ACORDAO-COMPLETO-2377780

ACÓRDÃO 3155/2019 ATA 49/2019 - PLENÁRIO

VISTOS, relatados e discutidos estes autos de monitoramento do cumprimento das determinações e recomendações exaradas por este Tribunal mediante os Acórdão 1976/2017-TCU-Plenário e 624/2018 - TCU - Plenário, proferidos em autos de representação sobre irregularidades na execução do Programa Nacional de Reforma Agrária conduzido pelo Instituto Nacional de Colonização e Reforma Agrária (Incra) ,
ACORDAM os Ministros do Tribunal de Contas da União, reunidos em Sessão Extraordinária de Plenário, ante as razões expostas pelo Relator, em:
9.1. considerar cumpridas as determinações constantes dos subitens 9.3, 9.5.1, 9.5.9, 9.5.10 e 9.7.6.2 do Acórdão 1976/2017-TCU-Plenário;
9.2. considerar cumprida a determinação constante do subitem 9.2 do Acórdão 624/2018-TCU-Plenário;
9.3. considerar como não cumprida a determinação constante do subitem 9.8 do Acórdão 1976/2017-TCU-Plenário;
9.4. considerar como não implementada a recomendação constante do subitem 9.10 do Acórdão 1976/2017-TCU-Plenário;
9.5. considerar em implementação a recomendação constante do subitem 9.9 do Acórdão 1976/2017-TCU-Plenário;
9.6. considerar em cumprimento as demais determinações do Acórdão 1976/2017-TCU-Plenário;
9.7. determinar ao Instituto Nacional de Colonização e Reforma Agrária (Incra) que:
9.7.1. no prazo de 90 dias, apresente novo Plano de Apuração definitivo de todos os indícios de irregularidades apontados por este Tribunal, referidos no subitem 9.5.1 do Acórdão 1976/2017-TCU-Plenário, no qual esteja contemplada uma atualização do Plano de Supervisão Ocupacional para a apuração dos indícios de irregularidades apontados com prazo razoável para ser cumprido até 2022;
9.7.2. no novo Plano de Apuração dos indícios de irregularidades a ser apresentado, sejam incluídas:
9.7.2.1. metas anuais de supervisão ocupacional para cada superintendência regional, de maneira a possibilitar o acompanhamento da evolução do tratamento dos indícios de irregularidades de cada uma e o saneamento integral dos indícios de sua respectiva clientela de beneficiários da reforma agrária, de forma a permitir identificar, ainda, os responsáveis pela execução de tais metas, pelas ações previstas de modo geral, e pelo alcance dos resultados, mantendo-se, em todo caso, o detalhamento acerca da indicação de responsáveis pela implementação das atividades, da duração de cada atividade e da data limite de sua conclusão, previstos no subitem 9.5.1 do Acórdão 1976/2017-TCU-Plenário;
9.7.2.2. o quantitativo de pessoal necessário e alocado para a realização das tarefas para cada uma das superintendências, incluindo, se for o caso, informações sobre parcerias realizadas com vistas ao incremento das atividades, e outras ações que suplantem as necessidades de pessoal;
9.8. determinar ao Incra, em reiteração ao disposto no subitem 9.8 do Acórdão 1976/2017-TCU-Plenário, que desenvolva e apresente a este Tribunal, até 31/10/2020, data essa referida nos Ofícios 82260/2019/GABT/GAB/P/SEDE/INCRA-INCRA e 82231/2019/DE/SEDE/INCRA-INCRA (Processo nº 54000.094639/2019-95) ,  indicadores capazes de explicitar e aferir, por assentamento e unidade da federação:
9.8.1. o quantitativo de beneficiários da reforma agrária que, assentados, permanecem explorando a terra pessoalmente ou por meio do seu núcleo familiar: (i) após os primeiros dois anos da concessão, (ii) após o período de cinco anos dessa concessão, e (iii) até o prazo final de dez anos referido no art. 20 da Lei 8.629/1993, indicando-se, ainda, o percentual de evasão desses locais, seja por venda a terceiros, cessão a terceiros, ou abandono;
9.8.2. a eficiência, eficácia e efetividade da política pública de reforma agrária mediante os assentamentos realizados pela autarquia, no que tange aos seguintes aspectos mensuráveis: 
9.8.2.1. níveis de produtividade alcançada nos assentamentos; 
9.8.2.2. tipo e grau de exploração de atividades agropecuárias pelos assentados;
9.8.2.3. autossustentabilidade desses assentamentos, no que tange ao objetivo de garantia de renda mínima para subsistência com a exploração da terra e de promoção do bem-estar dos trabalhadores assentados, com a fixação do homem na terra e sua contribuição para o desenvolvimento econômico sustentável;
9.9. recomendar ao  Ministério da Agricultura, Pecuária e Abastecimento (órgão ministerial supervisor do Incra) , à Casa Civil da Presidência da República e ao Ministério da Economia, em reiteração ao disposto no subitem 9.10 do Acórdão 1976/2017-TCU-Plenário, que mantenham entendimentos com vistas a buscar as alternativas necessárias e disponíveis com vistas a, de forma efetiva e contínua, proporcionar ao Instituto Nacional de Colonização e Reforma Agrária os recursos humanos, materiais, orçamentários e financeiros necessários ao cumprimento de sua missão institucional e, em especial, aqueles necessários ao enfrentamento dos indícios de irregularidades apontados por este Tribunal neste e nos demais acórdãos adotados, relativos à execução do Programa Nacional de Reforma Agrária, em especial, aqueles necessários e suficientes à execução das ações de supervisão ocupacional dos lotes entregues aos beneficiários da reforma agrária, à retomada e à regularização das parcelas, de forma a garantir efetividade necessária ao programa;
9.10. solicitar ao Incra que, no prazo de 60 dias contados da ciência deste Acórdão, adote as providências necessárias com vistas a possibilitar o acesso aos órgãos de controle interno (CGU) e externo (TCU) ao Sistema Nacional de Supervisão Ocupacional - SNSO (versão web) , por meio de perfil ou senha própria que permitam o acesso aos dados, no modo leitura, para a realização de ações de fiscalização e acompanhamento, fornecendo, ao final do referido prazo, tal acesso com senha à SecexAgroambiental, unidade essa responsável pelas fiscalizações de que tratam os subitens 9.11.1, 9.11.2 e 9.11.3 do Acórdão 1976/2017-TCU-Plenário, sem embargo de oferecer o suporte necessário à utilização desse sistema; 
9.11. autorizar a SecexAgroambiental a:
9.11.1. realizar a abertura de novo processo de monitoramento para a continuidade das atividades fiscalizatórias do cumprimento das determinações constantes do Acórdão 1976/2017-TCU-Plenário e deste Acórdão, durante o segundo biênio de monitoramento;
9.11.2. em relação ao acesso ao SNSO, referido no subitem 9.10 retro, adotar as medidas necessárias para a utilização daquele sistema pela secretaria ou servidor por ela designado para uso de tal acesso, respeitados o sigilo e os requisitos de acesso porventura impostos pelo Incra;
9.12. dar ciência deste Acórdão ao Instituto Nacional de Colonização e Reforma Agrária, ao Ministério da Agricultura, Pecuária e Abastecimento, à Casa Civil da Presidência da República e ao Ministério da Economia;
9.13. autorizar o encerramento deste processo e seu apensamento em definitivo ao TC-Processo 000.517/2017-0, nos termos do art. 169, incisos I, II e V, do RI/TCU.

Monitoramento do cumprimento de determinações e recomendações exaradas por acórdãos proferidos em autos de representação sobre irregularidades na execução do Programa Nacional de Reforma Agrária.

Instituto Nacional de Colonização e Reforma Agrária.

3. Interessado: Tribunal de Contas da União.

13.1. Ministros presentes: José Mucio Monteiro (Presidente), Walton Alencar Rodrigues, Augusto Nardes e Raimundo Carreiro.
13.2. Ministros-Substitutos convocados: Augusto Sherman Cavalcanti (Relator) e Marcos Bemquerer Costa.

AUGUSTO SHERMAN

Transcrevo a seguir o relatório de monitoramento elaborado pela SecexAgroambiental (peça 46) relativo à verificação do cumprimento das determinações e recomendações direcionadas ao Instituto Nacional de Colonização e Reforma Agrária por meio de deliberação proferida por este Tribunal nos autos de representação da então SecexAmbiental sobre indícios de irregularidades no Programa Nacional de Reforma Agrária, monitoramento este que será, nos termos da decisão plenária, o primeiro de uma série de monitoramentos a serem realizados ao longo de dez anos:
"1. INTRODUÇÃO 
1.1 Deliberação 
1.1.1 Trata-se de processo de monitoramento do Acórdão 1976/2017-TCU-Plenário, proferido em sede de representação (TC Processo 000.517/2016-0) , bem como do Acórdão 624/2018-TCU-Plenário (TC Processo 017.742/2016-1) .
1.1.2 Os referidos Acórdãos trataram de diversas irregularidades detectadas em auditorias feitas no Programa Nacional da Reforma Agrária (PNRA) e estabeleceu uma série de determinações e recomendações ao Instituto Nacional de Reforma Agrária - Incra, com prazo de monitoramento previsto para dez anos.
1.2 Visão geral do objeto 
1.2.1 O processo de representação (TC Processo 000.517/2016-0) foi originado após a realização de Fiscalização de Orientação Centralizada -FOC, autorizada pelo Acórdão 2028/2015-TCU-Plenário, em sete estados, quais sejam, Amapá (TC Processo 023.998/2015-6) , Goiás (TC Processo 023.920/2015-7) , Mato Grosso do Sul (TC Processo 024.602/2015-9) , Rondônia (TC Processo 024.400/2015-7) , Roraima (TC Processo 020.170/2015-7) , São Paulo (TC Processo 020.166/2015-0) e Tocantins (TC Processo 023.970/2015-4) .
1.2.2 Com base nas informações levantadas na fiscalização supramencionada, em especial por intermédio de cruzamento de dados da base guardada pelo Incra com outras bases do Governo Federal, no intuito de verificar o cumprimento das normas da Política Nacional de Reforma Agrária pelos beneficiários constantes da Relação de Beneficiários da Reforma Agrária. A então SecexAmbiental propôs representação com pedido de cautelar no sentido de suspensão dos processos seletivos e de assentamentos de novos beneficiários na PNRA, bem como de pagamentos e remissões de créditos da reforma agrária.
1.2.3 Após oitiva dos gestores do Incra, o TCU proferiu o Acórdão 775/2016-TCU-Plenário, o qual determinou, cautelarmente, a suspensão de diversos procedimentos da reforma agrária, fixando-lhe prazo para que apresentasse manifestação acerca do mérito do processo. Ouvidos os gestores, após manifestação da Unidade Técnica, com parecer favorável, ressalvadas pontuais alterações feitas pelo Ministério Público de Contas, houve a prolação do Acórdão 1976/2017-TCU-Plenário, objeto de monitoramento no bojo deste processo.
1.2.4 Os representantes do Incra recorreram por intermédio de pedido de reexame frente ao Acórdão 1976/2017-TCU-Plenário, conhecido pelo relator do recurso (peça 342) , Ministro Vital do Rego, ainda pendente de julgamento de mérito.
1.2.5 Além de monitorar as deliberações contidas no Acórdão 1976/2017-TCU-Plenário o presente processo tem por objetivo verificar o cumprimento do subitem 9.2 do Acórdão 624/2018-TCU-Plenário, também proferido em sede de representação, em processo que visava verificar incompatibilidades entre dois normativos infralegais, quais sejam, o Decreto 8.738/2016 e a Instrução Normativa - Incra 71/2012, com a Lei 8.629/1993.
1.2.6 Em resumo, as determinações contidas nos arestos monitorados foram feitas em razão de evidências colhidas em auditorias realizadas em 2015 e em diversos trabalhos anteriores no sentido de que a condução da Política Nacional de Reforma Agrária vinha sendo feita com inobservância dos ditames legais, gerando prejuízos financeiros aos cofres da União e sociais aos principais interessados na reforma agrária.
1.2.7 O item 9.11 do Acórdão 1976/2017-TCU-Plenário estabeleceu as diretrizes para a verificação do cumprimento de suas determinações, conforme transcrito abaixo: 
9.11. determinar à SecexAmbiental que:
9.11.1. realize o monitoramento deste acórdão, nos termos do art. 243 do Regimento Interno/TCU, ao final de cada biênio, contado a partir da data desta deliberação, durante os próximos dez anos, em autos específicos para esse fim, objetivando verificar:
9.11.1.1. por ocasião dos dois primeiros monitoramentos bianuais, a efetividade das medidas apuratórias adotadas pelo Incra, quanto aos indícios de irregularidades indicados nas planilhas que constituem os itens não digitalizáveis de peça 25 destes autos, em conformidade com o plano definitivo de apuração, referido no subitem 9.5.1, e relatórios referidos no subitem 9.5.2 e respectivos subitens deste acórdão, bem assim, as demais determinações indicadas nos itens 9.3, 9.4, 9.6, e recomendações constantes dos subitens 9.9 e 9.10 retro;
9.11.1.2. por ocasião dos três últimos monitoramentos bianuais, proceda à aferição dos resultados apresentados pelos assentamentos realizados pelo Incra, sob o prisma da eficiência, eficácia e efetividade da política de reforma agrária, trazendo informações:
9.11.1.2.1. outrora requeridas no subitem 9.13 do Acórdão 775/2016-TCU-Plenário, acerca relação dos assentamentos oriundos do Programa Nacional de Reforma Agrária que, após atingirem grau de satisfação adequado, em vista dos objetivos do programa, se tornaram autossustentáveis;
9.11.1.2.2. acerca das medidas adotadas pela autarquia e demais órgãos superiores envolvidos com o Programa, com vistas a que esses assentamentos alcancem resultados positivos no sentido da efetiva exploração da terra pelos beneficiários, atingindo os anseios de autossustentabilidade e os objetivos da reforma agrária, dentre os quais o cumprimento da função social da terra recebida, com níveis satisfatórios de produtividade;
9.11.1.2.3. contando o que os indicadores construídos pelo Incra, conforme o subitem 9.8 retro, revelam sobre a Política Nacional de Reforma Agrária e sobre a gestão dessa política pelo Incra e demais órgãos federais porventura envolvidos;
9.11.2. autue processo de acompanhamento das providências a serem adotadas pelo Incra conforme subitens 9.5.1, 9.5.2, 9.6 e 9.7 deste acórdão, notadamente, em razão da remessa semestral das informações a este Tribunal, dado o longo lapso previsto para a realização de cada monitoramento;
9.11.3. realize o planejamento de ações fiscalizatórias, na modalidade auditoria, no horizonte de até quatro anos, com vistas a certificar que os beneficiários com apontamentos de indícios de irregularidades por este Tribunal, conforme planilhas constantes dos itens não digitalizáveis de peça 25, que porventura venham a ser considerados pelo Incra como regulares, de fato se encontrem em situação de regularidade, exercendo tais fiscalizações por meio de processos amostrais, se for necessário, e verificações in loco, por meio de Fiscalizações de Orientação Centralizada, com vistas a tal certificação e apontamento de eventuais desvios e apuração de responsabilidades por agentes integrantes das Superintendências Regionais do Incra, ou por outros agentes responsáveis por procedimentos irregularmente adotados pela sede da autarquia;
9.11.4. realize o acompanhamento dos processos de seleção de beneficiários da reforma agrária, em face do disposto no subitem 9.4.6 deste acórdão, por meio da análise dos editais ali referidos, dos resultados desses processos seletivos, e demais procedimentos que julgar oportuno realizar, representando a este Tribunal em caso de constatação de irregularidades que demandem intervenção desta Corte e/ou a apuração de responsabilidades.
1.2.8 O presente processo de monitoramento foi autuado pela então Secretaria de Controle Externo de Mato Grosso do Sul - Secex-MS, em razão do Instituto Nacional de Colonização e Reforma Agrária - Incra ter sido transferido para sua clientela até o final do exercício de 2018, por força da Portaria-Segecex 17, de 27/6/2017.
1.2.9 Não obstante a determinação de autuação de processo de acompanhamento apartado para os itens 9.5.1, 9.5.2, 9.6 e 9.7 do acórdão em apreço (item 9.11.2) , optou-se pela realização desse em conjunto no processo de monitoramento.
1.2.10 Esta escolha deu-se em razão da estratégia adotada pela Secex-MS de realizar reuniões periódicas com Incra para verificar o desenvolvimento das soluções adotadas pela entidade no saneamento das irregularidades.
1.2.11 Essa maior aproximação com a unidade jurisdicionada propiciou o conhecimento da importância do monitoramento do Acórdão 1976/2017-TCU-Plenário pela nova Administração do Incra (2019) .
1.2.12 No curso do presente monitoramento, em cumprimento do Despacho do Relator (peça 16) , foi realizado inspeção no Incra para obtenção dos documentos e informações pertinentes ao cumprimento das determinações constantes dos itens 9.5.10 e 9.5.2 do Acórdão 1976/2017-TCU-Plenário.
1.2.13 Este relatório está subdividido por cada subitem do Acórdão 1976/2017-TCU-Plenário e do subitem 9.2 do Acórdão 624/2018-TCU-Plenário, contendo, em princípio, a transcrição do (s) subitem (ns) analisado (s) , as providências informadas pelos gestores do Incra, análise de tais providências, as evidências apresentadas, a conclusão acerca do cumprimento ou não do comando do acórdão e o encaminhamento proposto ao Ministro Relator.
1.3 Benefícios 
1.3.1 O principal benefício foi conferir maior eficácia do PNRA com a regularização de lotes de 2.133 beneficiários, valor estimado de todo lotes R$ 573.518.698,33. Por consequência, o acesso aos créditos do programa possibilitará a melhoria da efetividade da política pública.
1.3.2 O benefício é calculado por intermédio soma dos valores dos imóveis, conforme informado pelo Incra no item não digitalizável 'Relatorio_de_familias_regularizadas_com_base_no_Art._26_B', vinculado à peça 41.
1.3.3 Outro benefício foi o aperfeiçoamento das normas do PNRA, com a publicação do Decreto 9.311, de 15/3/2018, e das Instruções Normativas do Incra 96 e 97, ambas de 17/12/2018. Estas normas resultam do aprimoramento legislativo proveniente das alterações promovidas na Lei 8.629/93 com a conversão da MP 759/2016 na Lei 13.465, de 11 de julho de 2017, ocorrida após a prolação do Acórdão 775/2016-TCU-Plenário. 
1.3.4 O Decreto 9.311/2018 dispõe sobre o processo de seleção, permanência e titulação das famílias beneficiárias do Programa Nacional de Reforma Agrária, a IN/Incra 96/2018 dispõe sobre o processo de seleção das famílias beneficiárias do Programa Nacional de Reforma Agrária e a IN/Incra 97/2018 normatiza os procedimentos administrativos para titulação de imóveis rurais em Projetos de Assentamento de Reforma Agrária, criados em terras de domínio ou posse do Incra ou da União, bem como verificação das condições de permanência e de regularização de beneficiário no Programa Nacional de Reforma Agrária (PNRA) .  
1.3.5 Além disso, o aumento da expectativa de controle, por intermédio do cumprimento do subitem 9.5.9, que trata de instituição de canal permanente para recebimento de denúncias por parte dos cidadãos. O Incra informou que aderiu ao Sistema de Ouvidorias do Poder Executivo Federal (e-OUV) , atendendo à determinação do TCU e proporcionando ao cidadão meios mais adequados para exercício do controle social.
1.3.6 Por fim, deve-se mencionar a correção de irregularidades ou impropriedades, especificamente em relação à melhoria nos controles internos, por intermédio da instituição do Plano de Apuração de Indícios de Irregularidades (peça 13) e do Plano Nacional de Supervisão Ocupacional (peça 32) .
1.4 Processos conexos 
1.4.1 TC Processo 020.685/2016-5 - representação que tem como objetivo restringir a compra de novas áreas para a reforma agrária que estejam ocorrendo mesmo com a existência de lotes vagos e/ou ocupados irregularmente, diante da existência de 17 milhões de hectares (ha) não destinados formalmente a nenhum beneficiário (vagas em projetos de assentamento) . Pendente de julgamento.
1.4.2 TC Processo 034.553/2016-9 - representação que tem como objetivo apurar possíveis irregularidades na demarcação de projetos de assentamentos com áreas coletivas, bem como avaliar a utilização de pontuação de 15 pontos para proximidade dos acampados aos imóveis para estabelecer a ordem de preferência na classificação dos candidatos a beneficiários do PNRA. Pendente de julgamento.
1.4.3 TC Processo 000.517/2016-0 - representação originadora deste monitoramento, no âmbito da qual foi exarado o Acórdão 1976/2017-TCU-Plenário, tendo como objeto a verificação de possíveis irregularidades ocorridas no Incra, relacionadas à concessão de lotes do Programa Nacional da Reforma Agrária em todo o país.
2	ANÁLISE DO ATENDIMENTO DAS DELIBERAÇÕES  
2.1 Deliberação: anulação dos processos de seleção de beneficiários (item 9.3 do Acórdão 1976/2017-TCU-Plenário) 
9.3. com fundamento no artigo 71, inciso IX, da Constituição Federal, c/c artigo 45 da Lei 8.443/1992, assinar o prazo de 15 (quinze) dias para que o Instituto Nacional de Colonização e Reforma Agrária (Incra) adote as providências que entender pertinentes com vistas à anulação dos processos de seleção de beneficiários do Programa Nacional de Reforma Agrária concluídos ou em andamento, em que os beneficiários ainda não foram imitidos na posse formal de lote da reforma agrária, em razão da não observância, por esse instituto, em tais processos, do disposto nos seguintes dispositivos: art. 37, caput, da Constituição Federal de 1988; art. 2º, § único, inciso V, da Lei 9.784/99; art. 19 da Lei 8.629/93; art. 25 da Lei 4.504/64, o art. 65 do Decreto 59.428/66; art. 20 da Lei 8.629/93; art. 25, caput e § 3°, da Lei 4.504/64; art. 50 da Lei 9.784/99 e o art. 2º da Lei 9.784/99 
2.1.1 Providências adotadas e comentários dos gestores
2.1.1.1 Por meio do Ofício nº 3809/2017/GABT-l/GABT/GAB/P/SEDE/INCRA-INCRA, de 5/12/2017 (peça 9, p. 2) , o Incra afirma que:
6. Após a notificação pelo Acórdão TCU nº 775/2016, o INCRA suspendeu todos os processos de seleção de beneficiários do Programa Nacional de Reforma Agrária, como comprovado no Relatório SIPRA nº 227, extraído com o período de 13/04/2016 até a data de hoje, não ocorrendo homologação de famílias, atendendo de imediato as determinações do Tribunal de Contas da União, onde na coluna 'Famílias Assent', do referido Relatório, consta do valor igual a zero, isto é, sem homologações nos Projetos criados no período à suspensão cautelar, não necessitando assim, anulação dos processos de seleção, visto que todas as Superintendências Regionais aguardam a edição do Decreto que regulamentará o artigo 19-A da Lei n- 8.629/93, previsto no § 1-, que expressa que o regulamento estabelecerá a pontuação a ser conferida aos candidatos de acordo com os critérios definidos no referido artigo. 
2.1.1.2 Além disso, o Incra informou, no seu Relatório de Acompanhamento (peça 37, p. 5) , que foram criados 66 novos assentamentos desde 2016, porém não ocorreram os procedimentos de homologação dos beneficiários ao PNRA.
2.1.2 Análise:
2.1.2.1 As informações encaminhadas pelo Incra que não ocorreram mais a homologação de famílias no sistema Sipra depois da notificação do Acórdão 775/2016-TCU-Plenário, utilizando-se os parâmetros antes estabelecidos são suficientes para constatar o cumprimento deste item do acórdão. 
2.1.2.2 Ademais, este Tribunal está acompanhando os novos processos de seleção de famílias para o PNRA após a edição de nova legislação sobre a matéria.
2.1.3 Evidências:
2.1.3.1 Relatório SIPRA nº 227 (peça 9, p. 4-18) 
2.1.4 Conclusão:
2.1.4.1 Considerando que a anulação dos processos de seleção de beneficiários do Programa Nacional de Reforma Agrária concluídos ou em andamento visava a correção das irregularidades apontadas na representação e que a suspensão de todos os processos de seleção de beneficiários no Sipra produz o efeito esperado, pode-se, desta forma, concluir pelo cumprimento do referido acórdão. 
2.1.5 Proposta de encaminhamento
Assim, em face do acima exposto propõe-se que este item do acórdão seja considerado como cumprido.
2.2 Deliberação - medidas a serem adotadas nos processos de seleção de beneficiários (item 9.4 do Acórdão 1976/2017-TCU-Plenário) 
9.4. determinar ao Incra, com fundamento no art. 250, inciso II, do RI/TCU, que adote, para todos os processos de seleção de beneficiários do Programa Nacional de Reforma Agrária (PNRA) a serem futuramente realizados, as seguintes medidas: 
9.4.1. promova ampla divulgação da abertura do processo de seleção de candidatos ao PNRA para cada projeto de assentamento, publicando suas regras nos meios de comunicação adequados, como por exemplo jornais de grande circulação, DOU ou no site da Autarquia, sempre procurando maximizar o alcance do princípio da publicidade, obedecendo o disposto no art. 37, caput, da CF/88 c/c art. 2º, §¿único, inciso V, da Lei 9.784/99, bem como o art. 10 da Portaria MDA 6/13 e o art. 5º, inciso III do Decreto 4.520/02 (Princípio da publicidade) e ao disposto no § 1º do 19 da Lei 8.629/1993, com redação dada pela Lei 13.456/2017; 
9.4.2. garanta que as inscrições para o programa de reforma agrária sejam realizadas por meio de processo aberto a todo o público alvo, obedecidos os critérios de publicidade do processo seletivo descritos no subitem anterior, abstendo-se, ainda, de utilizar listas fechadas de beneficiários indicados por atores alheios aos quadros da Autarquia, tais como movimentos sociais, associações, sindicatos, entre outros, de modo a cumprir o art. 37, caput, da CF/88 c/c art. 10 da Portaria MDA 6/10 (Princípio da impessoalidade) , bem como ao disposto nos arts. 19, 19A e 20 da Lei 8.629/1993, com redação dada pela Lei 13.456/2017, sob pena de responsabilidade por aqueles que derem causa à infração a esses dispositivos; 
9.4.3. obedeça rigorosamente aos critérios de priorização, bem como os de exclusão, descritos no art. 19 e 19A e 20 da Lei 8.629/1993, com redação dada pela Lei 13.456/2017, abstendo-se de aplicar os critérios da sistemática do Sipra e da NE 45/2005 exemplificados nos itens 49 e 50 da instrução técnica constante da peça 67 destes autos e item 47 da instrução técnica de peça 222, ambas reproduzidas no relatório que integra esta deliberação, os quais são contrários à legislação em vigor; 
9.4.4. motive formalmente e dê publicidade nos casos de eventual eliminação de candidatos em processo seletivo para candidatos a projetos de assentamento da reforma agrária, em obediência ao art. 37 da CF/88 e art. 50 da Lei 9.784/99, bem como assegure a esses candidatos o direito de exercer o princípio do contraditório e da ampla defesa, em obediência ao art. 5º, inciso LV da CF/88 c/c art. 2º da Lei 9.784/99; 
9.4.5. promova ampla divulgação do resultado dos processos seletivos de beneficiários do Programa Nacional de Reforma Agrária para cada projeto de assentamento, publicando os nomes dos contemplados, segundo sua ordem de classificação e ordem de priorização, conforme estabelecido no instrumento de publicação do processo seletivo e legislação aplicável, nos meios de comunicação adequados, como por exemplo jornais de grande circulação, DOU ou no site da Autarquia, de forma a cumprir com o princípio da publicidade previsto no art. 37, caput, da Constituição Federal/88 c/c art.¿2º da Lei 9.784/99, bem assim, de forma a possibilitar o controle social por parte de qualquer cidadão e por parte dos próprios interessados; 
2.2.1 Situação que levou à proposição da deliberação:
2.2.1.1 As determinações acima visavam corrigir procedimentos irregulares adotados pelo Incra, diante de omissão e/ou equívocos contidos nas normas da instituição.
2.2.2 Providências adotadas e comentários dos gestores
2.2.2.1 Em 24/1/2019, na reunião de monitoramento, o Incra realizou a apresentação do documento inserto na Peça 31, itens não digitalizáveis, 'CD-Completo', p. 96-126. Segundo esse documento, o Incra adotou as seguintes medidas:
¿ Para se candidatar, o interessado deverá estar inscrito no Cadastro Único para Programas Sociais do Governo Federal, nos termos do disposto no Decreto nº 6.135/2007, conforme parágrafo único do artigo 6º do Decreto nº 9.311/2018;
¿ A análise das vedações ao PNRA está em conformidade com o artigo 7º do Decreto nº 9.311/2018;
¿ O processo seletivo é por projeto de assentamento, observada, sucessivamente, a preferência, e as classificações, mediantes a sistemática de pontuação prevista no Anexo II da IN nº 96/2018;
¿ O processo de seleção transcorre de forma pública, com o registro dos atos em autos formalizados com essa finalidade específica e a publicação dos atos decisórios no sítio eletrônico do Incra, por Edital de abertura, bem como a divulgação do edital no Município em que será instalado o projeto de assentamento e nos Municípios limítrofes, em pelo menos uma das seguintes formas: publicação em jornal, anúncio em estação de rádio; ou afixação do edital em órgão público municipal, sindicato de trabalhadores rurais, empresa de assistências técnicas ou cooperativas, conforme artigo 13 do Decreto nº 9.311/2018;
¿ O Superintendente Regional instituirá Comissão Regional com competência para operacionalizar as seis fases do processo de seleção, conforme artigos 8º e 12 da IN nº 96/2018;
¿ Cada unidade familiar candidata tem um processo SEI, no qual constarão as cópias dos documentos comprobatórios, bem como a possibilidade de acompanhar sua situação em todas as fases do processo de seleção;
2.2.2.2 O Incra apresentou as seguintes fases, referente ao processo de seleção, conforme a IN 96/2018:
¿ I - publicação do Edital de Abertura de Processo de Seleção, antecedência mínima de 30 dias do início das inscrições;
¿ II - inscrição dos candidatos interessados, no mínimo, 15 dias e, no máximo, 30 dias;
¿ III - processamento das inscrições: análise de documentação e elegibilidade dos inscritos, deferimento ou indeferimento da inscrição, divulgação das inscrições deferidas e indeferidas, interposição, análise e julgamento dos recursos e a publicação da lista final das inscrições deferidas e indeferidas (candidatos eliminados) ;
¿ IV - classificação preliminar: análise do enquadramento na ordem de preferência e aplicação dos critérios de classificação e divulgação de lista com a ordem de classificação dos candidatos, por meio de Edital de Classificação Preliminar;
¿ V - recursos da classificação preliminar: interposição, análise e julgamento dos recursos e publicação do Edital de Resultado Final, contendo a lista das famílias selecionadas por ordem de classificação e as excedentes;
¿ VI - homologação das famílias no sistema informatizado do Incra e publicação da Relação de Famílias Beneficiárias (RB) do Projeto de Assentamento.
¿ Observação: O processamento do processo de seleção será no Módulo Candidato do SIPRA, 'Tipo 1 - Por Preferência', atendendo o Capítulo I do Decreto nº 9.311/2018.
2.2.2.3 Além disso, o Incra informou sobre o andamento dos trabalhos - construção de normativos e ação piloto:
¿ O Incra publicou em 28/12/2018, a Instrução Normativa nº  96/2018, que dispõe sobre as regras para seleção de famílias beneficiárias do Programa Nacional de Reforma Agrária (PNRA) e revogou a Norma de Execução nº 45 de 2005, que disciplinava anteriormente a admissão de candidatos a vagas em assentamentos. 
¿ A IN nº  96/2018 foi o último procedimento para disciplinar o novo processo de seleção, que regulamenta o Decreto nº 9.311/2018, instituído pela Lei nº 13.465 de 2017, que alterou a Lei 8.629 de 1993. 
¿ Elaboração de Manual Operacional para atender o artigo 43 da IN nº 96/2018, término na primeira quinzena de março de 2019 (previsão) . 
¿ Continuidade do processo de seleção das SR-06/MG, SR-08/SP, SR-13/MT e SR-26/TO, Ação Piloto coordenada pela DT. 
2.2.3 Análise:
2.2.3.1 As medidas adotadas pelo Incra fortalecem o controle no processo de seleção de famílias de beneficiários.
2.2.3.2 Em especial, a evolução do marco legal sobre a matéria depois do advento do Acórdão 775/2016-TCU-Plenário, com edição da Medida Provisória 726, de 12/5/2016, posteriormente convertida na Lei 13.465/2017, de 11/7/2017, que alterou a Lei 8.629/1993. 
2.2.3.3 Além disso, houve a publicação do Decreto 9.311/2018, que dispôs sobre o processo de seleção, permanência e titulação das famílias beneficiárias do Programa Nacional de Reforma Agrária. 
2.2.3.4 Porém, alguns dispositivos desse decreto são objeto de representação desse Tribunal (TC Processo 034.553/2016-9) , em especial, os que cuidam da concessão e titulação de lotes da reforma agrária pelo Incra e demarcação de projetos de assentamento com áreas coletivas, bem como a utilização de pontuação de 15 pontos para proximidade dos acampados aos imóveis para estabelecer a ordem de preferência na classificação dos candidatos a beneficiários do PNRA.
2.2.3.5 Por fim, o Incra publicou a Instrução Normativa 96, de 17/12/2018 (DOU 28/12/2018) , que dispõe sobre o processo de seleção das famílias beneficiárias do Programa Nacional de Reforma Agrária - PRNA, seguindo os critérios estabelecidos no Decreto 9.311/1993.
2.2.3.6 A verificação do cumprimento das determinações em apreço se dará pelo acompanhamento dos processos de seleção de beneficiários para o PNRA nos 10 anos seguintes do Acórdão 1.976/2017-P, conforme foi estabelecido no seu item 9.4.6.
2.2.4 Evidências:
2.2.4.1 Instrução Normativa 96, de 17/12/2018 (peça 38, itens não digitalizáveis, ANEXO 2_IN 96_2018) 
2.2.5 Conclusão:
2.2.5.1 A autarquia está implementando ações de fortalecimento do controle de seleção de beneficiários, em consonância com o Acórdão, principalmente em relação ao marco legal. Dessa forma, a aplicação das determinações estabelecidas no item 9.4 do Acórdão 1.976/2017-P deverão ser objeto de monitoramento futuro.
2.2.6 Proposta de encaminhamento
2.2.6.1 Desta forma, propõe-se considerar os itens 9.4.1 a 9.4.5 em cumprimento, bem como deve-se continuar o monitoramento do cumprimento desses subitens do acórdão em apreço.
2.3 Deliberação - informar ao TCU sobre a abertura de cada novo processo de seleção de beneficiários (item 9.4.6 do Acórdão 1976/2017-TCU-Plenário) 
9.4.6. durante os próximos dez anos, contados a partir desta deliberação, informe a este Tribunal de Contas da União sobre a abertura de cada novo processo de seleção de beneficiários da reforma agrária que vier a lançar, enviando-se cópia do respectivo edital de seleção e das publicações que fez, no início do respectivo processo, bem como, ao final dele, remeta os resultados da seleção, incluindo não apenas a lista de candidatos selecionados, mas também a lista de candidatos eliminados, com respectivas motivações, com vistas ao cumprimento das medidas indicadas nos subitens anteriores, podendo tal medida se dar mediante comunicação eletrônica enviada à unidade técnica à qual se vincula como unidade jurisdicionada (atualmente a SecexAmbiental) , para que essa possa realizar o devido acompanhamento da regularidade e legalidade dos processos seletivos, e a quem competirá representar a este Tribunal em caso de constatação de irregularidades e da reincidência dessas; 
2.3.1 Providências adotadas e comentários dos gestores
2.3.1.1 Na reunião de monitoramento de 24/1/2019, o Incra informou sobre as publicações de editais de seleção de beneficiários nas SR-06/MG, SR-08/SP, SR-13/MT e SR-26/TO (Peça 31, itens não digitalizáveis, CD-Completo, p. 107) .
2.3.2 Análise:
2.3.2.1 Na tabela apresentada na reunião de monitoramento, informava a abertura dos seguintes editais:
1) Processo SEI 54000.061793/2018-08, PA Celso Lúcio em Uberlândia/ MG, Edital nº 185/2018, de 11/07/2018, 60 vagas, Fase de Processamento da inscrição.
2) Processo SEI 54000.142953/2018-19, PA Luiz Gustavo Henrique em Colômbia/ SP, Edital/Incra/SR (08) SP/N° 01, de 10/09/2018, 319 vagas, Fase de Abertura.
3) Processo SEI 54000.146830/2018-49, PA Passa Vinte Barra do Garças/ MT, INCRASR (13) MT/N° 01, de 13/09/2018, Fase de Abertura.
4) Processo SEI 54000.177123/2018-02, PA Nacional, Água Boa/MT, INCRA SR (13) MT/N° 02, 30/10/2018, Fase de Abertura.
5) Processo SEI 54000.162106/2018-62, PA Morrinhos, Pequizeiro e Couto de Magalhães/TO, EDITAL/INCRA/ SR-26/TO/N° 01, de 26/10/2018, Fase de Abertura.
2.3.2.2 Embora o Incra não tenha encaminhado a cópia do respectivo edital de seleção e de suas publicações, por meio no número do processo SEI, foi possível acessar os mencionados processos através do atalho no site do Incra como consulta externa, em 24/5/2019, quando verificamos as situações abaixo descritas:
	a) Processo SEI 54000.177123/2018-02 - Foi publicado no site do Incra. A seleção foi cancelada.
	b) Processo SEI 54000.162106/2018-62 - Publicação no site do Incra e divulgação nas prefeituras de Colmeia, Araguacema, Goianorte, Pequizeiro, Couto Magalhães, Juarina, Bernardo Sayão, Bandeirantes e Conceição de Araguaia/PA. As inscrições foram interrompidas no dia 1/12/2018 por determinação da Diretoria de Obtenção de Terras.
	c) Processo SEI 54000.146830/2018-49 - Publicação no site do Incra e nas prefeituras de Araguaia, Barra dos Garças, General Carneiro, Aragarças, São Joaquim, Nova Xavantina, Araguaiana e no Sindicato dos Trabalhadores Rurais de Barra do Garças. Não foi realizado divulgação em jornal ou DOU. Edital sobrestado aguardando recursos.
	d) Processo SEI 54000.142953/2018-19 - Não houve publicação em jornais ou DOU, apenas no site da autarquia (Documento 1661549) , ademais foi exibido nas prefeituras e seus polos dos municípios de Colômbia, Barretos e Guaíra - Relatório (Documento 1712901) . O então Diretor de Obtenção determinou a interrupção do processo de seleção de famílias para o PNRA (Documento 3481042 - de 30/11/2018) 
	e) Processo SEI 54000.061793/2018-08 - Edital 185/2018 publicado no DOU de 12/7/2018 (verificado no site da IN) e no site do Incra. Edital 560/2018 - Divulga a relação preliminar de candidatos não eliminados e eliminados com os motivos - publicado no site do Incra. Edital 12/2019 - divulga lista final de candidatos não eliminados e o resultado do julgamento dos recursos - publicado no site do Incra.
2.3.2.3 Deve-se mencionar que os editais são motivos de oitiva do Incra no âmbito do TC Processo 034.553/2016-9, em razão da utilização da pontuação de 15 pontos para acampados próximos a imóveis rurais, prevista no inciso IV do art. 12 do Decreto 9.311/2018, utilizada para estabelecer a ordem de preferência na classificação de candidatos.
2.3.2.4 Em face da oitiva acima mencionada, o Incra/Sede orientou a suas Superintendências Regionais, por meio do Ofício Circular 319/2019/DTI/DT/SEDE/INCRA-INCRA (peça 35) , de 19/6/2019, no sentido de que os procedimentos relativos à seleção de famílias, previstos no Decreto 9.311/18 e na Instrução Normativa 96/18, permaneçam suspensos até que sejam solucionadas as pendências.
2.3.2.5 O Relatório de Acompanhamento (peça 37, p. 15) , apresentado na reunião de monitoramento de julho/2019, informa a permanência da suspenção dos procedimentos relativos aos processos de seleção da seguinte forma:
 (...) Contudo, em decorrência do Memorando-Circular nº 2143/2018/DT/SEDE/INCRA, datado de 30/11/2018, que determinou à interrupção dos procedimentos em curso no tocante a edição de edital de processo de seleção de famílias, esses editais não foram concluídos, portanto, não há resultado de seleção, lista de candidatos selecionados ou lista de candidatos eliminados.
2.3.3 Evidências:
2.3.3.1 Peça 34, itens não digitalizáveis: SEIs nº s 54000.061793/2018-08, 54000.142953/2018-19, 54000.146830/2018-49, 54000.162106/2018-62 e 54000.177123/2018-02.
2.3.3.2 OFÍCIO CIRCULAR 319/2019/DTI/DT/SEDE/INCRA-INCRA (peça 35) 
2.3.3.3 Memorando-Circular 2143/2018/DT/SEDE/INCRA (peça 38, itens não digitalizáveis, SEI_2296644_Memorando_Circular_2143_DT_Cadastro_e_Selecao_Beneficiarios) .
2.3.4 Conclusão:
2.3.4.1 O Incra informou ao Tribunal, em reunião realizada em 24/1/2019 sobre a publicação dos editais, e maiores informações foram acessadas por meio de acesso ao processo SEI dos editais. No entanto, esses processos de seleção de beneficiários para o PNRA encontram-se suspensos no momento. Assim, deve-se continuar o monitoramento desses processos, bem como considerar o item 9.4.6 em cumprimento em razão do repasse de informações ao Tribunal até o momento.
2.3.5 Proposta de encaminhamento
2.3.5.1 Em face do acima exposto, propõe-se considerar o item 9.4.6 em cumprimento e dar continuidade ao monitoramento dos processos de seleção de beneficiários para o PNRA.
2.4 Deliberação - plano definitivo de apuração de todos os indícios de irregularidades (item 9.5.1 do Acórdão 1976/2017-TCU-Plenário) 
9.5. determinar ao Incra, com fundamento no art. 250, inciso II, do RI/TCU, que:
9.5.1. apresente a este Tribunal, no prazo de 60 (sessenta) dias, plano definitivo de apuração de todos os indícios de irregularidades constantes dos itens não digitalizáveis da peça 25 dos autos, com a indicação de responsáveis pela implementação, o detalhamento de suas atividades, a duração de cada atividade e a data limite de sua conclusão, a qual não poderá ser superior a três anos, contados da ciência deste acórdão, a fim de que possa ser acompanhado e monitorado por este Tribunal e pelo Órgão de Controle Interno do Poder Executivo Federal;
2.4.1 Providências adotadas e comentários dos gestores
2.4.1.1 Elaboração do Plano de Apuração de Indícios de Irregularidades (Peça 13) 
2.4.2 Análise:
2.4.2.1 O Plano de Apuração de Indícios de Irregularidades foi divido em dois níveis de responsabilidade, o primeiro da Sede do Incra e o segundo das Superintendências Regionais. 
Fonte: Plano de Apuração de Indícios de Irregularidades (Peça 13) 
2.4.2.2	O Incra Sede ficou responsável pelas seguintes ações:
- Capacitação de pessoal (Lei 13.465/ 2017, Nota Técnica Conjunta DT/DD 010-A, de 16 de outubro de 2017, operacionalização dos Sistemas Regularização Ambiental e Diagnóstico dos Sistemas Agrários dos Assentamentos - RADIS, Sistema de Apoio de Supervisão Ocupacional (SASO) e Sala da Cidadania) ;
- Recomposição das dotações orçamentária e financeira para ação de Supervisão Ocupacional;
- Modernização Tecnológica (ampliação de atividades do Grupo de Estudos de Inteligência Territorial (GEIT) , Sistema de informações de projetos de reforma agrária - SIPRA, Sistema Eletrônico do CAR - SICAR, acesso ao Cadastro Único para Programas Sociais (CadÚnico) , atualização do SIATER - Sistema Informatizado de Ater, Sistema Sala da Cidadania Digital, modernização tecnológica - RADIS e SASO) ;
- Ampliação de parcerias institucionais com Universidades: 'considerando o baixo efetivo de servidores no quadro de pessoal do Incra e levando também em consideração os elevados gastos com o suporte técnico para a realização de atividades de Supervisão Ocupacional, o Incra tem buscado por meio de Termos de Execução Descentralizada (TED) ampliar as parcerias de cooperação técnica com diversas Universidades em todo país', como a UNB, UNIRIO e UFSM.
Fonte: Plano de Apuração de Indícios de Irregularidades (Peça 13) 
2.4.2.3	As Superintendências Regionais foram designadas como responsáveis pelo desenvolvimento das seguintes ações:
- Operacionalização de ações visando sanar quinze indícios relacionados a condições de permanência no SIPRA pelas famílias beneficiárias;
- Procedimentos operacionais visando a correção e saneamento de supostas irregularidades apontadas pelos órgãos de controle em áreas de Projetos Reconhecidos pelo Incra (estratégia de operacionalização para cada indício de irregularidade) ;
- Procedimentos operacionais visando a correção e saneamento de supostas irregularidades apontadas pelos órgãos de controle em áreas de Projetos Criados pelo Incra (organização das Divisões da Superintendência Regional e capacitação dos servidores envolvidos, comunicação geral às famílias assentadas, recepção dos documentos comprobatórios pelas Superintendências Regionais, instrução processual e análise da ocorrência, atualização da decisão no SIPRA- Módulo Beneficiário, supervisão ocupacional -Visita Técnica, rescisão do contrato para a unidade familiar eliminada do PNRA) ; 
Fonte: Plano de Apuração de Indícios de Irregularidades (Peça 13) 
- Procedimentos operacionais visando correção e saneamento de supostas irregularidades apontadas pelos órgãos de controle em áreas de Regularização Fundiária; 
- Ampliação de parcerias institucionais com Prefeituras, Sindicatos, bem como utilização da rede de profissionais de assistência técnica e extensão rural (Ater) para ampliar a capacidade de atuação junto aos beneficiários, especialmente por meio da utilização da Sala da Cidadania Digital.
 Fonte: Plano de Apuração de Indícios de Irregularidades (Peça 13) 
2.4.2.4 Além disso, foi previsa a realização do acompanhamento da execução do plano de apuração de indícios de irregularidades, com prazos, custos e riscos.
2.4.2.5 Em termos gerais, a estratégia do Plano de Apuração de Indícios de Irregularidades está bem formulada, principalmente no que se refere o de responsabilidade do Incra Sede. Porém, no nível regional das superintendências, ela carece de um melhor detalhamento. Esse deve ser realizado no Plano de Supervisão Ocupacional de cada superintendência, pois as ações de cada uma dependem da sua força de trabalho, de seu orçamento, e de sua articulação na formação de parcerias para poder executar as ações previstas no Plano de Apuração de Indícios de Irregularidades. 
2.4.2.6 Na inspeção determinada pelo Relator (peça 16) , solicitou-se a manifestação dos responsáveis a respeito da execução das ações previstas no Plano de Apuração de Indícios de Irregularidades, que, em 17/8/2018, teceu os comentários abaixo:
	Ação
	Comentários do Gestor sobre a implantação da Ação

	Plano de Providências - Propostas do INCRA

	Revisão de Normativos Internos

	Publicação de Norma sobre Processo seletivo de beneficiários do PNRA

	Publicação de Nota Técnica sobre admissibilidade e permanência no PNRA
	Editada a MP 759 em 22/12/2016. Sancionada a Lei 13.465 em 11/07/2017. Editado o Decreto 9.311 em 16/03/2018. Para o tema admissibilidade (via artigo 26 B) foi publicada a Nota Técnica Conjunta DT/ DD nº 10-A/2017 e ajustada pela Nota Técnica Conjunta DT/ DD nº 432 /2018. Quanto ao tema verificação das condições de permanência será contemplado na instrução Normativa em fase de elaboração. Atualmente a DD está em fase final de elaboração da Instrução Normativa que irá disciplinar toda a supervisão, regularização e titulação em assentamentos, revogando as INs 30, 71 e NE 93

	5.1. Nível 1 (Sede) - Ações

	5.1.1 Capacitação de pessoal
	A DD Realizou oficina de capacitação nas ações de supervisão, regularização e titulação em Novembro/2017 para 80 servidores. Em 2018, foi realizado o Seminário Nacional de Supervisão, Regularização e Titulação, com participação de 130 servidores, visando discussões sobre o novo decreto e a formulação da Instrução normativa.

	5.1.2 Recomposição do orçamento para ação de Supervisão Ocupacional
	Destaca-se que na LOA 2017, foram aprovados apenas R$ 50.670.903,00, dos quais 46% foram contingenciados, já a LOA 2018, foram aprovados apenas R$ 26.230.648,00 os quais ainda sofreram um contingenciamento de 10%. Por outro lado, a ação de ATES, que era imprescindível para a realização do trabalho de campo, teve o orçamento reduzido em 80%, caindo de 200 milhões de reais em 2016 para 19 milhões em 2018.

	5.1.3.1 Ampliação de atividades do Grupo de Estudos de Inteligência Territorial (GEIT) 
	O Grupo de Estudos de Inteligência Territorial (GEIT) foi ampliado para 34 técnicos, distribuídos nos núcleos de macroestratégia, Núcleo de Interoperabilidade e Integração da Informação, núcleo de vistoria remota e núcleo de assentamentos, conforme PORTARIA Nº 360, DE 8 DE JUNHO DE 2017.

	5.1.3.2 Sistema de informações de projetos de reforma agrária - SIPRA
	A divulgação prevista no Plano de apuração de irregularidades à ser realizado através da Sala da Cidadania já está implementada. Hoje o assentado bloqueado já pode solicitar o desbloqueio e anexar documentos diretamente pela Sala da Cidadania, sendo encaminhado diretamente ao técnico responsável na Superintendência Regional (SR) .

	5.1.3.3 Sistema Eletrônico do CAR - SICAR
	O RADIS, sistema de gestão dos assentamentos em implantação pela DD, além de monitorar a situação ocupacional do assentamento, realiza um diagnóstico preciso da situação ambiental do assentamento e elabora automaticamente o CAR. Atualmente já foram elaborados pelo RADIS, mais de 30 mil CAR em lotes da reforma agrária. Encontra-se em fase final de elaboração e implantação, no próprio sistema RADIS, o módulo PRA - Plano de recuperação ambiental, que será implantado e monitorado pelo RADIS, em lotes com passivo ambiental.

	5.1.3.4 Acesso ao Cadastro Único para Programas Sociais (CadÚnico) 
	A DT, através da DTI, já recebe desde junho de 2018, as bases do CAD Único para validação dos beneficiários da Reforma Agraria, conforme determina o Decreto 9.311, de 15 de março de 2018.

	5.1.3.5 Atualização do SIATER - Sistema Informatizado de ATER
	A DD solicitou aos gestores do SIATER (CGMI/SEAD) as alterações no sistema. Foi realizado atualização SIATER possibilitando a visualização do projeto de assentamento. Corrigindo o erro de localização do ateste do beneficiário. A partir do RADIS, a gestão da ATER e do desenvolvimento do assentamento em todos os seus aspectos passará a ser feito pelo sistema.

	5.1.3.6 Sistema Sala da Cidadania Digital
	A Sala da Cidadania está em constante evolução, como forma de aproximar o INCRA do cidadão. Além das várias funcionalidades já desenvolvidas, tais como a atualização cadastral e regularização ocupacional formalizada pelo sistema, estão em implantação no canal, novos mecanismos que ampliarão o acesso e relacionamento com o INCRA, com destaque para a inscrição e reconhecimento das entidades representativas dos assentados, formalização de parcerias com Estados e Municípios visando a aplicação das políticas de regularização e desenvolvimento. Encontra-se também em desenvolvimento, a certidão de regularidade do assentado, permitindo sua atualização cadastral bianual. O próximo avanço em análise é a versão da sala da cidadania para celular.

	5.1.3.7 Modernização Tecnológica - RADIS e SASO
	O RADIS sofreu vários avanços no último semestre, principalmente em função das alterações promovidas pelo Decreto 9.311/2018. Atualmente estão em franca operação os estados de Mato Grosso, com mais de 20 mil lotes vistoriados, Minas Gerais, com 4.5 mil lotes vistoriados, São Paulo, com 500 lotes vistoriados, Rondônia, com 500 lotes vistoriados. Além das evoluções em fase de finalização para elaboração do PRA, está em desenvolvimento o módulo Projeto de Crédito, que irá potencializar a aplicação e fiscalização da política. Em relação ao SASO, a parceria com a UFMT foi formalizada em dezembro/2017, sendo estipulada meta especifica para o desenvolvimento do sistema, que atualmente já dispõe de uma equipe de desenvolvimento própria e em operação.

	5.1.4 Ampliação de parcerias institucionais com Universidades
	Atualmente o INCRA mantém estabelecido parceria para implantação do sistema RADIS que está em operação, com previsão de conclusão das vistorias de lotes até 30/07/2018 para: UFSMA - 9.000 Lotes, UNIRIO - 12.000 lotes, UFMT - 18.000 lotes, UNB - 28.000 lotes, UFV - 9.000 Lotes. Em fase de assinatura com a UFMA - 9.000 lotes. TOTALIZANDO 85 mil lotes vistoriados até agosto 2019.

2.4.2.7 Embora o Incra esteja atrasado em relação ao seu cronograma inicial, verifica-se sensível melhora de seus sistemas de controle e que tem buscado o saneamento das irregularidades apontadas pelos órgãos de controle.
2.4.2.8 Em razão da mudança da administração do Incra, a estratégia do Plano de Apuração de Indícios de Irregularidades pode ser alterada, principalmente no tocante à supervisão ocupacional.
2.4.3 Evidências:
2.4.3.1 Plano de Apuração de Indícios de Irregularidades (Peça 13) 
2.4.4 Conclusão:
2.4.4.1 Verifica-se o cumprimento deste item do acórdão com a apresentação do Plano de Apuração de Indícios de Irregularidades, no entanto, deve ser acompanhada a sua implementação, bem como eventual mudança de sua estratégia.
2.4.5 Proposta de encaminhamento
2.4.5.1 Em face do acima exposto, propõe-se considerar o item 9.5.1 cumprido, sem afastar a responsabilidade de informação caso o documento seja atualizado.
2.5 Deliberação - relatórios semestrais (item 9.5.2 do Acórdão 1.976/2017-P) 
9.5.2. encaminhe a este Tribunal, a partir do término do prazo fixado no subitem anterior,  relatórios semestrais com os resultados parciais dos trabalhos executados segundo o plano de apuração indicado no subitem anterior, incluindo planilhas eletrônicas de depuração dos dados e de exclusão e/ou confirmação dos indícios de irregularidades apontados nas planilhas originalmente referidas no Acórdão 775/2016-TCU-Plenário (itens não digitalizáveis de peça 25) , nos quais seja possível a esta Corte de Contas identificar beneficiários reputados em situação regular pela autarquia, bem como os em situação irregular confirmada, os quais serão passíveis de aferição em fiscalizações futuras deste Tribunal quanto à efetiva comprovação junto ao Instituto, da condição regular do assentado, relatórios esses que deverão conter os seguintes indicadores:
9.5.2.1. quantitativo e relação de beneficiários com indícios de irregularidades apontados inicialmente por este Tribunal de Contas da União, por meio do Acórdão 775/2016-TCU-Plenário, por assentamento e por unidade da federação;
9.5.2.2. quantitativo e relação de beneficiários (CPF a CPF) com indícios de irregularidades apontados inicialmente por este Tribunal de Contas da União, por meio do Acórdão 775/2016-TCU-Plenário, por assentamento e por unidade da federação, cujos indícios de irregularidades restaram definitivamente afastados por meio de suas ações de supervisão ocupacional exercidas a partir do plano de apurações e, do mesmo modo, porém com destaque em separado, cujos indícios de irregularidades restaram definitivamente afastados por meio de depurações de base de dados e outras ações executadas sem a supervisão ocupacional in loco, exercidas conforme detalhamento definitivo do plano de apurações;
9.5.2.3. quantitativo e relação de beneficiários (CPF a CPF) com indícios de irregularidades apontados inicialmente por este Tribunal de Contas da União, por meio do Acórdão 775/2016-TCU-Plenário, por assentamento e por unidade da federação, cujos indícios de irregularidades restaram confirmados por meio de suas ações de supervisão ocupacional e outras ações exercidas a partir do plano definitivo de apurações, indicando-se as ações que vem tomando em relação a eles, seja em cumprimento a este acórdão, seja em decorrência da legislação em vigor;
9.5.2.4. quantitativo e relação de beneficiários (CPF a CPF) com indícios de irregularidades apontados inicialmente por este Tribunal de Contas da União, por meio do Acórdão 775/2016-TCU-Plenário, por assentamento e por unidade da federação, cujos indícios de irregularidades ainda não foram apurados pela autarquia, seja por meio de supervisão ocupacional ou por outros meios de verificação da condição de regularidade do assentado, indicando-se as ações que vem tomando em relação a eles, em cumprimento a este acórdão;
2.5.1 Providências adotadas e comentários dos gestores
2.5.1.1 Por meio do Ofício 30891/2018/GABT-l/GABT/GAB/P/SEDE/INCRA-INCRA, de 25/7/2018 (peça 17, p. 1-2) , o Incra encaminhou o Relatório Semestral (peça 17, itens não digitalizáveis, Relatório Semestral) .
2.5.1.2 Em julho de 2019, na reunião de monitoramento foram apresentados o Relatório de Acompanhamento e as planilhas referentes ao item 9.5.2 do Acórdão 1976/2017-TCU-Plenário (situação de julho/2019) no Anexo 6 (peça 40, itens não digitalizáveis) . 
2.5.1.3 Na mesma reunião, informaram que não conseguiram providenciar as planilhas referentes a dezembro de 2018.
2.5.2 Análise:
2.5.2.1 O Relatório Semestral de julho/2018 encaminhado pelo Incra, por meio do Ofício 30891/2018, apresentou apenas os seguintes resultados:
De acordo com informações da Tabela 1, entre os meses de janeiro e julho de 2018 houve avanço significativo na análise dos indícios de irregularidades. No período mencionado o número de deferimentos decorrentes de análise de atos administrativos contidos no processo administrativo de unidades familiares passou de 7.892 para 57.826, enquanto que nos casos de desbloqueio massivo o incremento foi de 250.869 indícios para 269.963.
2.5.2.2 Em face disso, verificou-se que não atendia plenamente as informações solicitadas no subitem 9.5.2 do acórdão em apreço, em especial de seus subitens 9.5.2.1 a 9.5.2.4.
2.5.2.3 Assim, na inspeção realizada no período de 13/8/2018 a 17/8/2018 (Portaria de Fiscalização - SECEX-MS 1240, de 30 de outubro de 2018 - peça 18) , solicitou-se ao Incra a extração de planilha eletrônica (no formato excel) de depuração dos dados e de exclusão e/ou confirmação dos indícios de irregularidades (peça 22) , na data de 17/8/2018. O Incra entregou a planilha '01-analitico-inspecao-tcu', que se encontra acostado na peça 22 como 'itens não digitalizáveis'.
2.5.2.4	A partir dessa planilha, elaborou-se a planilha e gráfico abaixo, organizado por superintendência, em que os indeferidos são os casos em que a documentação apresentada não foi suficiente para sanear a irregularidade que causou o bloqueio:
	SR
	DEFERIDO
	BENEFICIÁRIO NÃO ENCONTRADO
	DEFERIDO POR DECISÃO JUDICIAL
	DESBLOQUEIO MASSIVO
	INDEFERIDO
	NÃO TRATADO
	TOTAL

	AC 
	354
	0
	0
	15.936
	8
	14.971
	31.269

	AL
	334
	0
	0
	4.694
	7
	4.047
	9.082

	AM
	749
	0
	0
	12.870
	64
	22.798
	36.481

	AP
	1.189
	0
	0
	3.914
	80
	9.548
	14.731

	AT
	472
	0
	0
	3.172
	124
	12.552
	16.320

	BA
	874
	0
	0
	13.995
	51
	21.750
	36.670

	CE
	1.476
	0
	0
	7.676
	7
	8.194
	17.353

	DF
	5.041
	0
	0
	3.004
	399
	10.396
	18.840

	ES
	222
	0
	0
	1.440
	5
	2.280
	3.947

	GO
	2.353
	0
	1
	3.742
	59
	8.857
	15.012

	MA
	2.316
	0
	3
	24.336
	474
	52.244
	79.373

	MB
	8.664
	0
	2
	14.925
	252
	65.716
	89.559

	MF
	490
	0
	0
	6.782
	693
	5.203
	13.168

	MG
	930
	0
	0
	3.307
	98
	7.589
	11.924

	MS
	4.327
	0
	0
	6.904
	147
	22.470
	33.848

	MT
	5.376
	0
	0
	16.757
	1.239
	77.093
	100.465

	PA
	2.559
	0
	0
	17.750
	501
	38.221
	59.031

	PB
	1.460
	1
	0
	6.327
	24
	4.445
	12.257

	PE
	1.632
	0
	0
	9.185
	125
	6.991
	17.933

	PI
	285
	0
	0
	8.989
	3
	9.313
	18.590

	PR
	348
	0
	0
	6.528
	7
	9.050
	15.933

	RJ
	670
	6
	0
	1.308
	659
	2.097
	4.740

	RN
	1.628
	0
	0
	9.246
	23
	7.440
	18.337

	RO
	2.672
	0
	0
	10.128
	199
	28.530
	41.529

	RR
	1.988
	0
	0
	5.123
	21
	21.580
	28.712

	RS
	1.559
	1
	0
	8.595
	1
	24
	10.180

	SC
	1.072
	1
	0
	1.863
	43
	3.417
	6.396

	SE
	805
	0
	0
	4.011
	13
	3.383
	8.212

	SM
	1.547
	0
	0
	20.903
	48
	25.568
	48.066

	SP
	6.579
	0
	0
	4.203
	34
	11.474
	22.290

	TO
	1.873
	0
	0
	12.341
	23
	22.480
	36.717

	Total
	61.844
	9
	6
	269.954
	5.431
	539.721
	876.965

2.5.2.5 Com as planilhas anexadas ao Relatório de Acompanhamento julho /2019 (anexo 6, peça 40, itens não digitalizáveis) , elaborou-se a mesma tabela e gráfico:
	 
	DEFERIDO
	BENEFICIÁRIO NÃO ENCONTRADO
	DEFERIDO POR DECISÃO JUDICIAL
	DESBLOQUEIO MASSIVO
	INDEFERIDO
	NÃO TRATADO
	PROBLEMA
	TOTAL

	AC 
	978
	0
	0
	15814
	2
	13942
	1
	30737

	AL
	620
	8
	0
	4605
	84
	3663
	1
	8981

	AM
	957
	0
	0
	12800
	16
	22072
	2
	35847

	AP
	1911
	0
	2
	3746
	29
	8750
	4
	14442

	AT
	849
	0
	0
	3056
	6
	11904
	0
	15815

	BA
	1342
	0
	0
	14079
	51
	20389
	0
	35861

	CE
	2740
	0
	0
	7655
	4
	7170
	0
	17569

	DF
	6511
	0
	0
	2873
	510
	9372
	0
	19266

	ES
	452
	0
	0
	1393
	4
	2059
	0
	3908

	GO
	3459
	0
	1
	3418
	56
	7897
	0
	14831

	MA
	3727
	0
	7
	24024
	5
	49965
	0
	77728

	MB
	17442
	16
	9
	13129
	474
	56153
	1
	87224

	MF
	962
	0
	0
	6650
	12
	5422
	0
	13046

	MG
	1770
	0
	0
	2845
	51
	6250
	0
	10916

	MS
	6826
	0
	1
	6155
	53
	20180
	0
	33215

	MT
	8597
	1
	2
	15928
	369
	71923
	22
	96842

	PA
	3781
	0
	0
	17484
	124
	36795
	1
	58185

	PB
	2271
	5
	0
	5929
	45
	3905
	0
	12155

	PE
	2674
	0
	0
	8717
	192
	6129
	0
	17712

	PI
	602
	0
	0
	8984
	0
	8808
	0
	18394

	PR
	1006
	0
	0
	6384
	6
	8254
	0
	15650

	RJ
	890
	36
	0
	1173
	4
	2349
	97
	4549

	RN
	2655
	0
	0
	8840
	8
	6672
	0
	18175

	RO
	3391
	4
	0
	9879
	188
	27272
	6
	40740

	RR
	3091
	0
	0
	4904
	4
	20095
	0
	28094

	RS
	1900
	1
	1
	8442
	1
	27
	0
	10372

	SC
	1392
	4
	0
	1728
	62
	3190
	0
	6376

	SE
	1378
	1
	0
	3609
	20
	2773
	0
	7781

	SM
	2008
	0
	0
	20638
	6
	24227
	2
	46881

	SP
	9915
	0
	0
	3011
	2
	9097
	0
	22025

	TO
	2552
	0
	1
	12035
	16
	21468
	0
	36072

	Total
	98649
	76
	24
	259927
	2404
	498172
	137
	859389

2.5.2.6 Com o resultado das duas tabelas acima, é possível realizar uma comparação geral entre elas para verificar a evolução na apuração dos indícios de irregularidades na esfera do Incra/Sede.
		DEFERIDO
	BENEFICIÁRIO NÃO ENCONTRADO
	DEFERIDO POR DECISÃO JUDICIAL
	DESBLOQUEIO MASSIVO
	INDEFERIDO
	NÃO TRATADO
	PROBLEMA
	TOTAL

	2018
	61.844
	9
	6
	269.954
	5.431
	539.721
	 
	876.965

	2019
	98.649
	76
	24
	259.927
	2.404
	498.172
	137
	859.389

2.5.2.7 No anexo I deste monitoramento tem a comparação do desempenho de cada superintendência regional do Incra na apuração dos indícios de irregularidades.
2.5.2.8 Com a análise comparativa dos dois relatórios, é possível verificar uma pequena evolução na apuração dos indícios de irregularidades. 
2.5.2.9 Porém, até o momento, foram examinados 101.077 casos dos 859.389 indícios de irregularidades, soma dos deferidos, deferidos por decisão judicial e indeferidos, que representa apenas 12% do total.
2.5.2.10 Assim, constata-se que o Incra não vai conseguir cumprir o prazo de 3 anos, estipulado no item 9.5.1 do Acórdão 1976/2017-TCU-Plenário, para a apuração de todos os indícios de irregularidades.
2.5.2.11 Outra indicação que o Incra não conseguirá cumprir o prazo estabelecido, está descrito no item 2.8.2 desta instrução. Nessa análise, constata-se que, se mantido o desempenho atual, o Incra levaria aproximadamente 6 anos para realizar a supervisão ocupacional nas parcelas pendentes de vistoria.
2.5.2.12	O Plano de Apuração de Indícios de Irregularidades examinado o item 2.4 desta Instrução, apesar do bom desenho, dependia muito da formação de parcerias para realizar a supervisão ocupacional, que não evoluiu conforme esperado.
2.5.2.13	Desta forma, faz-se necessário que a nova administração do Incra apresente o novo Plano de Supervisão Ocupacional para a apuração dos indícios de irregularidades apontados pelo Tribunal, com prazo razoável para ser cumprido na gestão do Governo atual.
2.5.3 Evidências:
2.5.3.1 Relatório Semestral (peça 17, itens não digitalizáveis, Relatório Semestral) (peça 24) 
2.5.3.2 Planilha Relação de Beneficiários (peça 22, itens não digitalizáveis, 01-analitico-inspeção-tcu) 
2.5.3.3 Relatório de Acompanhamento julho /2019 - Anexo 6: planilhas (peça 40, itens não digitalizáveis) .
2.5.4 Conclusão:
2.5.4.1 O Incra encontra-se em cumprimento deste item do acórdão, porém não cumprirá o prazo estabelecido no item 9.5.1 do Acórdão 1976/2017-TCU-Plenário, caso seja mantido o ritmo de análise. Assim, propõe-se que Incra apresente um Plano de Supervisão Ocupacional para a apuração dos indícios de irregularidades apontados pelo Tribunal, com prazo razoável para ser cumprido na gestão do Governo atual.
2.5.5 Proposta de encaminhamento
2.5.5.1 Em face do acima exposto, propõe-se considerar o item 9.5.2 em cumprimento, bem como determinar ao Incra para que apresente um Plano de Supervisão Ocupacional para a apuração dos indícios de irregularidades apontados pelo Tribunal, com prazo razoável para ser cumprido até 2022.
2.6 Deliberação - melhorias no Sipra (itens 9.5.3 e 9.5.4 do Acórdão 1976/2017-TCU-Plenário) 
9.5.3. promova as adaptações necessárias ao Sistema Informações de Projetos da Reforma Agrária - Sipra para que, quando da classificação de beneficiários para reforma agrária em processo seletivo para cada projeto de assentamento, gere relação de beneficiários que obedeça aos critérios de priorização e os requisitos descritos no art. 19, 19A e 20 da Lei 8.629/93, com redação dada pela Lei 13.456/2017;
 9.5.4. promova rigorosa avaliação das inconsistências dos dados constantes da base do Sipra em relação aos dados informados pelos beneficiários da reforma agrária, efetuando as devidas correções, de forma a cumprir o item 2.5 do Acórdão 753/2008-TCU-Plenário, e viabilizar a correta seleção de beneficiários da reforma agrária, obedecendo aos arts. 19, 19A e 20 da Lei da Lei 8.629/93, bem como viabilizar as atividades de supervisão ocupacional destinadas ao cumprimento do art. 18B da Lei 8.629/1993, com redação dada pela Lei 13.456/2017, e a regularização prevista no art. 26B da Lei 8.629/1993, com redação dada pela Lei 13.456/2017;
2.6.1 Providências adotadas e comentários dos gestores
2.6.1.1 O Relatório de Acompanhamento apresenta as seguintes medidas adotadas em relação aos itens em apreço (peça 37, p. 8) 
9.5.3. O SIPRA foi adaptado e prevê a classificação de beneficiários do PNRA em processo seletivo para cada projeto de assentamento, gerando relação de beneficiários, conforme o ANEXO VII - Componentes do novo módulo de candidato do SIPRA. Porém, tal funcionalidade (módulo candidato) está em processo de aperfeiçoamento pela Diretoria de Gestão Estratégica, mediante contratação de novo suporte tecnológico, cujo processo de licitação encontra-se em curso. A Diretoria de Gestão Estratégica elaborou Nota Técnica, que descreve a situação atual do Sipra, a partir de análise técnica realizada no sistema. Vide ANEXO VIII. 
9.5.4. Ainda não há solução definitiva para a avaliação das inconsistências dos dados constantes da base do Sipra. O Sipra está em processo de aperfeiçoamento pela Diretoria de Gestão Estratégica, mediante contratação de novo suporte tecnológico, cujo processo de licitação encontra-se em curso.
2.6.1.2 O Módulo Candidato - Tipo 1 - por preferência - Adaptações no Módulo do Sipra está com 93% concluída.
2.6.2 Análise:
2.6.2.1 Em relação ao item 9.5.3 do Acórdão 1976/2017-TCU-Plenário, segundo informações contidas no arquivo 'Componentes do novo módulo de candidato do SIPRA' (itens não digitalizáveis da peça 40) , o Módulo Candidato encontra-se 97% concluído, pois falta implementar rotinas de Menu para acessar o conteúdo do CadÚnico, que depende da contratação de novo suporte tecnológico.
2.6.2.2 A Nota Técnica 1922/2019/DET/DE/SEDE/INCRA (ANEXO 8_Nota Técnica Sipra, itens não digitalizáveis da peça 40) avaliou o Sipra como segue:
4.2. Aspectos de Segurança:
4.2.1. O SIPRA é um sistema frágil, com controles de segurança elementares. As funcionalidades de segurança e controle de usuários não seguem as melhores práticas, tampouco aquelas adotadas em outros sistemas estruturantes em uso pelo Incra. Atualizações e adequações teriam pouca eficácia em virtude da arquitetura fragmentada do sistema, como se explanará a seguir.
4.3. Aspectos de Arquiteturais:
4.3.1. Nas conexões com os dos bancos de dados da aplicação SIPRA existem falhas que podem comprometer o sigilo das informações armazenadas e a sua integridade, em afronta às boas práticas definidas pelo mercado para o desenvolvimento de sistemas.
4.3.2. A aplicação SIPRA apresenta nos itens abaixo, as fragilidades arquiteturais, de difícil gestão para equipe que presta manutenção em suas rotinas:
·	Diferentes bancos e bases de dados, tabelas, campos e rotinas duplicados (evidência de ausência de visão corporativa) ;
·	Regras de negócios repetidas em várias partes do código, que acarretam processamentos inesperados e insegurança à equipe técnica e de gestores;
·	Existência de relatórios com regras próprias de forma redundante, o que gera divergências nos resultados.
·	Não existe um rastreio de regras negociais e de dados, o que ocasiona nas entregas de evoluções/manutenções por parte da DET-1 e FSW, de resultados inesperados e imprevisíveis.
4.4. Utilização de diversas tecnologias:
4.4.1. Existem diversas tecnologias implementadas nos módulos do SIPRA, entre as quais Microsoft (DotNET, Asp, etc.) e até implementação JAVA. Isso dificulta manutenções e mesmo evoluções de versões para os diversos navegadores e seus complementos.
4.4.2. Há implantação também de plataformas de desenvolvimento (frameworks) diversos no SIPRA. Essa diversidade desvirtua a finalidade de facilitar a compreensão, desenvolvimento e manutenção da solução. Da forma como estão utilizadas e integradas ao SIPRA, essa multiplicidade de plataformas gera complexidade e dificulta a manutenção e evolução do sistema.
4.5. Gestão de demandas evolutivas e manutenções:
4.5.1. A realização de manutenções e evoluções em paralelo que utilizem a mesma linha de base de código não é possível. Qualquer intervenção deve ser executada de forma sequenciada. Isso acarreta um maior tempo de atendimento das necessidades da área gestora.
4.5.2. O SIPRA não permite a parametrização no funcionamento de suas rotinas: é sempre necessária a alteração direta de suas linhas de código. O recomendado seria a parametrização do comportamento das rotinas de forma unificada, diminuindo assim a necessidade de manutenções e adequações a novas legislações para o PNRA.
4.6. Banco de dados:
4.6.1. Há diversos bancos de dados separados (7) definidos para o SIPRA, que apresentam variadas inconsistências - entre as quais aquelas apontadas por órgãos de controle (CGU e TCU) ao INCRA. Esta diversidade de bancos também torna a aplicação pouco performática (lenta) .
4.6.2. Existem tabelas compartilhadas entre os módulos, sem regras específicas de validação no banco. Isso gera problemas em atualizações, pois, a atualização de um módulo pode causar impacto direto no outro.
4.6.3. Nota-se ainda um excesso de tabelas de dados, não relacionadas (soltas) , o que foge inteiramente aos padrões e boas práticas de modelagem conceitual e física, comprometendo a integridade dos dados e ainda o desempenho da aplicação.
4.7. Documentação:
4.7.1. Não existem disponíveis para a solução do SIPRA qualquer tipo de documentação, seja ela técnica ou para usuários, o que dificulta muito realizar as intervenções necessárias na aplicação.
5. CONCLUSÃO
5.1. Ações da DE e DET
5.1.1. Enquanto não se inicia o projeto de nova solução para o Programa Nacional de Reforma Agrária (PNRA) , o SIPRA atual deverá continuar operacional como base para a área de negócio. Com o fim de garantir a continuidade da solução e utilização pelas Unidades Negociais, a DE realizou remanejamento de aproximadamente R$1.000.000,00 (um milhão de reais) , para assegurar a licitação de serviços de manutenção e sustentação de sistemas - fábrica de software. O processo 54000.000272/2017-95, relativo a essa contratação está em trâmites para licitação.
2.6.2.3	O Acórdão 753/2008-TCU-Plenário (TC Processo 007.766/2007-0) já identificava as fragilidades do Sipra e tinha realizado diversas determinações para corrigir os problemas identificados, expostos a seguir:
a) Precária disponibilidade de informações sistematizadas no Incra.
2.4. que, com o objetivo de garantir o monitoramento das informações e dos processos relativos ao Programa Nacional de Reforma Agrária pelos órgãos de controle, disposto no artigo 70 e 74 da CF/88, adote as seguintes medidas:
2.4.1. envie a este Tribunal cronograma detalhado de entrega e implantação do novo sistema de controle de informações da reforma agrária - SIR (Parágrafos 4.1 ao 4.62 do Relatório de fls. 316/454) ;
2.4.2. inclua no Sipra, ou sistema que vier a substituí-lo, todos os campos de entrada de dados necessários ao controle das informações requeridas para o cálculo dos indicadores referidos na tabela 7 do Relatório de Auditoria - fls. 428/431 (Parágrafos 5.1 ao 5.27 do Relatório de fls. 316/454) .
b) Precária situação de disponibilidade de informações sistematizadas no Incra, dados desagregados planilhas e bancos de dados paralelos entre as diversas Superintendências Regionais.
2.5. que adote providências para avaliar, de forma sistemática, a conformidade das informações postadas no Sistema Sipra ou sistema que vier a substituí-lo com os documentos que derem origem aos registros e, quando da apresentação das contas da entidade, elabore parecer a respeito da confiabilidade dos dados presentes no sistema (Parágrafos 4.1 ao 4.62 do Relatório de fls. 316/454) .
c) Necessidade de se normatizar rotinas de inclusão de dados sistematizados.
2.15. que institua rotinas de trabalho para a inclusão de dados em todos os campos do Sipra ou sistema que vier a substituí-lo.
d) Normatização da utilização da Assistência Técnica para coleta de Indicadores de Desempenho
2.16. que elabore normas e rotinas de trabalho que integrem as prestadoras de assistência técnica na coleta de dados para inclusão nos módulos do Sipra ou sistema que vier a substituí-lo.
2.6.2.4 Assim, deve-se continuar monitorando as medidas que serão adotadas para corrigir as fragilidades do Sipra.
2.6.3 Evidências:
2.6.3.1 Componentes do novo módulo de candidato do SIPRA' (itens não digitalizáveis da peça 40) .
2.6.3.2 Nota Técnica 1922/2019/DET/DE/SEDE/INCRA (ANEXO 8_Nota Técnica Sipra, itens não digitalizáveis da peça 40) 
2.6.4 Conclusão:
2.6.4.1 Assim, as adaptações no Sipra para que realize a correta seleção dos beneficiários, viabilize as atividades de supervisão ocupacional e a regularização prevista no art. 26-B da Lei 8.629/1993, com redação dada pela Lei 13.456/2017, ainda se encontram em execução.
2.6.5 Proposta de encaminhamento
2.6.5.1 Desta forma, propõe-se considerar os itens 9.5.3 e 9.5.4 em cumprimento, bem como deve-se continuar o monitoramento do cumprimento desses subitens do acórdão em apreço.
2.7 Deliberação - supervisão ocupacional (item 9.5.5 do Acórdão 1976/2017-TCU-Plenário) 
9.5.5. formalize, em todas as suas Superintendências Regionais, contínuo planejamento para realização de fiscalizações de supervisão ocupacional de lotes da reforma agrária, em obediência ao disposto no art. 5º da IN Incra 71/2012, bem como o item 2.19 do Acórdão 753/2008-TCU-Plenário e o item 9.2.12 do Acórdão 557/2004-TCU-Plenário, de forma a cumprir o disposto no art. 18B e propiciar a regularização a que se refere o artigo 26B da Lei 8.629/1993, ambos com redação dada pela Lei 13.456/2017;
2.7.1	Providências adotadas e comentários dos gestores
2.7.1.1	Elaboração dos Planos Regionais de Supervisão Ocupacional, conforme previsto no Plano Nacional de Supervisão Ocupacional (peça 32) .
2.7.2	Análise:
2.7.2.1	Na metodologia prevista no Plano Nacional de Supervisão Ocupacional, prevê o seguinte:
'Na elaboração dos Planos Regionais, as Unidades Gestoras do Incra devem levar em consideração os procedimentos de atualização cadastral dos beneficiários via Sala da Cidadania, aplicação da Nota Técnica Conjunta INCRA DT, DD e DF nº 09-A/2016 e Nota Técnica Conjunta DT/ DD nº 432/2018, as capacitações de servidores, a descentralização da responsabilidade pela regularidade das famílias assentadas nos Projetos Reconhecidos pelo Incra e a integração das ações de desenvolvimento dos projetos de assentamento, conforme detalhado a seguir:
a) Atualização cadastral: para realizar a atualização cadastral de beneficiários o INCRA publicará edital de chamamento público para atualização cadastral e regularização de pendências documentais junto ao Incra. Essa ação se dará por intermédio da sala da cidadania física e digital. Neste sentido, o INCRA deverá firmar parceria com governos estaduais e municipais para implantação do sistema da sala da cidadania digital, dando capilaridade à estratégia.
b) Aplicação da Nota Técnica Conjunta INCRA DT, DD e DF nº 009 -A/2016: com relação ao tratamento das irregularidades levantadas pelas inspeções e auditorias realizadas pelo TCU e consolidadas no Acórdão n° 775/2016, serão aplicadas as orientações constantes na referida Nota.
c) Aplicação da Nota Técnica Conjunta DT/ DD n° 432/2018: com relação à regularização de famílias ocupantes com base no Art. 26 B da Lei 8.629/93, serão aplicadas as orientações constantes na referida Nota.
d) Regularidade dos Projetos Reconhecidos pelo Incra: no caso dos Projetos Reconhecidos pelo INCRA as Superintendências Regionais deverão oficializar às instituições gestoras dos assentamentos ou Unidades de Conservação (UC's) , sobre o processo de supervisão ocupacional conduzido pelo INCRA. No documento de oficialização, a Superintendência Regional encaminhará a relação dos beneficiários cujas famílias foram reconhecidas como beneficiárias do PNRA e solicitará as informações quanto a sua regularidade
e) Integração das Ações de Desenvolvimento dos Assentamentos: para a implementação das ações previstas no Incra para desenvolvimento dos assentamentos descritas acima no item 4, as Superintendências Regionais, quando da elaboração de seus Planos Regionais, deverão estabelecer uma programação de trabalho para implementações das ações e da verificação das condições de permanência conforme requisitos estabelecidos em lei.
f) Capacitações: no intuito de implementar o Plano Nacional de Supervisão Ocupacional, o Incra realizará capacitação dos membros do Núcleo Nacional e dos Núcleos Regionais de Supervisão Ocupacional. As capacitações serão organizadas de modo a fornecer todas as orientações necessárias para que as Superintendências possam elaborar seus Planos Regionais de Supervisão, contendo metas e indicadores suficientes para a realização de monitoramento e avaliação.'
2.7.2.2	Entre as metas estabelecidas no Plano Nacional de Supervisão Ocupacional são de responsabilidade da Superintendências Regionais as seguintes etapas:
a) Constituir os Núcleos Regionais de Supervisão Ocupacional (SR) ;
b) Realizar capacitações dos membros do Núcleo Regionais de Supervisão Ocupacional (Incra DD/DT/SR) ;
c) Elaborar os Planos Regionais de Supervisão Ocupacional (NR) ;
d) Implementar os Planos Regionais de Supervisão Ocupacional (NR) ;
e) Realizar chamamento público para atualização cadastral dos beneficiários do PNRA;
f) Ampliar a participação dos parceiros no Sala da Cidadania física no âmbito das SR;
g) Atualização Cadastral da Unidade Familiar;
h) Aplicação da Nota Técnica Conjunta DT/ DD  432/2018;
i) Integração das Ações de Desenvolvimento dos Assentamentos;
j) Aplicação da Nota Técnica Conjunta INCRA DT, DD e DF 009 -A/2016;
k) Regularidade dos Projetos Reconhecidos pelo Incra;
l) Oficina de monitoramento e avaliação na SR;
m) Elaborar o relatório semestrais e anuais de monitoramento e avaliação; e
n) Analise do relatório e elaboração do relatório consolidado.
2.7.2.3 Porém, muitos Planos Regionais apresentados não seguiram a orientação do Plano Nacional de Supervisão Ocupacional e os que seguiram não detalharam as etapas com as ações que seriam executadas, com sua motivação, local, responsável, cronograma, atividade e custo. Estas observações foram levadas ao conhecimento do Incra na reunião de monitoramento realizada no dia 24/1/2019.
2.7.2.4 A nova administração do Incra, informou, no Relatório de Acompanhamento julho/2019, que os 'Planos de Supervisão Ocupacional serão revisados por todas as Superintendências Regionais, numa ação a ser orientada e desencadeada em breve pela Diretoria de Desenvolvimento de Projetos de Assentamento - DD' (peça 37, p. 20) .
2.7.2.5 Assim, deve-se acompanhar as revisões do Plano Nacional e dos Planos Regionais de Supervisão Ocupacional.
2.7.3 Evidências:
2.7.3.1 32 Planos Regionais de Supervisão Ocupacional (peça 27, itens não digitalizáveis) .
2.7.3.2 Planos de Supervisão Ocupacional (peça 39, itens não digitalizáveis) 
2.7.4 Conclusão:
2.7.4.1 A nova Administração do Incra está reformulando sua estratégia de supervisão ocupacional e readequando seus planos, assim, deve-se acompanhar o desenvolvimento dessas atividades.
2.7.5 Proposta de encaminhamento
2.7.5.1 Desta forma, propõe-se considerar o item 9.5.5 em cumprimento, bem como continuar monitorando a elaboração e implantação dos planos de supervisão ocupacional da sede e das regionais do Incra.
2.8 Deliberação - monitoramento das ações de supervisão ocupacional (itens 9.5.6 e 9.5.7 do Acórdão 1976/2017-TCU-Plenário) 
9.5.6. adote regular dinâmica de monitoramento das ações de supervisão ocupacional de lotes da reforma agrária realizados por suas Superintendências Regionais, de modo a obter a maior eficácia possível desse procedimento e viabilizar o cumprimento do item 2.19 do Acórdão 753/2008-TCU-Plenário e do item 9.2.12 do Acórdão 557/2004-TCU-Plenário; 
9.5.7. busque, a partir da melhoria ações de supervisão ocupacional de lotes da reforma agrária e a partir da regular dinâmica de monitoramento dessas ações, propiciar com maior eficiência e eficácia a reintegração de lotes da reforma agrária irregularmente ocupados, em atenção à IN Incra 71/2012 e aos arts. 18B e 26B da Lei 8.629/1993, com redação dada pela Lei 13.456/2017;
2.8.1 Providências adotadas e comentários dos gestores
2.8.1.1 Monitoramento executado e demonstrado através dos resultados constantes das planilhas constantes no ANEXO IX - Relatórios de Supervisão Ocupacional - 2018 (peça 41) .
2.8.2 Análise:
2.8.2.1 O Plano Nacional de Supervisão Ocupacional previa na meta 12 - Monitorar e avaliar a execução dos 30 Planos Regionais de Supervisão Ocupacional de 2018 e realizar o planejamento para 2019. 
2.8.2.2 Esta meta seria executada em 3 etapas: 1) oficina de monitoramento e avaliação da SR; 2) elaborar relatório semestrais e anuais de monitoramento e avaliação, e 3) Análise do relatório e elaboração do relatório consolidado.
2.8.2.3 O Relatório de acompanhamento do acórdão de julho 2019 (peça 37) informa resultados alcançados com a ação de supervisão ocupacional em parcelas de projetos de assentamentos no exercício de 2018, conforme a tabela abaixo:
	Superintendências Regionais 
	Situações estabelecidas no Ofício 21/2019-TCU/SEC-MS, de 15/01/2019

		Supervisões 
	Regular 
	Irregular 
	Regula-rizado 
	Irregular sem processo de retomada iniciado 
	Em processo de retomada 
	Ajuizado 
	Retomada Administrati-vamente 
	Reto-mado 
Judici-almente 

	SR (01) PA 
	287 
	284 
	3 
	0 
	2 
	1 
	0 
	0 
	0 

	SR (02) CE 
	2.024 
	2.024 
	0 
	0 
	0 
	0 
	0 
	0 
	0 

	SR (03) PE 
	417 
	253 
	132 
	32 
	132 
	0 
	0 
	0 
	0 

	SR (04) GO 
	2.201 
	1.650 
	462 
	88 
	421 
	31 
	10 
	1 
	0 

	SR (05) BA 
	498 
	498 
	0 
	0 
	0 
	0 
	0 
	0 
	0 

	SR (06) MG 
	1.368 
	1.018 
	342 
	5 
	343 
	0 
	0 
	1 
	0 

	SR (07) RJ 
	1.063 
	769 
	151 
	143 
	94 
	53 
	0 
	4 
	0 

	SR (08) SP 
	278 
	0 
	278 
	0 
	278 
	0 
	0 
	0 
	0 

	SR (09) PR 
	931 
	662 
	261 
	8 
	257 
	4 
	0 
	0 
	0 

	SR (10) SC 
	2.684 
	2.307 
	358 
	19 
	132 
	166 
	0 
	60 
	0 

	SR (11) RS 
	792 
	725 
	67 
	0 
	67 
	0 
	0 
	0 
	0 

	SR (12) MA 
	1.926 
	1.336 
	590 
	0 
	88 
	502 
	0 
	0 
	0 

	SR (13) MT 
	3.330 
	1.826 
	1.030 
	474 
	1.030 
	0 
	0 
	0 
	0 

	SR (14) AC 
	2.663 
	1.478 
	1.148 
	37 
	1.068 
	27 
	52 
	1 
	0 

	SR (15) AM 
	847 
	309 
	538 
	0 
	315 
	0 
	0 
	223 
	0 

	SR (16) MS 
	1.692 
	1.142 
	550 
	0 
	550 
	0 
	0 
	0 
	0 

	SR (17) RO 
	1.228 
	468 
	760 
	0 
	755 
	0 
	5 
	0 
	0 

	SR (18) PB 
	475 
	456 
	19 
	0 
	19 
	0 
	0 
	0 
	0 

	SR (19) RN 
	4.029 
	3.914 
	113 
	0 
	101 
	5 
	6 
	3 
	0 

	SR (20) ES 
	680 
	500 
	139 
	41 
	116 
	21 
	0 
	1 
	1 

	SR (21) AP 
	829 
	626 
	203 
	0 
	201 
	2 
	0 
	0 
	0 

	SR (22) AL 
	1.321 
	1.219 
	0 
	102 
	0 
	0 
	0 
	0 
	0 

	SR (23) SE 
	3.235 
	2.472 
	763 
	0 
	763 
	0 
	0 
	0 
	0 

	SR (24) PI 
	3.205 
	2.585 
	620 
	0 
	31 
	589 
	0 
	0 
	0 

	SR (25) RR 
	870 
	441 
	429 
	0 
	429 
	0 
	0 
	0 
	0 

	SR (26) TO 
	549 
	459 
	90 
	0 
	90 
	0 
	0 
	0 
	0 

	SR (27) MBA 
	1.927 
	1.557 
	340 
	30 
	307 
	33 
	0 
	0 
	0 

	SR (28) DF 
	1.325 
	1 
	194 
	1.130 
	193 
	0 
	1 
	0 
	0 

	SR (29) MSF 
	674 
	311 
	362 
	1 
	237 
	120 
	4 
	1 
	0 

	SR (30) STA 
	1.485 
	1.093 
	392 
	0 
	392 
	0 
	0 
	0 
	0 

	UA-ALT 
	1.202 
	637 
	565 
	0 
	565 
	0 
	0 
	0 
	0 

	Total 
	46.035 
	33.020 
	10.899 
	2.110 
	8.976 
	1.554 
	78 
	295 
	1 

2.8.2.4	Além disso, o Incra encaminhou as planilhas detalhadas das supervisões ocupacionais por unidade da federação (peça 41, itens não digitalizáveis) .
2.8.2.5	O Incra apresentou a tabela a seguir (peça 37, p. 20) , onde informa que, no exercício de 2018, foram realizadas 46.035 supervisões ocupacionais e ainda se encontram pendentes de vistorias 241.778 parcelas.
	Superintendências Regionais
	Meta - Plano de Supervisão em 03 anos
	Supervisões realizadas - 2018
	Pendente de Supervisão

	SR (01) PA
	8.000
	287
	7.713

	SR (02) CE
	12.000
	2.024
	9.976

	SR (03) PE
	8.500
	417
	8.083

	SR (04) GO
	13.544
	2.201
	11.343

	SR (05) BA
	8.000
	498
	7.502

	SR (06) MG
	9.392
	1.368
	8.024

	SR (07) RJ
	3.000
	1.063
	1.937

	SR (08) SP
	4.000
	278
	3.722

	SR (09) PR
	3.200
	931
	2.269

	SR (10) SC
	4.000
	2.684
	1.316

	SR (11) RS
	8.318
	792
	7.526

	SR (12) MA
	4.673
	1.926
	2.747

	SR (13) MT
	12.000
	3.330
	8.670

	SR (14) AC
	9.670
	2.663
	7.007

	SR (15) AM
	3.000
	847
	2.153

	SR (16) MS
	12.000
	1.692
	10.308

	SR (17) RO
	8.000
	1.228
	6.772

	SR (18) PB
	6.200
	475
	5.725

	SR (19) RN
	20.213
	4.029
	16.184

	SR (20) ES
	2.000
	680
	1.320

	SR (21) AP
	1.866
	829
	1.037

	SR (22) AL
	1.778
	1.321
	457

	SR (23) SE
	11.018
	3.235
	7.783

	SR (24) PI
	7.462
	3.205
	4.257

	SR (25) RR
	7.500
	870
	6.630

	SR (26) TO
	13.000
	549
	12.451

	SR (27) MBA
	65.000
	1.927
	63.073

	SR (28) DF
	4.200
	1.325
	2.875

	SR (29) MSF
	10.979
	674
	10.305

	SR (30) STA
	4.000
	1.485
	2.515

	UAE ALTAMIRA
	1.300
	1.202
	98

	Total
	287.813
	46.035
	241.778

Fonte: Diretoria de Desenvolvimento de Assentamento - DD e Superintendências Regionais. 
2.8.2.6 Assim, mantendo-se o desempenho apresentado no exercício de 2018, o Incra levaria mais de seis anos para cumprir a meta estabelecida para ser executada em três anos. 
2.8.2.7 A supervisão ocupacional é fundamental para a apuração de todos os indícios de irregularidades apontados nas planilhas resultantes do cruzamento de dados executados pelo Tribunal. 
2.8.2.8 O Incra informou que, em breve, deve promover uma revisão dos Planos de Supervisão Ocupacional. Nessa avaliação, o Incra deve avaliar seu desempenho, sua força de trabalho e suas necessidades para executar as supervisões ocupacionais no saneamento das irregularidades mencionadas, tendo o limite de três anos, conforme o estabelecido no item 9.5.1 do Acórdão 1976/2017-TCU-Plenário.
2.8.2.9 Desta forma, deve-se continuar o monitoramento dos itens 9.5.6 e 9.5.7 do Acórdão 1976/2017-TCU-Plenário.
2.8.3 Evidências:
2.8.3.1 Planilhas detalhadas das supervisões ocupacionais por unidade da federação (peça 41, itens não digitalizáveis) .
2.8.4 Conclusão:
2.8.4.1 O Incra tem realizado o monitoramento das ações de supervisão ocupacional dos lotes da reforma agrária, que deverá continuar a ser acompanhado por este Tribunal.
2.8.5 Proposta de encaminhamento
2.8.5.1Desta forma, propõe-se considerar os itens 9.5.6 e 9.5.7 em cumprimento.
2.9 Deliberação - documentação comprobatória em processo administrativo específico (item 9.5.8 do Acórdão 1976/2017-TCU-Plenário) 
9.5.8. mantenha, em processo administrativo específico, a documentação comprobatória da capacidade de exploração da terra daquelas pessoas com deficiência física ou mental e dos aposentados por invalidez beneficiados com a da distribuição de terra, sob pena de responsabilidade da autoridade que autorizou o ato;
2.9.1 Providências adotadas e comentários dos gestores
2.9.1.1Orientação para as Superintendências Regionais incluir os documentos comprobatórios nos processos administrativos individuais de cada unidade familiar, conforme Nota Técnica 009-A/2016.
2.9.2 Análise:
2.9.2.1 Na Nota Técnica 009-A/2016 encontra-se a seguinte definição do Processo administrativo individual: 'é documento oficial da unidade familiar composto dos atos de inscrição, seleção, homologação e ações de desenvolvimento, cópia do Espelho da Unidade Familiar, e outras peças técnicas anexadas aos autos, nos termos da Lei 9784/1999'.
2.9.2.2 Além disso, nos procedimentos gerais para superintendências regionais para os projetos criados pelo Incra, a nota técnica mencionada estabeleceu as seguintes etapas: 
1. Organização das Divisões da Superintendência Regional e capacitação dos servidores envolvidos;
2. Comunicação Geral às famílias assentadas;
3. Recepção dos documentos comprobatórios;
4. Instrução processual e análise da ocorrência;
5. Atualização da decisão no sistema - SIPRA- Módulo Beneficiário;
6. Supervisão ocupacional - Visita Técnica;
7. Rescisão do contrato para a unidade familiar eliminada do PNRA.
2.9.2.3 Considerando que o item 9.11.3 do Acórdão 1976/2017-TCU-Plenário previu a execução de auditoria para certificar a apuração dos indícios de irregularidades apontados pelo Tribunal, entende-se que a verificação deste item deve ser examinada na auditoria mencionada.
2.9.3 Evidências:
2.9.3.1 Nota Técnica 009-A/2016 - peça 31, itens não digitalizáveis, CD-Completo, p. 141-163.
2.9.4 Conclusão:
2.9.4.1 Ante o exposto, dado a orientação emanada pelo Incra Sede através da Nota Técnica citada, mas sem comprovação documental da abertura de processo administrativo específico, entende-se que o item se encontra em cumprimento
2.9.5 Proposta de encaminhamento
2.9.5.1 Desta forma, propõe-se considerar o item 9.5.8 como em cumprimento.
2.10 Deliberação - ouvidoria (item 9.5.9 do Acórdão 1976/2017-TCU-Plenário) 
9.5.9. institua canal permanente para o recebimento de denúncias por parte dos cidadãos, a fim de estimular o controle social, onde fiquem registradas, em meio digital acessível inclusive aos órgãos de controle interno e externo, as informações relativas ao objeto denunciado e as providências adotadas pelo Instituto para sua apuração, bem como os resultados conclusivos resultante das apurações; e
2.10.1 Providências adotadas e comentários dos gestores
2.10.1.1 O Incra aderiu ao Sistema de Ouvidorias do Poder Executivo Federal (e-OUV) , administrado pela Ouvidoria-Geral da União (OGU/CGU) .
2.10.2 Análise:
2.10.2.1 O Relatório Anual de Avaliação da Gestão do Instituto Nacional de Colonização e Reforma Agrária 2017 - Ciset/PR (Peça 42, p. 91) apresentou a seguinte constatação sobre a matéria em apreço:
3.1.1. E-OUV
299. A partir da constatação de que o Incra necessitava estabelecer rotina para receber, tratar e responder demandas de uma ouvidoria pública, em 2017, por recomendação da Secretaria de Controle Interno da Presidência da República, o Instituto aderiu ao Sistema de Ouvidorias do Poder Executivo Federal (e-OUV) , administrado pela Ouvidoria-Geral da União (OGU/CGU) , para atendimento aos usuários de outros serviços sob responsabilidade do Incra não relacionados a conflitos agrários.
300. O e-OUV foi adotado pelo Incra no exercício de 2017. Com essa adesão, o Incra instituiu canal permanente para o recebimento de denúncias por parte dos cidadãos, a fim de estimular o controle social, cumprindo a determinação constante no item 9.5.9 do Acórdão 1976/2017-TCU-Plenário, in verbis:
Institua canal permanente para o recebimento de denúncias por parte dos cidadãos, a fim de estimular o controle social, onde fiquem registradas, em meio digital acessível inclusive aos órgãos de controle interno e externo, as informações relativas ao objeto denunciado e as providências adotadas pelo Instituto para sua apuração, bem como os resultados conclusivos resultante das apurações.
301. Essa adesão levou à necessidade de designação de dois servidores, um lotado na Assessoria de Comunicação e outro no Gabinete do Presidente do Incra, para realizar a análise e tratamento das manifestações e dar respostas aos cidadãos, bem como receber demandas de servidores e colaboradores lotados na autarquia. O sistema está disponível para acesso na página principal do site do Instituto, com fácil visualização. Contudo, faz-se necessário instituir uma unidade na estrutura do Incra responsável pelas demandas de ouvidoria, bem como ampliar a divulgação do serviço.
302. Com a adesão ao e-OUV espera-se ganho significativo na capacidade de acompanhar e medir a eficácia no tratamento das demandas, visto que o sistema permitirá não só a centralização das respostas aos cidadãos, mas também o controle dos impactos referentes à participação social.
2.10.2.2 Assim, o Incra cumpriu a determinação inserta no subitem 9.5.9 do Acórdão 1976/2017-TCU-Plenário, com a instituição de canal permanente para o recebimento de denúncias por parte dos cidadãos, por meio de adesão ao Sistema de Ouvidorias do Poder Executivo Federal (e-OUV) , administrado pela Ouvidoria-Geral da União (OGU/CGU) , em 2017.
2.10.3 Evidências:
2.10.3.1 Ciset/PR - Relatório Anual de Avaliação da Gestão do Instituto Nacional de Colonização e Reforma Agrária 2017 -  Peça 42, p. 91.
2.10.4 Conclusão:
2.10.4.1 A adesão ao Sistema de Ouvidorias do Poder Executivo Federal (e-OUV) estabeleceu o canal permanente para o recebimento de denúncias por parte dos cidadãos, cumprindo o determinado no item 9.5.9 do Acórdão 1976/2017-TCU-Plenário.
2.10.5 Proposta de encaminhamento;
2.10.5.1 Em face do acima exposto, propõe-se considerar cumprida a determinação contida no subitem 9.5.9 do Acórdão 1976/2017-TCU-Plenário.
2.11 Deliberação - plano de providências (item 9.5.10 do Acórdão 1976/2017-TCU-Plenário) 
9.5.10. apresente, no prazo de 90 (noventa) dias, plano de providências para as medidas relacionadas nos itens 9.5.3 a 9.5.9 retro, constando a identificação dos responsáveis pela implementação, o detalhamento de suas atividades, a duração de cada atividade e a data limite de sua conclusão, de modo a cumprir referidas determinações, e  a fim de que seja possível o seu acompanhamento ou monitoramento por parte deste Tribunal;
2.11.1 Providências adotadas e comentários dos gestores
2.11.1.1 Por meio do Ofício 30891/2018/GABT-l/GABT/GAB/P/SEDE/INCRA-INCRA, de 25/7/2018 (peça 17, p. 1-2) , o Incra encaminhou o Plano de Providências (peça 17, itens não digitalizáveis, Plano de Providências) .
2.11.1.2	O Plano de Providência previu o seguinte:
1) Gestão do Sistema de Informações de Projetos da Reforma Agrária - Sipra (itens 9.5.3 e 9.5.4) , 
Conforme informações que constarão no Plano de Apuração de Indícios de irregularidades, a modernização tecnológica é um dos eixos centrais da estratégia do INCRA para a melhoria dos seus procedimentos internos.
Assim, esta Autarquia envidará esforços para promover as adaptações necessárias para que, quando da classificação de beneficiários para reforma agrária em processo seletivo para cada projeto de assentamento, seja gerada a relação de beneficiários que obedeça aos critérios de priorização e os requisitos descritos na Legislação vigente, bem como sejam realizadas avaliações das inconsistências dos dados constantes da base do Sipra em relação aos dados informados pelos beneficiários da reforma agrária, efetuando as devidas correções.
Uma das ações adotadas para o atendimento desse tipo de recomendação foi a assinatura em 29/06/2016 de um contrato administrativo entre o INCRA e o Serviço Nacional de Processamento de dados (SERPRO) , que permitirá o acesso aos dados de CPF e CNPJ da Receita Federal, de forma a realização de cruzamentos de informações. No entanto, buscaremos ainda parcerias para viabilizar acesso às seguintes bases:
Relação Anual de Informações Sociais (RAIS) , do Ministério do Trabalho e Previdência Social:
¿ Extrato no Cadastro Nacional de Informações Sociais (CNIS) , que contém dados básicos e complementares de pessoas físicas que se enquadram cm atividades produtivas vinculadas ao trabalho:
¿ Acesso ao Sistema de Identificação de Potenciais Beneficiários de Programas Sociais (SISBEN) , do Ministério do Trabalho e Previdência Social (MTPS) ;
¿ Cruzamento de informações com base de dados do Tribunal Superior Eleitoral (TSE) ;
¿ Busca no portal brasileiro de dados abertos para o acesso a informações necessárias para o cruzamento de dados.
O SIPRA passará por melhorias para adequação das providências, com novas rotinas sistêmicas (novas telas, forma de armazenamento, guarda de imagens, registro de aprovação/reprovação, bloqueio/desbloqueio do pleito, rotinas web service para cruzamento de bases governamentais etc.) . O 'espelho do beneficiário' trará informações detalhadas destinadas ao conhecimento dos beneficiários, de forma sigilosa, com o respectivo motivo do bloqueio no SIPRA dos dados levantados pelas auditorias, a serem divulgados pelo através da 'Sala da Cidadania'.
Será desenvolvido ainda um novo 'módulo candidato' para atender as funcionalidades da nova sistemática de seleção, de conformidade com as exigências e os critérios estabelecidos no Decreto nº 8.738/2016 e a nova instrução normativa única a ser editada.
Recursos envolvidos, prazo e responsáveis:
- Humanos: Contrato em vigência da Fábrica de Software
- Prazo para conclusão das melhorias: Médio (720 dias) 
- Responsáveis: Diretor de Obtenção de Terras (DT) e Diretoria de Desenvolvimento de
Projetos de Assentamentos (DO) e Diretoria de Gestão Estratégica (DE) 
 2) Supervisão Ocupacional de lotes da reforma agrária (itens 9.5.5, 9.5.6, 9.5.7 e 9.5.8) 
Considerando que os itens 9.5.5, 9.5.6, 9.5.7 e 9.5.8 tratam de determinações referentes a melhorias nos procedimentos de Supervisão Ocupacional, informamos que se encontra em fase final de elaboração o Plano Nacional de Supervisão Ocupacional do INCRA, que apresentará em detalhes as ações que possibilitarão o atendimento das mencionadas determinações.
Dentre os objetivos a serem apresentados pelo plano, destacam-se:
a) Implementar em todas as Superintendências Regionais o contínuo planejamento para supervisão ocupacional de lotes da reforma agrária;
b) Capacitar os membros do Núcleo Nacional de Supervisão Ocupacional e dos Núcleos Regionais de Supervisão Ocupacional para a execução do plano;
c) Elaborar e Implementar os Planos Regionais de Supervisão Ocupacional;
d) Implementar o SIPRA para fins de Supervisão Ocupacional;
e) Implementar o sistema Sala da Cidadania para fins de Supervisão Ocupacional:
f) Implantar o Sistema SIGRA - RADIS, em todas as Superintendências Regionais;
g) Implantar o Sistema SASO em todas as Superintendências Regionais;
h) Verificar as condições de permanência das famílias assentadas nos lotes de reforma agrária.
Recursos envolvidos, prazo e responsáveis:
- Humanos: Servidores lotados na Diretoria de Desenvolvimento de Projetos de
Assentamento e nas Divisões de Desenvolvimento de Projetos de Assentamento das 30
Superintendências Regionais, além das parcerias previstas no Plano de Supervisão.
- Prazo para conclusão das melhorias: Longo (1095 dias) 
- Responsáveis: Diretoria de Desenvolvimento de Projetos de Assentamentos (DD) 
3) Monitoramento do recebimento de denúncias por parte dos cidadãos.
Para que seja possível estabelecer um canal permanente para o recebimento de denúncias por parte dos cidadãos, a fim de estimular o controle social, onde fiquem registradas, em meio digital acessível inclusive aos órgãos de controle interno e externo, as informações relativas ao objeto denunciado e as providências adotadas pelo Instituto para sua apuração, bem como os resultados conclusivos resultante das apurações, a Presidência do INCRA determinará a criação de uma estrutura específica denominada OUVIDORIA GERAL, com espaço próprio e equipe específica de servidores designados para atuação exclusiva nas atividades de registro de reclamações, denúncias, elogios, sugestões, e atendimento de solicitações e pedidos de informação diversos.
Recursos envolvidos, prazo e responsáveis:
- Humanos: Servidores lotados na Presidência do INCRA
- Prazo para conclusão das melhorias: Curto (180 dias) 
- Responsáveis: Presidência do INCRA
2.11.2 Análise:
2.11.2.1 Verifica-se que as medidas previstas no Plano de Providências sobre a Gestão do Sistema de Informações de Projetos da Reforma Agrária - Sipra (itens 9.5.3 e 9.5.4) e Supervisão Ocupacional de lotes da reforma agrária (itens 9.5.5, 9.5.6, 9.5.7 e 9.5.8) agora são metas do Plano Nacional de Supervisão Ocupacional do Incra, que foi analisado anteriormente.  Da mesma forma ocorreu com o item Monitoramento do recebimento de denúncias por parte dos cidadãos.
2.11.3 Evidências:
2.11.3.1Plano de Providências (peça 17, itens não digitalizáveis, Plano de Providências) (peça 23) 
2.11.4 Conclusão:
2.11.4.1 Assim, pode-se afirmar que o encaminhamento do Plano de Providências atendeu ao disposto no subitem 9.5.10 do Acórdão 1976/2017-TCU-Plenário, cuja execução será acompanhada no monitoramento do Plano Nacional de Supervisão Ocupacional.
2.11.5 Proposta de encaminhamento
2.11.5.1	Em face do acima exposto, propõe-se considerar cumprida a determinação do subitem 9.5.10 do Acórdão 1976/2017-TCU-Plenário.
2.12 Deliberação - suspensão da remissão de créditos (itens 9.6 e 9.7.1 do Acórdão 1976/2017-TCU-Plenário) 
9.6. determinar ao Incra, com fundamento nos arts. 71, inciso IX, da Constituição Federal, 45 da Lei 8.443/1992, 250 e 251, do Regimento Interno/TCU, que, relativamente às medidas outrora objeto de medida cautelar determinada por este Tribunal nos itens 9.2.3 a 9.2.6. do Acórdão 775/2016-TCU-Plenário, considerando os indícios de irregularidades apontados nestes autos, as disposições da Lei 8.629/1993, da Lei 4.504/1964, e do Decreto 59.428/66 e as diretrizes apresentadas neste acórdão:
9.6.1. mantenha suspensa a remissão de créditos da reforma agrária a que se refere o art. 3º da Lei 13.001/2014 para os beneficiários com indícios de irregularidade constantes dos itens não digitalizáveis da peça 25 dos autos até que haja integral apuração, pela autarquia, dos indícios ali apontados, e, em decorrência das apurações que fez desde a prolação do Acórdão 2451/2016-TCU-Plenário, ou das apurações que ainda serão necessárias fazer, adote as providências indicadas a seguir, conforme se confirme ou se afastem em definitivo os indícios apontados:
9.6.1.1. caso haja a constatação, pelo Instituto, da situação de regularidade do beneficiário com direito à remissão indicada por referida lei, mediante a apresentação das devidas comprovações ou por outro meio que a Autarquia julgar pertinente, sob responsabilidade pessoal do agente público que promover a exclusão, e observadas as condições legais, poderá a autarquia dar continuidade aos processos ou procedimentos de remissão dos créditos do respectivo beneficiário, caso ainda não concedidos, ou manter referida remissão, se já concedida, na forma da lei, devendo, nesse caso, efetuar a regularização dos registros do beneficiário e excluí-lo da lista de lista de indícios de irregularidades apontados na referida planilha anteriormente indicada por este Tribunal (itens não digitalizáveis de peça 25) ;
9.6.1.2. em caso, todavia, de confirmação dos indícios de irregularidades apontados, deverá o Instituto abster-se de conceder a remissão de que trata a lei, ou, ainda, deverá efetuar a devida anulação, nos casos em que já concedida a remissão, promovendo-se as medidas necessárias ao ressarcimento dos créditos da reforma agrária recebidos de maneira irregular, devidamente atualizados, observados os princípios do contraditório e da ampla defesa aos interessados;
 (...) 
9.7. informar ao Incra, para fins do cumprimento das medidas objeto das determinações deste acórdão, que:
9.7.1. no tocante às remissões de dívida a que se refere o art. 3º da Lei 13.001/2014, considere irregularidade passível de anulação do ato de remissão ou negativa de sua concessão a constatação de que o beneficiário da terra não ostentava legalmente a condição de assentado, por se enquadrar nas hipóteses de vedação normativa à época do recebimento do crédito de instalação;
2.12.1 Providências adotadas e comentários dos gestores
2.12.1.1 O Relatório de Acompanhamento de Julho/2019 (peça 37, p. 13) faz os seguintes comentários sobre os itens em apreço:
9.6.1. A remissão dos créditos foi suspensa através de ajuste no SNCCI desde 2016, conforme processo SEI nº 54000.007204/2019-19. Vide o ANEXO XI
9.6.1.1. Esta recomendação está sendo atendida pelo INCRA.
9.6.1.2. Esta recomendação está sendo atendida pelo INCRA.
2.12.2 Análise:
2.12.2.1 Nos autos do TC Processo 000.517/2016-0, o Incra solicitou o pedido de reexame dos itens 9.6.1, 9.6.1.1, 9.6.1.2 e 9.7.1 do Acórdão 1976/2017-TCU-Plenário.
2.12.2.2	O Ministro-Relator do recurso, por meio de Despacho (peça 342 do TC Processo 000.517/2016-0) decidiu o seguinte:
1) conhecer o recurso de reconsideração interposto pelo Instituto Nacional de Colonização e Reforma Agrária (Incra) , nos termos dos artigos 32, inciso I, e 33 da Lei 8.443/1992, c/c o art. 285 do Regimento Interno/TCU, suspendendo-se os efeitos dos subitem 9.6.1, 9.6.1.1, 9.6.1.2 e 9.7.1 do Acórdão 1976/2017-TCU-Plenário em relação à recorrente, conforme exame de admissibilidade realizado pela unidade técnica; 
2) determinar cautelarmente ao Instituto Nacional de Colonização e Reforma Agrária - Incra, com fundamento nos arts. 71, inciso IX, da Constituição Federal, 45 da Lei 8.443/1992 e 276, caput, do Regimento Interno/TCU, que, até deliberação de mérito deste Tribunal sobre a matéria tratada nestes autos: 
2.1. mantenha suspensa a remissão de créditos da reforma agrária a que se refere o art. 3º da Lei 13.001/2014 para os beneficiários com indícios de irregularidade constantes dos itens não digitalizáveis da peça 25 dos autos até que haja integral apuração, pela autarquia, dos indícios ali apontados, e, em decorrência das apurações que fez desde a prolação do Acórdão 2451/2016-TCU-Plenário, ou das apurações que ainda serão necessárias fazer, adote as providências indicadas a seguir, conforme se confirme ou se afastem em definitivo os indícios apontados: 
2.1.1. caso haja a constatação, pelo Instituto, da situação de regularidade do beneficiário com direito à remissão indicada por referida lei, mediante a apresentação das devidas comprovações ou por outro meio que a Autarquia julgar pertinente, sob responsabilidade pessoal do agente público que promover a exclusão, e observadas as condições legais, poderá a autarquia dar continuidade aos processos ou procedimentos de remissão dos créditos do respectivo beneficiário, caso ainda não concedidos, ou manter referida remissão, se já concedida, na forma da lei, devendo, nesse caso, efetuar a regularização dos registros do beneficiário e excluí-lo da lista de lista de indícios de irregularidades apontados na referida planilha anteriormente indicada por este Tribunal (itens não digitalizáveis de peça 25) ; 
2.1.2. em caso, todavia, de confirmação dos indícios de irregularidades apontados, deverá o Instituto abster-se de conceder a remissão de que trata a lei, ou, ainda, deverá efetuar a devida anulação, nos casos em que já concedida a remissão, promovendo-se as medidas necessárias ao ressarcimento dos créditos da reforma agrária recebidos de maneira irregular, devidamente atualizados, observados os princípios do contraditório e da ampla defesa aos interessados; 
2.2. no cumprimento das medidas acima mencionadas, considere irregularidade passível de anulação do ato de remissão ou negativa de sua concessão a constatação de que o beneficiário da terra não ostentava legalmente a condição de assentado, por se enquadrar nas hipóteses de vedação normativa à época do recebimento do crédito de instalação. 
3) determinar, preliminarmente, a remessa destes autos à SecexAmbiental para dar ciência aos órgãos/entidades cientificados do acórdão recorrido acerca do efeito suspensivo concedido em face do presente recurso, bem como da concessão da medida cautelar deferida
2.12.2.3	Por meio do Acórdão 313/2018-TCU-Plenário, o Tribunal referendou a medida cautelar adotada pelo relator por meio do despacho acima mencionado.
2.12.2.4	Porém, até o momento não foi decidido o mérito do pedido de reexame impetrado pelo Incra.
2.12.2.5	A respeito da remissão de créditos, o Incra informou sua suspenção 'através de ajuste no SNCCI desde 2016, conforme processo SEI 54000.007204/2019-19' (peça 37, p. 10) . 
2.12.2.6	Compulsando os autos do processo SEI 54000.007204/2019-19, verificou-se, no documento SEI 3347424 (peça 44, p. 115) , a seguinte informação:
Sobre as providências tomadas, como gestora do módulo de cobrança do SNCCI - Sistema Nacional de Cobrança de Créditos de Instalação, essa Diretoria já havia solicitado manutenção evolutiva no mesmo visando não permitir a remissão de créditos para beneficiários que se encontrassem em alguma das situações de irregularidades apontadas pelo TCU (Acórdão n° 775/2016) . Tal ajuste foi realizado no sistema, conforme códigos Sicode #4656 de 12/09/2016 e #6220 de 04/10/2018 registrados no Sistema de Controle de Demandas da DET/DE. As demandas foram atendidas e já estão em produção no sistema desde 16/06/2017 e 25/10/2018 respectivamente.
2.12.2.7	Assim, embora o Incra tenha impetrado recurso contra o item 9.6.1 do Acórdão 1976/2017-TCU-Plenário, verifica-se o seu cumprimento pela entidade até o momento. No tocante aos itens 9.6.1.1, 9.6.1.2 e 9.7.1 do acórdão em apreço, poderá ser examinado por ocasião da auditoria prevista no seu item 9.11.3. 
2.12.3	Evidências:
2.12.3.1	Processo SEI nº 54000.007204/2019-19 (peça 44) 
2.12.4	Conclusão:
2.12.4.1	Desse modo, devido ao efeito suspensivo dos itens 9.6.1.1, 9.6.1.2 e 9.7.1. do Acórdão 1976/2017-TCU-Plenário, concedido pelo Acórdão 313/2018-TCU-Plenário, não há que se falar em avaliação do cumprimento das determinações.
2.13	Deliberação - outras determinações (itens 9.6.2 a 9.6.5 do Acórdão 1976/2017-TCU-Plenário) 
9.6.2. no que tange (i) aos processos de novos pagamentos de créditos da reforma agrária, (ii) ao acesso a outros benefícios e políticas públicas concedidos em função de o beneficiário fazer parte do PNRA, como o Garantia Safra, o Minha Casa Minha Vida - Habitação Rural, o Programa de Aquisição de Alimentos, Bolsa Verde, Pronera e Programa de Assistência Técnica e Extensão Rural,  e (iii) ao acesso aos serviços de assistência técnica e extensão rural, para os casos com indícios de irregularidade apontados nos arquivos Excel constantes em itens não digitalizáveis da peça 25, deste processo:
9.6.2.1. continue a realizar a apuração de todos os indícios de irregularidades apontados nas planilhas em Excel indicadas à peça 25 (itens não digitalizáveis) destes autos, conforme encetado pela autarquia por ocasião das reuniões e requerimentos que fez a este Tribunal e que resultaram na prolação do Acórdão 2451/2016-TCU-Plenário, consoante ali registrado, de maneira a checar uma a uma as situações apontadas por este Tribunal, segundo cronograma de apurações referido no subitem 9.5.1 retro;
9.6.2.2. durante as apurações que o Instituto ainda fará, e em complementação àquelas já efetuadas, necessárias à confirmação ou não dos indícios de irregularidades apontados, no período de três anos referido para o cronograma de apurações, a autarquia deverá observar o seguinte:
9.6.2.2.1. se confirmado o indício de irregularidade apontado para o beneficiário indicado nas planilhas de itens não digitalizáveis de peça 25 destes autos, a autarquia deverá, garantido o contraditório e a ampla defesa, vedar o acesso do respectivo beneficiário do PNRA em situação irregular aos benefícios decorrentes do programa, indicados no subitem 9.6.2 retro, bem assim, deverá o Instituto adotar as medidas administrativas e/ou judiciais cabíveis, inclusive junto a terceiros, como os bancos públicos e demais estruturas ministeriais que dão provimento a benefícios a cidadãos em razão de sua condição como beneficiários da reforma agrária, com vistas a que esses beneficiários não apenas deixem de ter acesso a tais benefícios, como restituam, se for o caso, os valores relativos aos benefícios recebidos indevidamente;
9.6.2.2.2. caso constatada a situação de regularidade do beneficiário, deverá a autarquia efetuar a regularização dos registros do beneficiário e excluí-lo definitivamente da lista de indícios de irregularidades apontados na referida planilha anteriormente indicada por este Tribunal (itens não digitalizáveis de peça 25) ;
9.6.2.2.3. durante o período em que estiverem sendo realizadas as apurações dos indícios de irregularidades, e enquanto não confirmados em definitivo tais indícios (com a observância do exercício do contraditório e da ampla defesa aos beneficiários) , admite-se o acesso dos beneficiários com indícios de irregularidades aos benefícios indicados no subitem 9.6.2 retro, ou seja, o acesso a novos pagamentos de créditos da reforma agrária, o acesso a outros benefícios e políticas públicas concedidos em função de o beneficiário fazer parte do PNRA, como o Garantia Safra, o Minha Casa Minha Vida - Habitação Rural, o Programa de Aquisição de Alimentos, Bolsa Verde, Pronera e Programa de Assistência Técnica e Extensão Rural,  e o acesso aos serviços de assistência técnica e extensão rural, para os casos com indícios de irregularidade apontados nos arquivos Excel constantes em itens não digitalizáveis da peça 25, deste processo;
9.6.2.2.4. a continuidade do acesso aos benefícios referidos no subitem anterior poderá se dar somente até que sejam apurados os indícios de irregularidades apontados por este Tribunal, cujo prazo máximo a ser indicado no cronograma de apurações a cargo da autarquia será de três anos (subitem 9.5.1) , de modo que, confirmados os indícios apontados, o Incra deverá adotar as providências indicadas no subitem 9.6.2.2.1 retro;
9.6.3 realize, no tocante aos beneficiários apontados com indícios de irregularidade relativos às categorias servidores públicos, empresários e titulares de mandato eletivo, após a data de homologação, indicados nas planilhas de itens não digitalizáveis de peça 25 dos autos, verificação da compatibilidade da função exercida com a efetiva exploração do lote, nos termos indicados na parte final do § 4º do art. 20 da Lei 8.629/1993, na redação conferida pela Lei 13.465/2017, levando-se em consideração, ainda, o cumprimento dos compromissos assumidos nos termos dos arts. 21 e 22 da referida Lei, notadamente, aquele assumido por dez anos de exploração da parcela de forma direta e pessoal ou por meio de seu núcleo familiar e da não cessão de seu uso a terceiro a qualquer título, nos termos dos arts. 21 e 22 da Lei 8.629/1993;
9.6.4. realize, quanto ao indício '13 - Beneficiários contemplados na RB que possuem local de residência diferente do local em que se localiza seu Projeto de Assentamento', em que a Autarquia considerou que a distância de até 50 km entre o município declarado e o assentamento revelar-se-ia  razoável para se admitir vínculos de deslocamentos que não representariam obstáculo para a exploração pessoal da parcela rural, critério que conduziu à inferência, pelo Instituto, de que cerca de 186.660 beneficiários enquadrados nesta situação não se confirmariam como irregularidades e por isso entende ser o caso de desbloqueio em definitivo, verificação quanto ao cumprimento do disposto nos arts. 21 e 22 da Lei 8.629/1993, notadamente, se esses estão cumprindo o compromisso assumido por dez anos de exploração da parcela de forma direta e pessoal ou por meio de seu núcleo familiar e da não cessão de seu uso a terceiro a qualquer título, e da condição resolutiva eventualmente nele imposta de residir no local de trabalho ou em área integrante do projeto de assentamento, para, somente após referida verificação, considerar definitivamente saneado o indício de irregularidade, confirmando-se em definitivo o desbloqueio já efetuado;
9.6.5. a cada confirmação de indício de irregularidade de beneficiário, após apuração a ser realizada pela autarquia, considerando que o art. 18-B da Lei 8.629/1993 incluído pela Lei 13.465/2017 dispõe que 'identificada a ocupação ou a exploração de área objeto de projeto de assentamento por indivíduo que não se enquadre como beneficiário do Programa Nacional de Reforma Agrária, o ocupante será notificado para desocupação da área, nos termos estabelecidos em regulamento, sem prejuízo de eventual responsabilização nas esferas cível e penal', deverá o Incra remeter cópia dos elementos pertinentes à apuração à Procuradoria da República com atuação na respectiva localidade do lote ou assentamento, para que essa possa adotar as ações civis e penais que entender cabíveis;
2.13.1 Providências adotadas e comentários dos gestores
2.13.1.1 O Relatório de Acompanhamento de Julho/2019 (peça 37, p. 11-13) faz os seguintes comentários sobre os itens em apreço:
9.6.2.1. Todas as Superintendências Regionais continuam, gradualmente, realizando a apuração de todos os indícios de irregularidades apontados pelo TCU.
9.6.2.2.1. As Superintendências foram orientadas, conforme Nota Técnica n° 009-A/2016, com garantia ao contraditório e ampla defesa, a realizar a rescisão do contrato do PNRA, incluindo medidas administrativas posteriores, nos casos de comprovação dos indícios de irregularidade.
9.6.2.2.2. Posterior à análise de cada um dos indícios de irregularidades apontados, nos casos de comprovada a situação de regularidade, o registro dos beneficiários deferidos é atualizado no Sipra.
9.6.2.2.3. e 9.6.2.2.4. O INCRA entendeu que o acesso às políticas públicas do PNRA para as unidades familiares com indícios de irregularidade apontados, incluindo o pagamento dos créditos da reforma agrária, só seria liberado após a análise e deferimento caso a caso, com posterior desbloqueio definitivo no Sipra. Exceção a esta regra ocorreu nos casos dos desbloqueios massivos realizados pelo INCRA/Sede e nos assentamentos do Rio Grande do Sul, cuja liberação ocorreu após decisão judicial decorrente de ação do Ministério Público Federal. Esse assunto está sendo analisada pela nova Direção do INCRA e, se for o caso, será viabilizada solução técnica para o desbloqueio dos beneficiários.
9.6.3. As Superintendências Regionais foram orientadas a adotar os procedimentos de verificação da compatibilidade da função exercida com a efetiva exploração do lote, conforme Nota Técnica nº 009-A/2016.
9.6.4. Para a confirmação do desbloqueio massivo executado para o indício 13, as Superintendências Regionais analisam os documentos comprobatórios apresentados pelas unidades familiares (CAD-Único atualizado e documentos de exploração do lote) , além das informações existentes nos processos administrativo individuais e, nos casos necessários, realizam ação de supervisão ocupacional. 
9.6.5. Após os procedimentos de confirmação de irregularidades, os processos são remetidos à Procuradoria Federal Especializado do INCRA para o ajuizamento das ações de reintegração de posse, nos termos da Instrução Normativa INCRA nº 97/2018.
2.13.2 Análise:
2.13.2.1	As determinações 9.6.2 a 9.6.5 do Acórdão 1976/2017-TCU-Plenário especificam as regras que deverão ser observadas durante a apuração de todos os indícios de irregularidades apontados na auditoria da relação de beneficiários do PNRA.
2.13.2.2	Conforme comentado pelo gestor, o Incra está implementando as determinações dos itens 9.6.2 a 9.6.5 do Acórdão 1976/2017-TCU-Plenário.
2.13.2.3	Porém, a verificação do cumprimento destas determinações será realizada por meio da auditoria prevista no item 9.11.3 do mesmo acórdão:
9.11.3. realize o planejamento de ações fiscalizatórias, na modalidade auditoria, no horizonte de até quatro anos, com vistas a certificar que os beneficiários com apontamentos de indícios de irregularidades por este Tribunal, conforme planilhas constantes dos itens não digitalizáveis de peça 25, que porventura venham a ser considerados pelo Incra como regulares, de fato se encontrem em situação de regularidade, exercendo tais fiscalizações por meio de processos amostrais, se for necessário, e verificações in loco, por meio de Fiscalizações de Orientação Centralizada, com vistas a tal certificação e apontamento de eventuais desvios e apuração de responsabilidades por agentes integrantes das Superintendências Regionais do Incra, ou por outros agentes responsáveis por procedimentos irregularmente adotados pela sede da autarquia.
2.13.3	Evidências:
2.13.3.1	Relatório de Acompanhamento de Julho/2019 (peça 37) 
2.13.4	Conclusão:
2.13.4.1	Assim, pode-se considerar que os itens 9.6.2 a 9.6.5 do Acórdão 1976/2017-TCU-Plenário em implementação e a sua verificação será realizada na auditoria prevista no item 9.11.3 do mesmo acórdão.
2.13.5	Proposta de encaminhamento:
2.13.5.1 Propõe-se considerar os itens 9.6.2 a 9.6.5 do Acórdão 1976/2017-TCU-Plenário em implementação.
2.14 Deliberação - orientações para o cumprimento das determinações (item 9.7.2 a 9.7.6 do Acórdão 1976/2017-TCU-Plenário) 
9.7. informar ao Incra, para fins do cumprimento das medidas objeto das determinações deste acórdão, que:
9.7.2. quanto à apuração dos indícios de irregularidades constantes da coluna 'ocorrências depois da data de homologação' do quadro elaborado pela unidade técnica deste Tribunal e a que se referem as planilhas constantes dos itens não digitalizáveis de peça 25, deve ser considerada irregularidade a violação das obrigações fixadas no art. 21 da Lei 8.629/1993 e nos contratos de concessão de uso da terra, ou instrumento similar, celebrados com cada beneficiário;
9.7.3. para o cumprimento das determinações indicadas nos subitens 9.6.1 e 9.6.2 deste acórdão, fica o Instituto autorizado a excluir o beneficiário da lista de indícios de irregularidades, com base nas apurações que já realizou no curso da suspensão da cautelar deferida pelo Acórdão 2451/2016-TCU-Plenário, em razão da apresentação das devidas comprovações de regularidade pelo beneficiário, ou em razão de depurações na base de dados do Sipra visando a eliminação de erros, realizadas pela Autarquia, e demais meios apuratórios pertinentes, registrando-se e fundamentando-se todas as exclusões porventura realizadas, incluindo a indicação dos motivos, documentos, e do agente responsável pela decisão de exclusão, de forma a que se possa apurar a responsabilidade pessoal do agente público que promover exclusões indevidas, ou da autoridade máxima da instituição, em caso de exclusões ou desbloqueios massivos que porventura não sejam objeto de verificações anteriores ou posteriores por meio da devida supervisão ocupacional, conforme planos de supervisão a serem elaborados em cumprimento às determinações deste acórdão, observadas as demais disposições deste acórdão;
9.7.4. a cada procedimento ou conjunto de procedimentos realizados, conforme subitem anterior, deverá a Autarquia elaborar relatório específico que possa ser integrado àquele relatório semestral indicado no subitem 9.5.2 deste acórdão, de modo a poder ser objeto de aferição por fiscalização futura deste Tribunal;
9.7.5. no tocante aos beneficiários apontados com indícios de irregularidade relativos às categorias servidores públicos, empresários e titulares de mandato eletivo, após a data de homologação, indicados nas planilhas de itens não digitalizáveis de peça 25 dos autos:
9.7.5.1. em que pese o disposto no art. § 4º do art. 20 da Lei 8.629/1993, incluído pela Lei 13.456/2017, indicar que não perderá a condição de beneficiário aquele que passe a se enquadrar nessas situações, permanece a obrigação de que a atividade assumida seja compatível com a exploração da parcela pelo indivíduo ou pelo núcleo familiar beneficiado, motivo pelo qual permanece a necessidade de verificação dos indícios apontados por este TCU;
9.7.5.2. a situação desses assentados deve ser considerada definitivamente regularizada apenas após comprovação da compatibilidade da função exercida com a exploração agrícola e da efetiva exploração do lote, com o cumprimento de sua função social, em especial, a manutenção de níveis satisfatórios de produtividade, nos termos do art. 2º, § 1º, item 'b', da Lei 4.504/1964 e sua regulamentação aplicável à reforma agrária;
9.7.5.3. não deve o Instituto simplesmente presumir a regularidade da situação desses beneficiários na exploração da terra que recebeu em decorrência do Programa Nacional de Reforma Agrária, devendo o Instituto verificar a compatibilidade da função exercida com a exploração agrícola, e a efetiva exploração do lote, nos termos indicados na parte final do § 4º do art. 20 da Lei 8.629/1993, na redação conferida pela Lei 13.465/2017, observado, ainda, o cumprimento dos compromissos assumidos nos termos dos arts. 21 e 22 da referida Lei;
9.7.5.4. a verificação da situação de regularidade ou irregularidade do beneficiário deve ser feita levando-se em consideração o compromisso assumido por dez anos de exploração da parcela de forma direta e pessoal ou por meio de seu núcleo familiar e da não cessão de seu uso a terceiro a qualquer título, nos termos dos arts. 21 e 22 da Lei 8.629/1993, compromissos esses que devem ser objeto de verificação pela autarquia em ações contínuas de supervisão ocupacional, observando, em todo o caso, o disposto no subitem 9.7.2 deste acórdão;
9.7.5.5. este Tribunal espera que a autarquia dê continuidade às ações que indicou adotar para a apuração desses indícios, informadas à peça 99 destes autos, onde se apontou como providências a serem adotadas pelo Incra, nos quadros relativos a 'Beneficiários contemplados na RB - cargos públicos', 'Beneficiários contemplados na RB - Empresários' e 'Beneficiários contemplados na RB - Mandato eletivo',  que a autarquia pretende: 'Comunicar todos a apresentar a documentação que comprove a compatibilidade do cargo'; 'Designar por Superintendência Regional a equipe especifica para tratar os processos conforme Plano de Providências'; e 'O sistema do SIPRA terá um campo específico para informar a compatibilidade', devendo o Instituto apresentar, nos relatórios semestrais requeridos por este acórdão, as medidas que vem adotando, os resultados obtidos, e a relação de beneficiários regulares e em situação irregular que remanesça em cada período;
9.7.6. quanto ao indício '13 - Beneficiários contemplados na RB que possuem local de residência diferente do local em que se localiza seu Projeto de Assentamento', em que a Autarquia considerou que a distância de até 50 km entre o município declarado e o assentamento revelar-se-ia  razoável para se admitir vínculos de deslocamentos que não representariam obstáculo para a exploração pessoal da parcela rural, critério que conduziu à inferência, pelo Instituto, de que cerca de 186.660 beneficiários enquadrados nesta situação não se confirmariam como irregularidades e por isso entende ser o caso de desbloqueio em definitivo, o posicionamento deste Tribunal é o de que:
9.7.6.1. o desbloqueio ou a exclusão, em caráter definitivo, dependente da efetiva verificação, pela Autarquia, de que o beneficiário cumpre o disposto nos arts. 21 e 22 da Lei 8.629/1993, notadamente, o compromisso assumido por dez anos de exploração da parcela de forma direta e pessoal ou por meio de seu núcleo familiar e da não cessão de seu uso a terceiro a qualquer título, compromissos esses que devem ser objeto de verificação em ações de supervisão ocupacional, sem prejuízo da verificação da obrigação assumida no respectivo contrato de concessão de uso celebrado junto ao Incra, da condição resolutiva eventualmente nele imposta de residir no local de trabalho ou em área integrante do projeto de assentamento, providências essas que deverão ser incluídas no plano definitivo de apuração indicado no subitem 9.5.1 retro, juntamente com as providências de ordem semelhante aos demais 'Beneficiários contemplados na RB que possuem local de residência diferente do local em que se localiza seu Projeto de Assentamento', cujo prazo de apuração não poderá ser superior a três anos, como ali fixado, em ordem de prioridade a ser definida pela autarquia no plano definitivo de apuração;
9.7.6.2. deve o Incra encaminhar, a este Tribunal, no prazo de 90 (noventa) dias, plano de ação no qual indique o planejamento de atividades de supervisão ocupacional nesse universo de beneficiários, de forma a proceder à verificação integral desses ao longo de um período máximo de 3 anos, e de forma a efetuar o registro dessa condição nos relatórios referidos no subitem 9.5.2 deste acórdão;
2.14.1	Providências adotadas e comentários dos gestores
2.14.1.1	Elaboração do Plano Nacional de Supervisão Ocupacional, encaminhado pelo Ofício 7099/2017/GABT-l/GABT/GAB/P/SEDE/INCRA-INCRA, de 29/12/2017 (peça 11, p. 1-2) 
2.14.2	Análise:
2.14.2.1	O Incra não fez comentários a respeito do item 9.7 do Acórdão 1976/2017-TCU-Plenário. Porém, considerando que são orientações para o cumprimento das determinações desse acórdão, em especial, no diz respeito aos itens 9.5 e 9.6 que estão em cumprimento, conforme examinado anteriormente.
2.14.2.2	Apenas o item 9.7.6.2 do Acórdão 1976/2017-TCU-Plenário, que trata do encaminhamento do planejamento de atividades de supervisão ocupacional, já foi cumprido pelo Incra, conforme os planos acostados na peça 39, itens não digitalizáveis
2.14.3	Evidências:
2.14.3.1	Planos de Supervisão Ocupacional (peça 39, itens não digitalizáveis) 
2.14.4	Conclusão:
2.14.4.1	Assim, em relação ao item 9.7 do Acórdão 1976/2017-TCU-Plenário, deve ser considerado em cumprimento os itens 9.7.2 a 9.7.6.1 e cumprido o item 9.7.6.2.
2.14.5	Proposta de encaminhamento
2.14.5.1	Propõe-se considerar em cumprimento os itens 9.7.2 a 9.7.6.1 do Acórdão 1976/2017-TCU-Plenário e cumprido o item 9.7.6.2 do mesmo acórdão.
2.15 Deliberação - indicadores (item 9.8 do Acórdão 1976/2017-TCU-Plenário) 
9.8. determinar ao Instituto Nacional de Colonização e Reforma Agrária - Incra, em razão da ausência das informações requeridas por meio do subitem 9.13 do Acórdão 775/2016-TCU-Plenário (acerca da relação dos assentados oriundos do Programa Nacional de Reforma Agrária que, após atingirem grau de satisfação adequado, em vista dos objetivos do programa, se tornaram autossustentáveis) , que, no prazo de 180 (cento e oitenta) dias, contados da ciência deste Acórdão, desenvolva e apresente a este Tribunal, indicadores capazes de explicitar e aferir, por assentamento e unidade da federação:
9.8.1. o quantitativo de beneficiários da reforma agrária que, assentados, permanecem explorando a terra pessoalmente ou por meio do seu núcleo familiar: (i) após os primeiros dois anos da concessão, (ii) após o período de cinco anos dessa concessão, e (iii) até o prazo final de dez anos referido no art. 20 da Lei 8.629/1993, indicando-se, ainda, o percentual de evasão desses locais, seja por venda a terceiros, cessão a terceiros, ou abandono;
9.8.2. a eficiência, eficácia e efetividade da política pública de reforma agrária mediante os assentamentos realizados pela autarquia, no que tange aos seguintes aspectos mensuráveis: 
9.8.1. níveis de produtividade alcançada nos assentamentos; 
9.8.2. tipo e grau de exploração de atividades agropecuárias pelos assentados;
9.8.3. autossustentabilidade desses assentamentos, no que tange ao objetivo de garantia de renda mínima para subsistência com a exploração da terra e de promoção do bem-estar dos trabalhadores assentados, com a fixação do homem na terra e sua contribuição para o desenvolvimento econômico sustentável;
2.15.1 Providências adotadas e comentários dos gestores
2.15.1.1	O Relatório de Acompanhamento de Julho/2019 (peça 37, p. 13) faz os seguintes comentários sobre os itens em apreço
9.8. Não há, até o momento, solução definitiva para o atendimento deste item. Ofício nº 5003/2019/GABT-1/GABT/GAB/P/SEDE/INCRA-INCRA foi apresentada manifestação da Diretoria de Gestão Estratégica - DE, através do Anexo II - Memorando nº 2018/DE/SEDE/INCRA.
Contudo, o que se apresenta são estudos e possibilidades passíveis de serem utilizadas, para os quais será necessária a constituição de estratégia de trabalho que analisará todo o conjunto apresentado anteriormente, objetivando a efetiva construção desta solução definitiva.
2.15.2 Análise:
2.15.2.1	Nos autos do TC Processo 000.517/2016-0, por meio do Ofício 10687/2018/GABT-l/GABT/GAB/P/SEDE/INCRA-INCRA, de 23/3/2018 (cópia na peça 12, p. 1-3) , o Incra solicitou a prorrogação do prazo para 180 dias para a apresentação dos indicadores.
2.15.2.2	O Memorando 2018/DE/SEDE/INCRA, de 7/2/2019 (peça 31, itens não digitalizáveis, CD-Completo, p. 2-9) referido no Relatório de Acompanhamento de Julho/2019, descreve os problemas enfrentados na construção dos indicadores: 
¿ Item 9.8. Foco na relação dos assentados da reforma agrária que atingiram a autossustentabilidade:
¿ 9.8.1 - Verificação dos assentados que permanecem explorando a terra em três períodos:
Períodos:
¿ Após os dois primeiros anos da concessão;
¿ Após cinco anos da concessão;
¿ Após 10 anos da concessão (referido no art. 20 da lei 8.629/1993.
Acompanhamento:
¿ Percentual de evasão e motivação (venda a terceiros, cessão a terceiros, abandono...) 
Considerações:
O Incra possui atualmente cerca de 7,8 mil Assentamentos, excluindo os projetos 'reconhecidos', correspondendo a 53 milhões de hectares, com uma capacidade de assentamento de 987 mil famílias e efetivamente 806,5 mil famílias assentadas. Considerando esses números e o modelo de operacionalização da ação de Supervisão Ocupacional que ora o INCRA implementa, com média de 35.000 supervisões ocupacionais realizadas por ano, seriam necessários mais de 20 anos para que todas as famílias assentadas atualmente, isso se não mais se assentassem, fossem supervisionadas uma única vez.
O modelo de supervisão ocupacional atualmente adotado pelo INCRA tem limitações não apenas metodológicas e orçamentárias/financeiras, como também insuficiência dos recursos humanos necessários para a realização das demandas apresentadas no item 9.8.1 do TC Processo 000.517/2016-0 TCU para execução direta. Atualmente pouco mais de mil servidores estão lotados nas divisões de desenvolvimento nas SRs, desenvolvendo outras atividades, sendo a Supervisão Ocupacional uma delas, é importante ressaltar que apenas uma parcela desses servidores atua no trabalho de supervisão ocupacional.
Atualmente a Diretoria de Desenvolvimento está desenvolvendo o Sistema de Apoio à Supervisão Ocupacional (SASO) por meio de Termo de Execução Descentralizada (TED) com a Universidade Federal do Mato Grosso - UFMT, sendo que a Diretoria de Gestão Estratégica do Incra tem servidor, especialista em Análise e Diagnóstico de Sistemas Agrários - ADSA, nomeado na Ordem de Serviço nº 72/2019/DDI/DD/SEDE/INCRA Processo nº 54000.143764/2018-55 de modo a participar na especificação dos requisitos, acompanhar e dar apoio ao processo de desenvolvimento e implementação de software, fiscalizar e acompanhar o processo de desenvolvimento e de validação no âmbito do sistema SASO. Esta participação efetiva da DE no processo de desenvolvimento do sistema se traduzirá na validação deste para uso nas atividades de monitoramento dos resultados da supervisão ocupacional.
Além do SASO, em desenvolvimento, há um Módulo de supervisão ocupacional desenvolvido para o Sistema Sigra, melhor detalhado no próximo tópico, em uso pela Superintendência do Rio Grande do Sul, onde é possível a geração de relatórios gerenciais quanto as atividades realizadas e resultados alcançados.
Embora o uso de sistemas de supervisão ocupacional traga uma grande oportunidade quanto ao gerenciamento das supervisões realizadas, além de maior celeridade e padronização em todo o processo, ainda assim seria de elevado custo financeiro e a implantação das verificações nos períodos propostos pelo TCU, somando-se ao fato já destacado da insuficiência de recursos humanos para a tarefa.
Algumas outras possibilidades têm sido apontadas para complementar o monitoramento da permanência do assentado no lote. Uma delas seria o recadastramento periódico dos assentados, com o período definido por normativo específico. Dentro dessa linha, tal procedimento foi criado por meio do decreto nº 9.311, de 15 de março de 2018, que regulamenta a lei nº 8.629 de 25 de fevereiro de 1993 e a lei nº 13.001 de 20 de junho de 2014, para dispor sobre o processo de seleção, permanência e titulação das famílias beneficiárias do Programa Nacional de Reforma Agrária: 
'Art. 17. O Incra promoverá, periodicamente, a atualização cadastral das famílias beneficiárias.
§ 1º O assentado que constar no contrato como responsável pelo pagamento da parcela fica obrigado a promover atualização cadastral da unidade familiar a cada dois anos, sob pena de bloqueio da condição de assentado.
§ 2º A atualização cadastral prevista neste dispositivo será processada preferencialmente por meio eletrônico, conforme disciplinado pelo Incra.
§ 3º Para a realização da atualização cadastral, o Incra poderá celebrar acordos de cooperação, convênios ou outros instrumentos congêneres com órgãos da administração pública federal, estadual, distrital ou municipal e utilizar dos serviços de Assistência Técnica e Extensão Rural, nos termos do disposto na Lei nº 12.188, de 11 de janeiro de 2010. '
Ainda na mesma direção, a Instrução Normativa Incra nº 97, de 17 de dezembro de 2018, que normatiza os procedimentos administrativos para a titulação de imóveis rurais em Projetos de Assentamento da Reforma Agrária, tem a redação:
Art. 11. O assentado ficará obrigado a promover a atualização cadastral da unidade familiar a cada 2 (dois) anos, contados da celebração do CCU, da CDRU ou do TD.
§ 1º A atualização cadastral também poderá ser realizada de ofício pelo Incra mediante o cruzamento de bancos de dados oficiais e por meio de chamamento convocando os beneficiários para participação ativa.
§ 2º A não atualização dos dados na forma prevista nesse artigo acarretará o bloqueio da condição de assentado no sistema do Incra.
§ 3º O beneficiário bloqueado não poderá receber qualquer benefício do PNRA até que seja sanada sua atualização cadastral.
§ 4º A atualização cadastral prevista neste artigo deverá ocorrer prioritariamente por meio eletrônico, sendo os dados submetidos a homologação pelo INCRA.
Deste modo, com uma periodicidade inferior ao proposto pelo TCU, poderá ser emitido relatório com a situação de permanência dos assentados, atentando-se ao fato que, não necessariamente, tal condição será objeto de supervisão in loco.
¿ 9.8.2 - Eficiência, eficácia e efetividade da política pública da reforma agrária:
¿ Acompanhamento:
¿ Níveis de produtividade;
¿ Tipo e grau de exploração de atividades agropecuárias.
Considerações:
O Acompanhamento dos níveis de produtividade, tipo e grau de exploração, bem como a mensuração da renda do assentado tem sido objeto de aprimoramento por parte da autarquia com especial atenção na construção e formatação das ferramentas de coletas de dados.
Como fator limitador para o alcance dessas informações temos uma redução na cobertura dos serviços de ATER ao longo dos últimos exercícios, juntando-se a isso o fato do SIATER ter como entrada de dados arquivos em formato pdf, que, portanto, não permitem a extração dessas informações e geração de relatórios quanto aos itens demandados.
Atualmente há dados coletados e sistematizados no Sistema Integrado de Gestão Rural da Assessoria Técnica, Social e Ambiental (Sigra) , desenvolvido em 2012 pela Universidade Federal de Santa Maria (UFSM) , o qual abriga em sua base cadastral diversos registros como a produção dos assentamentos do Rio Grande do Sul para o período de 2014 a 2016, e para parte dos assentamentos de Santa Catarina.
Tendo como base os dados coletados no SIGRA referente aos Assentamentos do Rio Grande do Sul, foi publicada pela UFSM no início de 2019 o livro:
¿ DALBIANCO, V. P. NEUMANN, P. S. ZARNOTT, A. FIALHO, M. A. V. Uma nova Extensão Rural Pública: a experiência pluralista e descentralizada da Assessoria Técnica, Social e Ambiental (ATES) no estado do RS. Editora Unijuí, Ijuí, RS, 2018.
Ainda quanto a desenvolvimento de sistemas, há o projeto Regularização Ambiental e Diagnóstico dos Sistemas Agrários - RADIS, inicialmente criado para uso no Mato Grosso e atualmente em expansão para outros estados, entre eles Alagoas, Pernambuco e Mato Grosso do Sul. O projeto é composto de 3 eixos, sendo o primeiro eixo destinado a elaboração do Cadastro Ambiental Rural, o segundo eixo destinado ao Diagnóstico de Sistemas Agrários para a identificação do perfil social, econômico e ambiental com reflexos em planejamento, organização e acompanhamento das atividades nos assentamentos e o terceiro eixo dedicado a implementação de linhas de pesquisa acadêmicas a partir desse diagnóstico realizado. Atualmente já existe uma base de dados robusta coletada por meio desse sistema, tendo originado diversas publicações em parceria com universidades federais, podendo ser destacados os trabalhos acadêmicos:
¿ Ruas, F. C. Produção e estratégias de acesso a mercados em assentamentos da Reforma Agrária no Norte do Mato Grosso. Programa de Pós-graduação em Meio Ambiente e Desenvolvimento Rural - PPGMADER, 2017. Universidade de Brasília - UnB;
¿ Marcondes, N. J. Desafios Para Regularização Ambiental em Assentamentos de Reforma Agrária na Região Norte do Estado do Mato Grosso. Dissertação de Mestrado em Ciências Florestais - Departamento de Engenharia Florestal. Faculdade de Tecnologia. Universidade de Brasília - UnB.
¿ Solari, R.A. Aplicação de Métodos de Classificação Supervisionada em Imagens do Sentinel-2, como Suporte ao Cadastro Ambiental Rural. Programa de Pós-Graduação em Ciências Ambientais- PPGCA Área de Concentração - Manejo e Conservação de Recursos Naturais. Faculdade UnB Planaltina - FUP. Universidade de Brasília - UnB 
A Coordenação de Monitoramento e Avaliação da Gestão está em tratativas para acesso aos dados coletados visando a publicação de estudos conforme demanda do TCU.
Outro caminho que está em curso é a utilização dos dados do Censo Agropecuário do IBGE, porém esses dados terão a limitação quanto ao intervalo de cerca de 10 anos entre cada edição. Além disso, o período programado para a realização do censo não é rigorosamente executado, o que leva a intervalos como o observado para a realização do censo de 2017, com 11 anos desde que foi realizado o anterior, de 2006. Com esses dados pode-se obter a renda média nos polígonos dos assentamentos, visto que será coletada a coordenada geográfica de cada estabelecimento entrevistado, porém extrapolar para renda dos beneficiários é algo sujeito a elevado erro, principalmente em determinadas regiões onde a ocupação irregular, inclusive na modalidade de arrendamento de parcelas, é expressiva.
A possibilidade de cruzamento de dados entre a base do IBGE (Censo Agropecuário 2017) e o SIPRA, usando-se o número de CPF do entrevistado relacionando-o ao de beneficiário da Reforma Agrária, possibilitará o acompanhamento de representatividade considerável dos assentados.
No documento O Censo 2006 e a Reforma Agrária, publicado pelo NEAD em 2012, os autores tecem diversas análises quanto a dificuldade de caracterização e análise do público da reforma agrária, inclusive ressaltando que nem todas as parcelas em assentamentos se enquadram no conceito de 'estabelecimentos agropecuários' e assim sendo, parcelas onde a residência não possuía outra atividade além dos quintais com pequenos animais e hortas domésticas, não foram recenseados. Também foram identificadas inconsistências entre os números apresentados pelo INCRA quanto às famílias presentes na área (base SIPRA) e o total identificado pelo IBGE, como segue no documento em sua pág. 57:
'Como visto no capítulo anterior, a compreensão da metodologia utilizada no Censo Agropecuário indica limitações para a identificação dos beneficiários da reforma agrária e recomenda a adoção da análise simultânea de diversas questões para essa finalidade. Isto se deve ao fato de que nenhuma questão dessa pesquisa considerada individualmente fornece informações compatíveis com os registros oficiais mantidos pelo Sistema de Informações de Projetos de Reforma Agrária do Instituto Nacional de Colonização e Reforma Agrária (Sipra/Incra) ou por outro sistema. A combinação de variáveis censitárias que oferece maiores possibilidades de interpretação dos dados é a que considera como estabelecimentos agropecuários de beneficiários da reforma agrária aqueles que satisfizeram pelo menos uma das seguintes condições: ponto georreferenciados dentro dos perímetros informados pelo Incra ou identificados pelo IBGE, ou se declararam originários de projetos de assentamento criados após 1985, ou obtiveram a terra por titulação via reforma agrária, ou assentados com áreas de terra sem título, ou obtiveram a terra por compra via crédito fundiário. A utilização desse conjunto de variáveis mostra uma aproximação significativa (80%) com os dados oficiais totais. Existem, no entanto, importantes diferenças regionais que devem ser consideradas na interpretação dos seus resultados.'
A proposição por parte do Incra da realização de pesquisas periódicas e independentes sobre as demandas apresentadas é também uma opção que poderá ser trabalhada, e caso seja acolhida, deve-se identificar a metodologia amostral, periodicidade adequada, mão de obre a ser utilizada (execução direta ou não) , tecnologia adotada e principalmente a fonte de recurso para financiamento da atividade. Experiência neste sentido foi desenvolvida pelo INCRA no ano de 2010, com a realização da Pesquisa de Avaliação da Qualidade dos Assentamentos da Reforma Agrária (http://pqra.incra.gov.br/ e http://www.incra.gov.br/sites/default/files/uploads /reforma-agraria/questaoagraria/reforma-agraria/pqra_-_apresentao.pdf) , porém tal pesquisa, que contou com a participação de 267 servidores da Autarquia e de 176 técnicos de ATER na aplicação de 16.153 entrevistas, distribuídas em 1.164 assentamentos criados entre 1985 e 2008, não recebeu nova edição até a presente data.
Pode-se concluir, portanto, que não há no momento a possibilidade de criação e cálculo de indicador para mensurar a eficiência, eficácia e efetividade da política de reforma agrária sobre esses aspectos para a totalidade dos assentamentos da reforma agrária, pela ausência dos dados necessários, porém essa DE está em processo de obtenção dos dados do Radis, SIGRA e outras fontes, e no prazo de 60 dias estaremos apresentando ao TCU proposta de indicador.
Somado às ações acima, foi criado Grupo de Trabalho pela Portaria/INCRA/P/Nº 638, de 08/11/2017 com o objetivo de apoiar o Acordo de Cooperação Técnica (ACT) entre o INCRA e o Instituto Brasileiro de Geografia e Estatística (IBGE) , tendo como prioridade inicial o acompanhamento do Censo Agropecuário, Florestal e Aquícola 2017. Porém a maior parte das informações demandadas pelo Incra apenas estará disponível após a divulgação, pelo IBGE, dos resultados finais, ou seja, só será possível a construção/validação dos indicadores relacionados ao Censo após julho de 2019.
¿ 9.8.3 - Auto sustentabilidade desses assentamentos - garantia de renda mínima para a subsistência e de promoção do bem-estar dos trabalhadores assentados.
Considerações:
Antes de tratarmos propriamente da demanda, alguns conceitos têm que ser alinhados, sob pena de insucesso numa proposta de atendimento delas, quais sejam: Auto sustentabilidade; Renda Mínima; e Bem-Estar.
O conceito da Auto Sustentabilidade dos assentamentos, tem-se logo de imediato o questionamento quanto à definição utilizada para considerar o assentado como autossustentável.
Dufumier, no guia metodológico 'Análise Diagnóstico de Sistemas Agrários - ADSA', de 1995, fruto do projeto de Cooperação Técnica firmado com a FAO, tenta dar forma ao conceito de Auto Sustentabilidade, com base nos diagnósticos realizados, construindo um referencial metodológico de modo a mensurar tal questão dentro da idiossincrasia dos assentamos da reforma agrária, porém o termo ainda carece de forma e definição que permita seu pleno uso no universo dessa política.
Registre-se que a ADSA é empregada tanto na análise dos dados coletados pelo Sigra como pelo Radis.
Para o conceito de Renda Mínima, alternativamente, e sabendo das limitações de enquadramento quando aplicado seus conceitos para o público assentado, utilizaremos os dados e normativos para essa classificação sendo os definidos nas Lei nº 8.742, de 07 de dezembro de 1993, que dispõe sobre a organização da Assistência Social e da outras providências, o Decreto nº 9.396 de 30 de maio de 2018, que reajusta os valores referenciais de caracterização da família em situação de extrema pobreza como sendo a de renda familiar per capta inferior a R$ 89,00 e a de pobreza aquela com renda inferior a R$178,00.
Atualmente o Incra já dispõe da base de dados do CadÚnico nacional e está em processo de cruzamento com a base de dados do SIPRA para a identificação dos beneficiários e das rendas familiares declaradas. Há ainda de se considerar o fato de que nem todas as famílias assentadas estão cadastradas no CadÚnico, sendo assim esses dados serão complementados com informações de outras fontes, como as do Censo agropecuário, quando possível.
Considerando o exposto acima, esta DE solicita prazo de 60 dias para construção de calendário no qual estarão discriminadas as tarefas e produtos a serem realizados. Tal prazo se faz necessário para que tenhamos acesso a todas as bases de dados e consigamos projetar simulações dos indicadores a serem criados.
2.15.2.3	Porém, apesar de transcorridos os prazos, inclusive a prorrogação, até o momento, o Incra não apresentou os indicadores estabelecidos no item 9.8 do Acórdão 1976/2017-TCU-Plenário.
2.15.3	Evidências:
2.15.3.1	Ofício 10687/2018/GABT-l/GABT/GAB/P/SEDE/INCRA-INCRA, de 23/3/2018 (cópia na peça 12, p. 1-3) 
2.15.3.2	Memorando 2018/DE/SEDE/INCRA, de 7/2/2019 (peça 31, itens não digitalizáveis, CD-Completo, p. 2-9) 
2.15.4	Conclusão:
2.15.4.1	Assim, em razão da não apresentação dos indicadores previstos no item 9.8 do Acórdão 1976/2017-TCU-Plenário, propõe-se a fixação do prazo de 60 dias para que o Incra cumpra essa determinação.
2.15.5 Proposta de encaminhamento
2.15.5.1 Dessa forma, propõe-se considerar o item 9.8 como não cumprido, e determinar ao Incra que, no prazo de 60 dias apresente os indicadores previstos no item 9.8 do Acórdão 1976/2017-TCU-Plenário.
2.16 Deliberação - recomendações ao Incra (item 9.9 do Acórdão 1976/2017-TCU-Plenário) 
9.9. recomendar ao Instituto Nacional de Colonização e Reforma Agrária - Incra que:
9.9.1. estabeleça ordem de prioridade na apuração dos indícios de irregularidades constantes dos itens não digitalizáveis da peça 25 dos autos, em função da robustez do indício de irregularidade, adotando, preferencialmente, providências na seguinte ordem de prioridades apurativas:
9.9.1.1. aquela indicada no subitem 9.3.1 do Acórdão 2451/2016-TCU-Plenário, segundo a qual 'no exame das irregularidades apontadas por este Tribunal no Acórdão 775/2016-TCU-Plenário, dentro de seu plano de providências imediatas e mediatas, dê prioridade aos casos em que os beneficiários se encontram enquadrados em mais de um indício de irregularidade, visando à confirmação ou não da efetiva regularidade do beneficiário perante o PNRA';
9.9.1.2. todas as ocorrências que constam do quadro havidas antes da data de homologação; 
9.9.1.3. as seguintes ocorrências depois da data de homologação: residência em município e estado diferentes do lote, e falecidos; 
9.9.1.4. as seguintes ocorrências sem informação de data: pessoas já contempladas no PNRA; menor de 18 anos; proprietários com área maior que 1 módulo rural, sinais exteriores de riqueza, renda superior a 20 salários mínimos;
9.9.2. adote providências para a utilização periódica do cruzamento de dados de bases públicas para nortear as ações de supervisão ocupacional, à semelhança do procedimento realizado neste feito pela secretaria do Tribunal;
9.9.3. avalie a conveniência, a oportunidade e a possibilidade de adoção das seguintes medidas com vistas à melhoria das políticas e programas de colonização e reforma agrária, de que é executor:
9.9.3.1. incentivo à produção mecanizada nos assentamentos da reforma agrária, com o objetivo de elevar o nível de produtividade da exploração da terra pelas famílias assentadas;
9.9.3.2. utilização de terras públicas em seus processos de colonização e reforma agrária, objetivando propiciar economia de recursos com a aquisição de terras para fins de assentamento de famílias e a redução de riscos de invasões ilegais de referidas terras;
9.9.3.3. a outorga do instrumento definitivo de titulação aos beneficiários que tenham preenchido os requisitos necessários a essa titulação, uma vez constatada a consolidação dos projetos de assentamento integrantes dos programas de reforma agrária, consoante previsto no art. 17, inciso V, da Lei 8.629/1993, e a ausência de qualquer irregularidade impeditiva por parte dos beneficiários;
2.16.1 Providências adotadas e comentários dos gestores
2.16.1.1	O Incra não se manifestou especificamente a respeito das recomendações realizadas no item 9.9 do Acórdão 1976/2017-TCU-Plenário.
2.16.2 Análise:
2.16.2.1	As recomendações contidas do item 9.9 do Acórdão 1976/2017-TCU-Plenário tratam das seguintes matérias: a) ordem de prioridade na apuração dos indícios de irregularidades (item 9.9.1) ; b) cruzamento de dados de bases públicas (item 9.9.2) ; c) melhoria das políticas e programas de colonização e reforma agrária (item 9.9.3) .
2.16.2.2	Por ordem de questões logísticas as Superintendências Regionais do Incra atuam por assentamentos. Assim, a ordem de prioridade na apuração dos indícios de irregularidades somente poder ser observada na apuração em cada assentamento.
2.16.2.3	A respeito do cruzamento de dados de bases públicas para nortear as ações de supervisão ocupacional somente poderá ser realizada após o Incra conseguir solucionar os problemas técnicos do Sipra, conforme comentado no item 2.6.2 desta instrução.
2.16.2.4	No tocante as recomendações sobre melhoria das políticas e programas de colonização e reforma agrária (item 9.9.3) poderá ser melhor avaliada nos próximos monitoramentos quando deverá ser avaliada a eficiência, eficácia e efetividade dessa política, conforme o item 9.11.1.2 do acórdão em apreço.
2.16.3	Evidências:
2.16.3.1	Anexo Componentes do Novo Módulo Candidato do Sipra - peça 40, itens não digitalizáveis, p. 2
2.16.4 Conclusão:
2.16.4.1	Assim, deve-se continuar monitorando as recomendações do item 9.9 do Acórdão 1976/2017-TCU-Plenário.
2.16.5 Proposta de encaminhamento
2.16.5.1	Propõe-se considerar o item 9.9 do Acórdão 1976/2017-TCU-Plenário em implementação e dar prosseguimento ao monitoramento do item 9.9 do Acórdão 1976/2017-TCU-Plenário.
2.17 Deliberação - recomendações a outros órgãos (item 9.10 do Acórdão 1976/2017-TCU-Plenário) 
9.10. recomendar conjuntamente à Secretaria Especial da Agricultura Familiar e do Desenvolvimento Agrário, ao Incra, à Casa Civil da Presidência da República e ao Ministério do Planejamento, Desenvolvimento e Gestão, que mantenham entendimentos com vistas a buscar as alternativas necessárias e disponíveis com vistas a, de forma efetiva e contínua, proporcionar ao Instituto Nacional de Colonização e Reforma Agrária os recursos humanos, materiais, orçamentários e financeiros necessários ao cumprimento de sua missão institucional e, em especial, aqueles necessários ao enfrentamento dos indícios de irregularidades apontados por este Tribunal neste e nos demais acórdãos adotados, relativos à execução do Programa Nacional de Reforma Agrária, em especial, aqueles necessários e suficientes à execução das ações de supervisão ocupacional dos lotes entregues aos beneficiários da reforma agrária, à retomada e à regularização das parcelas, de forma a garantir efetividade necessária ao programa;
2.17.1 Providências adotadas e comentários dos gestores
2.17.1.1	O Relatório de Acompanhamento do Acórdão 1976/2017-TCU-Plenário, no item 5.1 Dificuldades enfrentadas (peça 37, p. 21) , apresenta a seguinte manifestação sobre o assunto:
As principais dificuldades enfrentadas se referem à insuficiência de força de trabalho e as severas restrições orçamentárias e financeiras que esta Autarquia Agrária vem enfrentando anualmente, que comprometeram substancialmente a execução de diversas tarefas, sendo necessária a priorização de demandas urgentes e emergenciais, em destaque para o atendimento de demandas judiciais.
Também, destaca-se a restrição em 2018 e a inexistência de recursos orçamentários disponíveis em 2019 para a ação de assistência técnica aos projetos de assentamentos, programa este que proporcionava um reforço importante na ação de acompanhamento às famílias assentadas e no suporte às ações do INCRA nos projetos de assentamento.
A interrupção do contrato com a fábrica de software em 2019 por falta de recursos representou uma ruptura nas tratativas de melhoria do sistema Sipra.
Para que a efetivação dos compromissos firmados pelo INCRA junto ao TCU, é imprescindível o atendido do item 9.10 do Acórdão 1976/2017-TCU-Plenário,
2.17.2 Análise:
2.17.2.1	O Incra relatou estar encontrando dificuldades operacionais decorrentes da insuficiência de força de trabalho e de restrições orçamentárias e financeiras apesar da determinação contida no item 9.10 do Acórdão 1976/2017-TCU-Plenário.
2.17.2.2	O Acórdão 1976/2017-TCU-Plenário foi proferido na Sessão de 6/9/2017, ainda sob a administração do governo anterior. 
2.17.2.3	A nova administração do Poder Executivo Federal, por meio do Decreto 9.667, de 2 de janeiro de 2019, aprovou a nova Estrutura Regimental do Ministério da Agricultura, Pecuária e Abastecimento, vinculando o Incra ao referido ministério.
2.17.3	Evidências:
2.17.3.1	Relatório de Acompanhamento do Acórdão 1976/2017-TCU-Plenário (peça 37, p. 21) .
2.17.4	Conclusão:
2.17.4.1	Em face das dificuldades enfrentadas pela nova administração do Incra e da alteração de sua vinculação ministerial, propõe-se a renovação da recomendação do item 9.10 do Acórdão 1976/2017-TCU-Plenário, ao Ministério da Agricultura, Pecuária e Abastecimento (órgão ministerial supervisor do Incra) , à Casa Civil da Presidência da República e ao Ministério da Economia.
2.17.5 Proposta de encaminhamento
2.17.5.1 Propõe-se recomendar ao Ministério da Agricultura, Pecuária e Abastecimento (órgão ministerial supervisor do Incra) , à Casa Civil da Presidência da República e ao Ministério da Economia, que mantenham entendimentos com vistas a buscar as alternativas necessárias e disponíveis com vistas a, de forma efetiva e contínua, proporcionar ao Instituto Nacional de Colonização e Reforma Agrária os recursos humanos, materiais, orçamentários e financeiros necessários ao cumprimento de sua missão institucional e, em especial, aqueles necessários ao enfrentamento dos indícios de irregularidades apontados por este Tribunal neste e nos demais acórdãos adotados, relativos à execução do Programa Nacional de Reforma Agrária, em especial, aqueles necessários e suficientes à execução das ações de supervisão ocupacional dos lotes entregues aos beneficiários da reforma agrária, à retomada e à regularização das parcelas, de forma a garantir efetividade necessária ao programa.
2.18 Deliberação - substituição da IN/INCRA 71/2012 (Item 9.2 do Acórdão 624/2018-TCU-Plenário) 
9.2. determinar ao Instituto Nacional de Colonização e Reforma Agrária - Incra que, haja vista as recentes alterações legislativas introduzidas na Lei 8.629/1993, informe a este Tribunal acerca das providências adotadas com vistas à substituição da IN/INCRA 71/2012, bem como substituição das disposições do Decreto 8.738/2016 conflitantes com as novas disposições da Lei 8.629/1993, introduzidas pela Lei 13.465/2017, enviando-se, tão logo editadas as novas regulamentações, cópia desses instrumentos a esta Corte;
2.18.1 Providências adotadas e comentários dos gestores
2.18.1.1	Instrução Normativa 97, de 17 de dezembro de 2018 - peça 43.
2.18.2 Análise:
2.18.2.1 A Instrução Normativa - Incra 97/2018 normatizou os procedimentos administrativos para titulação de imóveis rurais em Projetos de Assentamento de Reforma Agrária, criados em terras de domínio ou posse do Incra ou da União, bem como verificação das condições de permanência e de regularização de beneficiário no Programa Nacional de Reforma Agrária (PNRA) .
2.18.2.2 A questão de regularização de beneficiários da reforma agrária é tratada do art. 66 ao art. 81. De início, o art. 66 esclarece no inciso II do parágrafo único que somente são ocupantes passíveis de regularização, caso a ocupação tenha ocorrido até 22/12/2015 e desde que recaia em lote de Projeto de Assentamento criado até 22 de dezembro de 2014, estando de acordo com o Caput do art. 26-B da Lei 8.629/1993.
2.18.2.3 Nos arts. 68 a 70, a IN Incra 97/2018 trata das condições para regularização de ocupação efetuadas sem autorização prévia do Incra por não beneficiário do PNRA onde se verifica as vedações previstas no art. 20 da Lei 8.629/1993.
2.18.2.4 Na sequência tem o capítulo sobre o processo e as instâncias decisórias para fins de regularização em lote da reforma agrária, arts. 71 a 82, onde trata da formalização, instrução e análise processual do pedido de regularização, bem como das competências.
2.18.2.5	Assim, verifica-se que a Instrução Normativa - Incra 97/2018 atende ao disposto na Lei 8.629/1993.
2.18.3 Evidências:
2.18.3.1 Instrução Normativa nº 97, de 17 de dezembro de 2018 - peça 43.
2.18.4 Conclusão:
2.18.4.1	Com a publicação da Instrução Normativa 97/2018 o Incra cumpriu a determinação do item 9.2 do Acórdão 624/2018-TCU-Plenário.
2.18.5 Proposta de encaminhamento
2.18.5.1 Pode-se considerar cumprida a determinação do item 9.2 do Acórdão 624/2018-TCU-Plenário.
3	CONCLUSÃO 
3.1 Diante da análise posta, é possível verificar que o Incra já cumpriu algumas determinações exaradas pelo Acórdão 1976/2017-TCU-Plenário, restando pendentes, no entanto, uma série de outras. As tabelas a seguir resumem a situação avaliada, por subitem, para cada um dos dois acórdãos monitorados no bojo deste processo:
Acórdão 1976/2017-TCU-Plenário 	
	Grau de implemetação das deliberações - Incra

	Deliberação
	Cumprida ou Implementada 
	Em cumprimento ou Em implementação
	Parcialmente cumprida ou Parcialmente implementada
	Não cumprida ou Não implementada
	Não aplicável

	Item 9.3 do Acórdão (item 2.1 do relatório) 
	X
				
	Item 9.4.1 a 9.4.5 do Acórdão (item 2.2 do relatório) 
		4X
			
	Item 9.4.6 do Acórdão (item 2.3 do relatório) 
		X
			
	Item 9.5.1 do acórdão (item 2.4 do relatório) 
	X
				
	Item 9.5.2 do acórdão (item 2.5 do relatório) 
		X
			
	Item 9.5.3 e 9.5.4 do acórdão (item 2.6 do relatório) 
		2X
			
	Item 9.5.5 do acórdão (item 2.7 do relatório) 
		X
			
	Item 9.5.6 e 9.5.7 do acórdão (item 2.8 do relatório) 
		2X
			
	Item 9.5.8 do acórdão (item 2.9 do relatório) 
		X
			
	Item 9.5.9 do acórdão (item 2.10 do relatório) 
	X
				
	Item 9.5.10 do acórdão (item 2.11 do relatório) 
	X
				
	Itens 9.6.2 a 9.6.5 do acórdão (item 2.13 do relatório) 
		4X
			
	Itens 9.7.2  a 9.7.6.1 do acórdão (item 2.14 do relatório) 
		5X
			
	Item 9.7.6.2 do acórdão (item 2.14 do relatório) 
	X
				
	Item 9.8 do acórdão (item 2.15 do relatório) 
				X
	
	Item 9.9 do acórdão (item 2.16 do relatório) 
		3X
			
	Item 9.10 do acórdão (item 2.17 do relatório) 
				X
	
	Quantidade
	5
	24
	-
	2
	-

	Percentual
	16,13
	77, 42
	-
	6,45
	-

Acórdão 624/2018-TCU-Plenário
	Grau de implemetação das deliberações - Órgão A

	Deliberação
	Cumprida ou Implementada 
	Em cumprimento ou Em implementação
	Parcialmente cumprida ou Parcialmente implementada
	Não cumprida ou Não implementada
	Não aplicável

	Item 9.2 do acórdão (item 2.18 do relatório) 
	X
				
	Quantidade
	1
	-
	-
	-
	-

	Percentual
	100
	-
	-
	-
	-

3.2 O aperfeiçoamento das normas que tratam da seleção de beneficiários para a reforma agrária é um dos principais benefícios do presente monitoramento. Nesse sentido, destaca-se o Decreto 9.311/2018 e a Instrução Normativa/Incra 96/2018.
3.3 Além disso, deve-se mencionar a Instrução Normativa 97/2018, que trata dos procedimentos administrativos para titulação de imóveis rurais em Projetos de Assentamento de Reforma Agrária e a verificação das condições de permanência e de regularização de beneficiário no Programa Nacional de Reforma Agrária (PNRA) .
3.4 As novas normas corrigiram as deficiências encontradas nos processos de seleção de beneficiários, exigindo a ampla divulgação da abertura do processo seletivo; a orientação da inscrição ao público alvo da política pública, sem a interferência de atores alheios; obediência aos critérios legais de priorização; a motivação formal e publicidade das eliminações, assegurando o direito do contraditório e ampla defesa; e a ampla divulgação do resultado dos processos seletivos de beneficiários do PNRA.
3.5 Por outro lado, o saneamento das inconsistências do Sipra, a apuração dos indícios de irregularidades e as vistorias das supervisões ocupacionais estão atrasados em relação a meta estabelecida no Acórdão 1976/2017-TCU-Plenário, causada, segundo a administração do Incra, pela carência de pessoal e pela restrição orçamentária da entidade.
3.6 Desta forma, deve-se dar prosseguimento do monitoramento do Acórdão 1976/2017-TCU-Plenário, por meio de reuniões periódicas com o Incra para acompanhar a evolução das medidas adotadas para o saneamento das inconsistências do Sipra, a apuração dos indícios de irregularidades e as vistorias das supervisões ocupacionais.
4	PROPOSTA DE ENCAMINHAMENTO 
4.1   Em face do exposto, submetem-se os autos à apreciação superior, propondo-se:
a) considerar cumpridas as determinações enviada ao Instituto Nacional de Colonização e Reforma Agrária pelos subitens 9.5.1, 9.5.9, 9.5.10 e 9.7.6.2 do Acórdão 1976/2017-TCU-Plenário;
b) considerar cumprida o item 9.2 do Acórdão 624/2018-TCU-Plenário;
c) considera como não cumprida a determinação do item 9.8 do Acórdão 1976/2017-TCU-Plenário; 
d) considerar como não implementado a recomendação do item 9.10 do Acórdão 1976/2017-TCU-Plenário
e) considerar como em implementação a recomendação do item 9.9 do Acórdão 1976/2017-TCU-Plenário
f) 	considerar como em cumprimento as demais determinações do Acórdão 1976/2017-TCU-Plenário
g) determinar ao Incra que, no prazo de 60 dias:
i) apresente uma atualização do Plano de Supervisão Ocupacional para a apuração dos indícios de irregularidades apontados pelo Tribunal, com prazo razoável para ser cumprido até 2022; e
ii) apresente os indicadores previstos no item 9.8 do Acórdão 1976/2017-TCU-Plenário;
h) renovar a recomendação do item 9.10 do Acórdão 1976/2017-TCU-Plenário ao  Ministério da Agricultura, Pecuária e Abastecimento (órgão ministerial supervisor do Incra) , à Casa Civil da Presidência da República e ao Ministério da Economia, no sentido de que mantenham entendimentos com vistas a buscar as alternativas necessárias e disponíveis com vistas a, de forma efetiva e contínua, proporcionar ao Instituto Nacional de Colonização e Reforma Agrária os recursos humanos, materiais, orçamentários e financeiros necessários ao cumprimento de sua missão institucional e, em especial, aqueles necessários ao enfrentamento dos indícios de irregularidades apontados por este Tribunal neste e nos demais acórdãos adotados, relativos à execução do Programa Nacional de Reforma Agrária, em especial, aqueles necessários e suficientes à execução das ações de supervisão ocupacional dos lotes entregues aos beneficiários da reforma agrária, à retomada e à regularização das parcelas, de forma a garantir efetividade necessária ao programa;
i) autorizar a abertura de novo processo de monitoramento para continuar o monitoramento do Acórdão 1976/2017-TCU-Plenário deste Tribunal pelo próximo biênio;
j) apensar o presente processo ao processo originador (TC Processo 000.517/2017-0) , encerrando o presente monitoramento, nos termos do art. 169, I, do RI/TCU.
5 ANEXO
5.1	Gráfico Comparativo da Apuração dos Indícios de Irregularidades por SR - 2018 e 2019
 
"
2.	Essas proposições receberam o aval do diretor (peça 47) e do titular da unidade técnica (peça 48) , em 30/9/2019.
	É o relatório.

não há

Não atuou.

PRIMEIRO MONITORAMENTO BIANUAL REALIZADO EM CUMPRIMENTO AO ACÓRDÃO 1976/2017 - PLENÁRIO. PROGRAMA NACIONAL DE REFORMA AGRÁRIA. CUMPRIMENTO PARCIAL DAS DETERMINAÇÕES EXARADAS. DIFICULDADES RELATIVAS A CARENCIA DE RECURSOS HUMANOS E AS RESTRIÇÕES ORÇAMENTÁRIAS PARA FINS DE REALIZAÇÃO DE SUPERVISÃO OCUPACIONAL, MOTIVOS PRINCIPAIS DO ATRASO VERIFICADO NAS METAS ESTABELECIDAS PARA APURAÇÃO DE INDÍCIOS DE IRREGULARIDADES. DETERMINAÇÕES. REITERAÇÃO DE RECOMENDAÇÃO. CIÊNCIA AOS ÓRGÃOS ENVOLVIDOS.

MONITORAMENTO (MON)

Secretaria de Controle Externo da Agricultura e do Meio Ambiente (SecexAmb).

Trago à apreciação deste Tribunal o primeiro relatório de monitoramento realizado pela SecexAgroambiental com vistas à verificação do cumprimento das determinações e recomendações exaradas por meio do Acórdão 1976/2017-TCU-Plenário, o qual apreciou representação da unidade técnica desta Corte sobre a existência de diversos indícios de irregularidades na execução do Programa Nacional de Reforma Agrária, notadamente, no que tange à seleção de beneficiários e à concessão de lotes nos assentamentos dos projetos de reforma agrária pelo país.
I - Monitoramento e propostas da secretaria
O monitoramento foi definido para ser realizado de forma bianual, com previsão de realização pelos dez anos seguintes àquela deliberação, perfazendo um total de cinco ações de fiscalização dessa natureza.
Nesta oportunidade, a Secretaria fez incluir no bojo dos trabalhos o monitoramento das determinações exaradas pelo Acórdão 624/2018-TCU-Plenário, que cuidou de representação relativa aos processos de regularização de parcelas destinadas à reforma agrária ocupadas irregularmente e sem autorização do Incra.
Mediante o subitem 9.11.1 do Acórdão 1976/2017-TCU-Plenário, este Tribunal definiu que nos dois primeiros monitoramentos a fiscalização seria mais centrada no exame da efetividade das medidas apuratórias adotadas pelo Incra quanto aos indícios de irregularidades apontados, em conformidade com o plano definitivo de apuração apresentado pelo Instituto. Sem embargo, foram examinadas as medidas adotadas pelo Incra com vistas ao cumprimento de outras determinações e recomendações proferidas no referido acórdão, de maneira que restou para os três últimos monitoramentos a serem realizados a aferição dos resultados apresentados pelos assentamentos, sob o prisma da eficiência, eficácia e efetividade da política de reforma agrária, conforme estipulado no subitem 9.11.2 daquele Acórdão.
Consoante exposto no relatório precedente, a SecexAgroambiental alvitra, em seu item "Proposta de Encaminhamento", considerar cumpridas as determinações constantes dos subitens 9.5.1, 9.5.9, 9.5.10 e 9.7.6.2 do Acórdão 1976/2017-TCU-Plenário, e aquela constante do subitem 9.2 do Acórdão 624/2018-TCU-Plenário. Também propõe considerar não cumprida a determinação do item 9.8 do Acórdão 1976/2017-TCU-Plenário, e não implementada a recomendação constante do subitem 9.10 do Acórdão 1976/2017-TCU-Plenário. Ainda, consoante exame detalhado constante do relatório precedente, a secretaria entende como em fase de implementação a recomendação constante do item 9.9 do Acórdão 1976/2017-TCU-Plenário e as demais determinações constantes daquele Acórdão, as quais são atinentes aos processos de seleção de beneficiários, às melhorias no sistema Sipra, à implementação de regular dinâmica de monitoramento das ações de supervisão ocupacional e à melhoria dessas ações, dentre outras.
Referida Secretaria alvitra, ainda, determinação ao Incra para que, no prazo de 60 dias, apresente uma atualização do Plano de Supervisão Ocupacional para a apuração dos indícios de irregularidades apontados por este Tribunal, com prazo razoável para ser cumprido até 2022, bem como sejam apresentados, no mesmo prazo, os indicadores previstos no subitem 9.8 do Acórdão 1976/2017-TCU-Plenário, além de propor a renovação da recomendação do subitem 9.10 daquela deliberação.
II - Itens com cumprimento integral
No que tange aos subitens considerados como cumpridos, verifico que se referem eles às determinações com vistas: (a) à apresentação do plano definitivo de apuração de todos os indícios de irregularidades apontados naquele acórdão, com prazo previsto de apuração não superior a três anos (subitem 9.5.1) ; (b) à instituição de um canal permanente para o recebimento de denúncias (subitem 9.5.9) ; (c) à elaboração de um plano de providências para as medidas relacionadas nos subitens 9.5.3 a 9.5.9 do acórdão - relacionadas ao Sipra, às ações de supervisão ocupacional de modo geral, e a um canal de denúncias - (subitem 9.5.10) ; e (d) a um plano de ação no qual fosse indicado o planejamento das atividades de supervisão ocupacional no universo de beneficiários com indícios de irregularidades apontados (subitem 9.7.6.2.) ; bem como (e) à substituição da IN/INCRA 71/2012 e disposições conflitantes do Decreto 8738/2016 com a Lei 8.629/1993, alterada pela Lei 13.465/2017 (subitem 9.2 do Acórdão 624/2018-TCU-Plenário) .
Cabe salientar, todavia, que além dessas medidas há, no corpo do relatório, proposição de considerar cumprida a determinação constante do subitem 9.3 do Acórdão 1976/2017-TCU-Plenário, a qual não foi, por lapso, trazida ao item de proposta de encaminhamento da secretaria, razão pela qual passo a abordar em seguida. 
Por meio do referido subitem o Tribunal havia determinado ao Incra que adotasse providências com vistas à anulação dos processos de seleção de beneficiários do PNRA concluídos ou em andamento, em razão da não observância de disposições constitucionais e legais apontadas no acórdão.
O Incra respondeu que imediatamente após o Acórdão 775/2016-TCU-Plenário (cautelar proferida por este Tribunal) suspendeu todos os processos de seleção dos beneficiários da reforma agrária, não ocorrendo, assim, processos de homologação de famílias, de maneira que não seriam necessárias anulações de processos de seleção, dando a entender que não mais ocorreram seleções desde aquela intervenção desta Corte.
Em razão dessa informação e dos dados constantes do Relatório de Acompanhamento semestral enviado (peça 37) , a secretaria concluiu sua análise no sentido de que "2.1.2.1 As informações encaminhadas pelo Incra [de] que não ocorreram mais a homologação de famílias no sistema Sipra depois da notificação do Acórdão 775/2016-TCU-Plenário, utilizando-se os parâmetros antes estabelecidos, são suficientes para constatar o cumprimento deste item do acórdão." e que "2.1.2.2 Ademais, este Tribunal está acompanhando os novos processos de seleção de famílias para o PNRA após a edição de nova legislação sobre a matéria.".
Assim, lançou-se a seguinte conclusão e proposta no corpo do relatório de monitoramento:
"2.1.4 Conclusão:
2.1.4.1 Considerando que a anulação dos processos de seleção de beneficiários do Programa Nacional de Reforma Agrária concluídos ou em andamento visava a correção das irregularidades apontadas na representação e que a suspensão de todos os processos de seleção de beneficiários no Sipra produz o efeito esperado, pode-se, desta forma, concluir pelo cumprimento do referido acórdão. 
2.1.5 Proposta de encaminhamento
Assim, em face do acima exposto propõe-se que este item do acórdão seja considerado como cumprido."
Portanto, merece reparo a lacuna deixada pela proposição constante do subitem "4.1 Proposta de Encaminhamento", a qual deixou de mencionar o cumprimento do subitem 9.3 do Acórdão 1976/2017-TCU-Plenário, de modo que também faço incluir na minuta de acórdão o reconhecimento do cumprimento desse item da deliberação monitorada.
III - Melhoria do quadro normativo e dos processos de seleção já alcançados
No que tange às medidas a serem adotadas nos processos de seleção de beneficiários, indicadas no item 9.4 daquele acórdão, e em seus subitens, vale mencionar que diversas foram as ações implementadas pelo Incra no sentido de dar cumprimento às determinações.
As determinações consistiram, em síntese, no sentido de que o Incra (i) promovesse ampla divulgação do processo de seleção de candidatos, com publicação de suas regras nos meios de comunicação adequados, (ii) garantisse que as inscrições fossem realizadas por meio de processo aberto a todo o público alvo, obedecidos critérios de publicidade do processo seletivo, abstendo-se de utilizar listas fechadas de indicados por atores alheios aos quadros da autarquia, (iii) obedecesse rigorosamente aos critérios legais de priorização, bem como os de exclusão, abstendo-se de aplicar aqueles irregulares previstos na sistemática do Sipra e na NE 45/2005, indicados na deliberação, (iv) motivasse e desse publicidade aos casos de eventual eliminação de candidatos, assegurando a eles o contraditório e a ampla defesa, além de (v) promover a ampla divulgação do resultado dos processos seletivos, com publicidade dos nomes dos contemplados, ordem de classificação e de priorização.
Para o cumprimento dessas determinações o Incra alterou seus marcos legais e normativos mediante a edição da Lei nº 13.465/2017 e do Decreto 9.311/2018, que Regulamenta a Lei nº  8.629/1993, para dispor sobre o processo de seleção, permanência e titulação das famílias beneficiárias do Programa Nacional de Reforma Agrária. Também instituiu a Instrução Normativa Incra 96/2018, que passou a dispor sobre o processo de seleção das famílias beneficiárias do Programa Nacional de Reforma Agrária- PNRA. Assim, reportando-se a essas matérias, a secretaria consignou em seu relatório que:
"2.2.2.2 O Incra apresentou as seguintes fases, referentes ao processo de seleção, conforme a IN 96/2018:
¿ I - publicação do Edital de Abertura de Processo de Seleção, [com] antecedência mínima de 30 dias do início das inscrições;
¿ II - inscrição dos candidatos interessados, no mínimo, 15 dias e, no máximo, 30 dias;
¿ III - processamento das inscrições: análise de documentação e elegibilidade dos inscritos, deferimento ou indeferimento da inscrição, divulgação das inscrições deferidas e indeferidas, interposição, análise e julgamento dos recursos e a publicação da lista final das inscrições deferidas e indeferidas (candidatos eliminados) ;
¿ IV - classificação preliminar: análise do enquadramento na ordem de preferência e aplicação dos critérios de classificação e divulgação de lista com a ordem de classificação dos candidatos, por meio de Edital de Classificação Preliminar;
¿ V - recursos da classificação preliminar: interposição, análise e julgamento dos recursos e publicação do Edital de Resultado Final, contendo a lista das famílias selecionadas por ordem de classificação e as excedentes;
¿ VI - homologação das famílias no sistema informatizado do Incra e publicação da Relação de Famílias Beneficiárias (RB) do Projeto de Assentamento.
¿ Observação: O processamento do processo de seleção será no Módulo Candidato do SIPRA, 'Tipo 1 - Por Preferência', atendendo o Capítulo I do Decreto nº 9.311/2018.
2.2.2.3 Além disso, o Incra informou sobre o andamento dos trabalhos - construção de normativos e ação piloto:
¿ O Incra publicou em 28/12/2018, a Instrução Normativa nº  96/2018, que dispõe sobre as regras para seleção de famílias beneficiárias do Programa Nacional de Reforma Agrária (PNRA) e revogou a Norma de Execução nº 45 de 2005, que disciplinava anteriormente a admissão de candidatos a vagas em assentamentos. 
¿ A IN nº  96/2018 foi o último procedimento para disciplinar o novo processo de seleção, que regulamenta o Decreto nº 9.311/2018, instituído pela Lei nº 13.465 de 2017, que alterou a Lei 8.629 de 1993. 
¿ Elaboração de Manual Operacional para atender o artigo 43 da IN nº 96/2018, término na primeira quinzena de março de 2019 (previsão) . 
¿ Continuidade do processo de seleção das SR-06/MG, SR-08/SP, SR-13/MT e SR-26/TO, Ação Piloto coordenada pela DT. 
2.2.3 Análise:
2.2.3.1 As medidas adotadas pelo Incra fortalecem o controle no processo de seleção de famílias de beneficiários.
2.2.3.2 Em especial, a evolução do marco legal sobre a matéria depois do advento do Acórdão 775/2016-TCU-Plenário, com edição da Medida Provisória 726, de 12/5/2016, posteriormente convertida na Lei 13.465/2017, de 11/7/2017, que alterou a Lei 8.629/1993. 
2.2.3.3 Além disso, houve a publicação do Decreto 9.311/2018, que dispôs sobre o processo de seleção, permanência e titulação das famílias beneficiárias do Programa Nacional de Reforma Agrária. 
2.2.3.4 Porém, alguns dispositivos desse decreto são objeto de representação desse Tribunal (TC Processo 034.553/2016-9) , em especial, os que cuidam da concessão e titulação de lotes da reforma agrária pelo Incra e demarcação de projetos de assentamento com áreas coletivas, bem como a utilização de pontuação de 15 pontos para proximidade dos acampados aos imóveis para estabelecer a ordem de preferência na classificação dos candidatos a beneficiários do PNRA.
2.2.3.5 Por fim, o Incra publicou a Instrução Normativa 96, de 17/12/2018 (DOU 28/12/2018) , que dispõe sobre o processo de seleção das famílias beneficiárias do Programa Nacional de Reforma Agrária - PRNA, seguindo os critérios estabelecidos no Decreto 9.311/1993.
2.2.3.6 A verificação do cumprimento das determinações em apreço se dará pelo acompanhamento dos processos de seleção de beneficiários para o PNRA nos 10 anos seguintes do Acórdão 1.976/2017-P, conforme foi estabelecido no seu item 9.4.6."
Dessa forma verifica-se que o Incra vem dando cumprimento aos itens da deliberação correspondentes aos subitens 9.4.1 a 9.4.5, notadamente, no que tange ao marco legal que propiciará a realização de seleções de beneficiários de forma pública, transparente e obedecendo aos critérios legais. Como se verá mais adiante, em vista de outras questões tratadas neste monitoramento, realizei reuniões com representantes do Incra, e nelas me foi informado de que há perspectivas, inclusive, de revisão dos itens do Decreto 9311/2018 questionados naquela representação deste Tribunal informada no trecho transcrito retro do relatório do monitoramento (TC Processo 034.553/2016-9) , em consonância com apontamentos da equipe técnica desta Corte de Contas. 
Aliado a essas providências,  em razão de determinação deste Tribunal, constante do subitem 9.4.6 do Acórdão 1976/2017-TCU-Plenário, no sentido de que pelos próximos dez anos o Incra informe ao TCU sobre a abertura de cada novo processo de seleção, enviando cópia do edital de seleção e das publicações, além dos resultados das seleções, ao final do processo,  há notícia nos autos do envio de informações relativas a quatro editais lançados pelas superintendências regionais, os quais foram inclusive objeto de realização de oitivas no âmbito do TC-Processo 034.553/2016-9, em razão dos critérios de pontuação para acampados próximos a imóveis rurais (15 pontos previstos no art. 12, IV, do Decreto 9311/2018 - maior pontuação indevidamente para esse critério) . Em que pese esse ponto, tratado em representação autônoma, o subitem 9.4.6 do acórdão monitorado se encontra em devido cumprimento pela autarquia, permitindo-se o acompanhamento das seleções por este Tribunal.
IV - Dos problemas ainda existentes: 
baixa evolução das apurações, ausência dos indicadores e recursos insuficientes
Merecem relevo, entretanto, no relatório apresentado, as informações sobre (i) o lento processo de apuração dos indícios de irregularidades apontados, considerando o quadro de supervisões locais até então realizado, (ii) o não cumprimento da determinação constante do subitem 9.8 do acórdão paradigma, bem como (iii) a não implementação da recomendação constante do subitem 9.10 do referido Acórdão.
No primeiro caso, há no relatório, indicativos de que o Incra não conseguirá cumprir o prazo de três anos estipulado no subitem 9.5.1 do Acórdão 1976/2017-TCU-Plenário para a apuração de todos os indícios de irregularidades, conforme inicialmente indicado pela própria autarquia em seu plano de apuração, pois, se mantido o desempenho atual de apuração, o Instituto levaria aproximadamente 6 anos para realizar a supervisão ocupacional nas parcelas pendentes de vistorias. 
Segundo reportado no relatório de monitoramento, "2.5.2.12 O Plano de Apuração de Indícios de Irregularidades examinado no item 2.4 desta Instrução, apesar do bom desenho, dependia muito da formação de parcerias para realizar a supervisão ocupacional, que não evoluiu conforme esperado.". 
Nesse sentido, é oportuno destacar o quadro evolutivo das apurações havidas nos dois exercícios seguintes ao Acórdão deste Tribunal, demonstrado no seguinte gráfico elaborado pela SecexAgroambiental:
Veja-se que ao final de dois anos ainda é bastante expressivo o volume de beneficiários com indícios de irregularidades não tratados, e o maior volume tratado se deu justamente no primeiro ano após a prolação da deliberação monitorada, por meio de desbloqueios massivos, muitos dos quais em decorrência de ajustes no próprio sistema Sipra. 
O anexo ao relatório de monitoramento, também reproduzido no relatório desta deliberação, evidencia a análise gráfica comparativa do desempenho de cada superintendência regional do Incra na apuração dos indícios de irregularidades ano contra ano (2018/2019) e demonstram, com maior precisão, as unidades do Incra que necessitam intensificação nas atividades de supervisão ocupacional.
Segundo dados constantes do relatório semestral apresentado pelo Incra (julho de 2019) , a meta prevista no plano de supervisão, para os três anos posteriores ao acórdão prolatado, foi de realização de vistorias em 287.813 parcelas, encontrando-se, no entanto, pendentes de supervisão 241.778 parcelas.
O Incra relatou, nesse relatório semestral, que as principais dificuldades enfrentadas se referem à força de trabalho e as severas restrições orçamentárias e financeiras por que vem enfrentando anualmente, as quais comprometeram substancialmente a execução de diversas tarefas, tornando necessária a priorização de demandas urgentes e emergenciais, como o atendimento às demandas judiciais. 
Destacou, ainda, a restrição financeira em 2018 e a inexistência de recursos orçamentários disponíveis em 2019, até a data de fechamento daquele relatório semestral, para a ação de assistência técnica aos projetos de assentamento, além da interrupção do contrato com a fábrica de software em 2019, por falta de recursos, o que representou uma ruptura nas tratativas de melhoria do sistema Sipra.
Ainda, aposentadorias recentes representaram para o Incra o agravamento de sua capacidade operacional, necessitando de correções imediatas para o cumprimento de sua missão institucional.
V - Reuniões realizadas entre o Ministério da Agricultura, o Incra, a CGU e este Relator: 
busca por engajamento e comprometimento com o objetivo de sanar os problemas apontados
Considerando esse quadro, bem como a verificação do não cumprimento da recomendação constante do subitem 9.10. do Acórdão 1976/2017-TCU-Plenário, conjuntamente dirigida à então Secretaria Especial da Agricultura Familiar e do Desenvolvimento Agrário, ao Incra, à Casa Civil da Presidência da República e ao então Ministério do Planejamento, Desenvolvimento e Gestão, para que mantivessem entendimentos com vistas a buscar as alternativas necessárias e disponíveis com vistas a, de forma efetiva e contínua, proporcionar ao Incra os recursos humanos, materiais, orçamentários e financeiros necessários ao cumprimento de sua missão institucional e, em especial, aqueles necessários ao enfrentamento dos indícios de irregularidades apontados por este Tribunal, demandei junto ao Incra informações mais atualizadas sobre o quadro geral apresentado, bem como, pessoalmente, a sensibilização dos seus dirigentes para o problema a ser enfrentado, visando instigar um maior comprometimento e engajamento, além de ouvi-los sobre as dificuldades enfrentadas.
Nesse sentido, realizei audiências/reuniões nas quais compareceram ao meu Gabinete a nova Administração do Incra, por seu presidente empossado em outubro último, e sua equipe, a qual fora realizada com a presença dos Exmos. Srs. Geraldo José da Câmara Ferreira de Melo Filho, Presidente do Incra, e Wagner Rosário, Ministro da CGU, na manhã no dia 5/12/2019.
Como desdobramento dessa reunião, outra foi realizada, no mesmo dia, no período vespertino, entre as equipes técnicas do Incra, um representante da CGU, auditores da SecexAgroambiental, incluindo o titular dessa secretaria, bem assim, com a participação da assessoria do meu Gabinete, haja vista que o Instituto trazia, naquela oportunidade, novas informações acerca das ações realizadas desde agosto, e, especialmente, a partir de outubro, quando houve descontingenciamento de significativa parcela dos recursos orçamentários e financeiros.
Nessas reuniões foram abordados os três temas objeto de preocupações retro apresentadas, ou seja, sobre os trabalhos de apuração dos indícios de irregularidades, com ações de supervisão ocupacional, e o descumprimento da determinação e recomendação constantes dos subitens 9.8 e 9.10 do Acórdão 1976/2017-TCU-Plenário.
No que tange ao subitem 9.8, cabe ressaltar que havia determinação deste Tribunal para que o Incra desenvolvesse e apresentasse, no prazo de 180 dias contados da ciência do Acórdão 1976/2017-TCU-Plenário, indicadores capazes de explicitar e aferir, por assentamento e unidade da federação, o quantitativo de beneficiários da reforma agrária que, assentados, permanecem explorando a terra pessoalmente ou por meio do seu núcleo familiar: (i) após os primeiros dois anos da concessão, (ii) após o período de cinco anos dessa concessão, e (iii) até o prazo final de dez anos referido no art. 20 da Lei 8.629/1993, indicando-se, ainda, o percentual de evasão desses locais, seja por venda a terceiros, cessão a terceiros, ou abandono; a eficiência, eficácia e efetividade da política pública de reforma agrária mediante os assentamentos realizados pela autarquia, no que tange aos níveis de produtividade alcançada nos assentamentos, tipo e grau de exploração de atividades agropecuárias pelos assentados e a autossustentabilidade desses assentamentos, no que tange ao objetivo de garantia de renda mínima para subsistência com a exploração da terra e de promoção do bem-estar dos trabalhadores assentados, com a fixação do homem na terra e sua contribuição para o desenvolvimento econômico sustentável.
O Incra havia informado, a respeito desse subitem, possuir atualmente cerca de 7,8 mil assentamentos, excluindo projetos reconhecidos, correspondente a mais de 53 milhões de hectares, com capacidade de assentamento de 987 mil famílias, sendo 806,5 mil efetivamente assentadas, e, segundo esses números e o modelo de supervisão ocupacional, com média de 35 mil/ano, seriam necessários 20 anos para que todas as famílias assentadas fossem supervisionadas uma única vez, de maneira a obter os dados requeridos por este Tribunal. 
Segundo até então informado pelo Instituto, o modelo ainda apresentaria limitações não apenas metodológicas e orçamentárias/financeiras, como insuficiência de recursos humanos necessários para o cumprimento da determinação. 
Nas respostas apresentadas durante a etapa do monitoramento a autarquia citou diversos outros limitadores de forma a concluir que, naquele momento (até julho/2019) , não havia possibilidade de criação e cálculo de indicador para mensurar a eficiência, eficácia e efetividade da política para a totalidade dos assentamentos.
Em que pese tais argumentos, a Secretaria propôs a fixação do prazo de sessenta dias para que o Incra cumpra a determinação e forneça os referidos indicadores a este Tribunal (subitem 2.15.2.3 do Relatório de Monitoramento) .
Durante as reuniões realizadas em meu Gabinete, com a presença dos integrantes da nova administração da autarquia, o Incra informou as ações realizadas a partir de julho de 2019, entre as quais o estabelecimento de uma ferramenta institucional para a ação de Supervisão Ocupacional pelas Superintendências Regionais, denominada de Sistema Nacional de Supervisão Ocupacional - SNSO. Tal ferramenta de Tecnologia da Informação foi exibida na reunião realizada com a equipe técnica deste Tribunal e meu Gabinete.
O SNSO consiste numa ferramenta de gestão das ações de supervisão ocupacional nas áreas de reforma agrária. O Incra informou que a ferramenta tecnológica foi criada com o intuito de qualificar, padronizar e monitorar constantemente as atividades desenvolvidas nas regionais, atendendo à determinação que trata dos indícios de irregularidades objeto de apuração. 
Elaborado a partir de um Termo de Execução Descentralizada, celebrado entre o Incra e a Universidade Federal de Santa Maria (UFSM) , no Estado do Rio Grande do Sul, e habilitado à utilização a partir de testes efetuados em agosto/2019, o SNSO possui duas versões, utilizadas de acordo com a dinâmica das atividades de supervisão ocupacional. Uma versão mobile, utilizada pelos técnicos em campo, por meio de um tablet ou de um celular com sistema operacional Android, e uma versão web, utilizada pela equipe de trabalho das superintendências ou pela sede do Incra em Brasília.
Consoante a exibição e explanação realizadas, nos dispositivos móveis o SNSO permite coletar dados nas áreas das parcelas, nos assentamentos, mesmo off-line, e enviá-los, assim que obtida conexão de internet, para um servidor online. A coleta de dados por meio de um formulário padronizado no aplicativo instalado em dispositivo móvel inclui informações gerenciais sobre o beneficiário e a exploração do lote, além de permitir o registro das moradias e de documentos, inclusive por meio de fotos desses, da família assentada, do terreno, e da moradia. Também possibilita eventuais alterações nos dados do Sistema de Informações de Projetos de Reforma Agrária (Sipra) , para permitir atualizações de dados cadastrados naquele sistema, bem como outras demandas da família atendida, sendo possível identificar, ainda, nesse trabalho, o ponto geográfico do lote e da família assentada, com as devidas coordenadas geográficas, haja vista o uso do sistema de GPS dos aparelhos.
A plataforma web, por sua vez, permite gerar arquivo em formato pdf com relatório da vistoria de supervisão ocupacional, com todos os seus dados, incluindo documentos colhidos e assinaturas, podendo-se checar os dados ao nível de cada um dos beneficiários visitados, conforme apresentado à minha assessoria em consultas realizadas online pelos técnicos do Incra durante sua apresentação, nas quais foram verificados esses dados colhidos, de forma exemplificativa em algumas das parcelas, de forma aleatória. Além disso, é possível, a partir desse sistema, gerar listagens, efetuar tabulação e cruzamento de dados, sendo possível ainda a utilização de filtros dinâmicos, além da geração de gráficos dos relatórios e a visualização da posição geográfica dos assentados, e, a partir dos pontos, acessar os perfis desses assentados nesse sistema.
A iniciativa, conforme foi-me relatado, é digna dos mais altos elogios, e impressionou positivamente tanto a equipe da SecexAgroambiental, presente na reunião, como minha assessoria. Portanto, devo reconhecer e parabenizar tanto a equipe do Incra responsável por desenhar e operacionalizar tal ferramenta, quanto a Universidade Federal de Santa Maria, por também participar desse projeto, sem a qual possivelmente pouco se teria feito, dadas as dificuldades relativas às disponibilidades financeiras para a contratação de empresas na modalidade de fábrica de software. Embora se trate de aplicação que certamente passará por melhorias contínuas, sem dúvidas constitui um grande passo na direção da construção de uma base de dados confiável sobre todos os assentados, com informações úteis, sistematizadas e de fácil acesso, dada a digitalização e a facilidade de realização de filtros, os quais permitem também um tratamento gerencial e o planejamento de ações várias sobre os assentamentos, sobre os lotes, e seus beneficiários.
Referido sistema transcende a utilidade propriamente do Incra, trazendo transparência e permitindo, inclusive, a seleção de objetos para a ação de controle tanto por parte do TCU quanto da CGU, de maneira que na referida reunião foram os técnicos do Incra questionados sobre a possibilidade de fornecimento de senhas específicas para os órgãos de controle, haja vista, inclusive, que consoante os termos do subitem 9.11.3 do Acórdão 1976/2017-TCU-Plenário este Tribunal determinou a realização de planejamento de ações fiscalizatórias, na modalidade auditoria, no horizonte de até quatro anos, com vistas a certificar que os beneficiários com apontamentos de indícios de irregularidades por este Tribunal, conforme as planilhas constantes do TC-Processo 000.517/2016-0, e que porventura venham a ser considerados pelo Incra como regulares, de fato se encontrem em situação de regularidade, exercendo tais fiscalizações por meio de processos amostrais, se for necessário, e verificações  in loco, por meio de FOCs, com vistas a tal certificação.
O SNSO, me parece, será ferramenta fundamental a essas ações, tanto na fase de planejamento, quanto para fins de confrontação dos dados e até para identificação de responsáveis, em caso de constatação de eventuais irregularidades ou desvios. A obtenção de senha, conquanto questionada por minha assessoria, também foi objeto de ativo interesse por parte dos representantes da SecexAgroambiental, presentes na reunião.
Não tendo havido objeção por parte dos técnicos do Incra, nessa ocasião, penso que tal medida deva ser desde logo solicitada formalmente por este Tribunal, o que entendo deva ser realizado já por ocasião do acórdão ora submetido à deliberação desta Corte.
Ainda nessas reuniões o Incra noticiou que, a partir do desbloqueio dos recursos orçamentários, já neste segundo semestre de 2019, foram realizadas ações de supervisão ocupacional, após a realização da etapa de treinamento dos seus servidores, por meio de oficinas regionais, com a participação de todas as superintendências, para implantação do sistema e capacitação dos seus usuários. A partir daí foram realizados quase 11 mil registros de laudos no SNSO até a data da reunião realizada neste mês de dezembro. 
Salientaram, ainda, que uma segunda versão do SNSO está prevista para 2020, na qual serão agregadas novas funcionalidades, estando prevista a inserção no sistema dos laudos de vistoria realizados fora do SNSO em 2019, visto que cinco superintendências não operavam ainda o sistema. Para 2020, prevê-se a elaboração de portaria para fins de tornar obrigatório o uso do SNSO, além de esse instrumento regular seu uso e permitir maior padronização.
Haja vista que o Incra apresentou, nessa reunião, informação de que se encontra em elaboração o novo Plano de Supervisão Ocupacional, com novas diretrizes para o atendimento ao acórdão deste Tribunal, incluindo a elaboração de nova nota técnica com orientação às superintendências regionais sobre os procedimentos para tratamento dos indícios de irregularidades, e considerando o quadro relativo aos recursos financeiros, materiais e humanos relatados, foram os técnicos do Incra questionados se em um horizonte de outros três anos a partir da deliberação a ser adotada nesta sessão, ou seja, até o final de 2022, seria possível o tratamento de todos os indícios de irregularidades apontados pelo TCU nos acórdãos  proferidos (Acórdão 775/2016-TCU-Plenário - cautelar suspensiva da reforma agrária, 1086/2016 - Plenário, 2451/2016 - Plenário, e 1976/2017 - Plenário) . 
Quanto a esse ponto, embora relatando dificuldades no enfrentamento dos números relativos à Amazônia Legal, região para a qual o Incra não conseguiria enfrentar sozinho, sem parcerias junto a outros órgãos e instituições, e onde se encontram a maioria das situações mais críticas, assentiram os técnicos do Incra com a possibilidade de tal prazo. Adiantaram que o Incra tem se inclinado a solicitar o apoio do Exército Brasileiro, além de cogitar da eventual contratação temporária de servidores, se autorizado pelo Poder Executivo, bem como parcerias com outros colaboradores, a exemplo das prefeituras e universidades federais, tudo ainda em estudo no âmbito daquela autarquia.
Assim, quanto ao enfrentamento da questão, ao atendimento da determinação com vistas à apuração dos indícios de irregularidades, resta, portanto, ratificada a proposição da SecexAgroambiental, no sentido de que seja fixado prazo ao Incra para que apresente uma atualização do Plano de Supervisão Ocupacional para apuração dos indícios de irregularidades, com prazo razoável a ser cumprido até 2022. 
De acordo com as explanações do Incra acerca das medidas apuratórias, pareceu-me crucial o engajamento de suas superintendências regionais, estas, inclusive, responsáveis por, durante as oficinas realizadas, fixarem suas próprias metas no que tange às ações de supervisão ocupacional. Nesse sentido, o plano de apuração deve envolver a unidades regionais da autarquia, ou seja, as 30 superintendências regionais, que devem se comprometer ativamente com as metas de supervisão necessárias ao enfretamento de todos os indícios de irregularidades no prazo fixado por este Tribunal.
Dessarte, penso que além da proposição da secretaria, deva ser incluída determinação ao Incra para que, no novo Plano de Apuração dos indícios de irregularidades a ser apresentado, sejam previstas metas anuais de supervisão ocupacional por cada superintendência regional, de maneira a possibilitar o acompanhamento da evolução do tratamento dos indícios de irregularidades por cada uma e o saneamento integral dos indícios de sua clientela de beneficiários da reforma agrária, de forma a permitir identificar, ainda, os responsáveis pelas metas, pelas ações e pelo alcance de resultados, mantendo-se o detalhamento acerca da indicação de responsáveis pela implementação das atividades, da duração de cada atividade e da data limite de sua conclusão, indicando, ainda, o quantitativo de pessoal necessário e alocado para a realização das tarefas por cada uma das superintendências.
Com essas informações será possível ao Incra-Sede acompanhar a evolução das apurações por cada superintendência e o cumprimento geral do prazo por cada uma, além de identificar o quantitativo de pessoal alocado e necessário ao cumprimento integral do plano de apuração, e se necessário, adotar as medidas gerenciais necessárias à realocação de recursos humanos e materiais necessários à solução dos problemas a serem enfrentados. E, ao Tribunal, se for o caso, a cobrar de forma mais efetiva, diretamente de eventuais superintendências regionais, em face do descumprimento do plano de apuração.
Dessarte, penso que o prazo razoável para o cumprimento dessa proposição deva ser de noventa e não dos sessenta dias inicialmente aventados pela secretaria em sua proposição.
No que tange aos indicadores, de fato nada ainda foi apresentado, posição essa ratificada nas reuniões realizadas, até mesmo porque o Incra ainda possui dados dispersos sobre os assentamentos. 
Com efeito, há um grande desafio a ser enfrentado pelo Incra, haja vista que há anos a autarquia vem atuando de forma bastante ineficiente na gestão da política pública. Basta ver a respeito o que se verificou na fiscalização empreendida por este Tribunal, da qual foram expedidos os Acórdão 775/2016-TCU-Plenário (cautelar suspensiva da reforma agrária) , 1086/2016 - Plenário, 2451/2016 - Plenário, e 1976/2017 - Plenário. 
É inegável que parte dos indicadores demandem ações de supervisão ocupacional e a coleta massiva de dados junto aos assentados, mas não faz sentido algum a realização de programa de tal magnitude, responsável por cifras milionárias, bem como a continuidade dos processos de aquisição de novas terras e realização de novos assentamentos se a instituição não tiver capacidade de avaliar a efetividade da política pública por ela conduzida, e se os lotes estão sendo efetivamente explorados por pessoas vocacionadas à atividade agrária, com nível de sustentabilidade capaz de atingir os objetivos da reforma agrária.
Em que pese isso, ainda que não fosse possível levantar os indicadores relativos a todos os assentamentos, esperava-se que neste monitoramento, passados dois anos da deliberação adotada, fossem apresentados ao menos alguns avanços, de maneira que a médio e a longo prazo se pudesse alcançar a plenitude do cumprimento da determinação. Afinal, esta Corte, já prevendo dificuldades diversas, fixou suas atividades de monitoramento contínuo do cumprimento da deliberação por um período de 10 anos.
Ocorre que durante as reuniões realizadas com o Incra restaram claras as dificuldades relativas ao processo de supervisão ocupacional e aos recursos humanos, materiais e orçamentários necessários para essas atividades, os quais me pareceram tenderem a ser resolvidos ao longo do próximo exercício.
E, de fato, após a realização dessas reuniões o Incra decidiu explicitar de maneira mais formal os arranjos que vem fazendo e que pretende fazer com vistas a buscar a implementação da medida, de maneira que endereçou a este Tribunal os Ofícios 82260/2019/GABT/GAB/P/SEDE/INCRA-INCRA[footnoteRef:2] e 82231/2019/DE/SEDE/INCRA-INCRA[footnoteRef:3], ambos de 9/12/2019, por meio dos quais requereu a este Tribunal dilação de prazo para o atendimento ao referido subitem 9.8 do Acórdão 1976/2017-TCU-Plenário até o dia 31/10/2020. Referidos ofícios constam do processo administrativo em curso no Incra sob o número 54000.094639/2019-95 (Sei/Incra 5176574 e 5175580) . [2:  https://sei.incra.gov.br/sei/modulos/pesquisa/md_pesq_documento_consulta_externa.php?8RP-Lew_IbefGWQzW_L9_iSIrvR32ujn2-xNU8oupxeYZThOLFGuOtqxRAH_Uk7vtL_CFwULD-tVVtjOVBe-jLvlK5Hxg51FMg97dyfO6AQ0QPt97mC2uPU9Ts6I6OEJ]  [3:  https://sei.incra.gov.br/sei/modulos/pesquisa/md_pesq_documento_consulta_externa.php?8RP-Lew_IbefGWQzW_L9_iSIrvR32ujn2-xNU8oupxeUcb2ZD_3jxjLxWMvaJAwUNTxYRAUK3YiKtY4yeI2Oa4vVCIm8WwOlBd6fbZYT4wtrX1GMCcRSnifNsJXpoluy ] 
Assim sendo, como voto de confiança nas atividades que estão sendo planejadas e desenvolvidas pelos atuais gestores do Incra, por meio de seu Presidente e sua Diretoria de Gestão Estratégica, recentemente implementada, entendo que o Tribunal deva reiterar a determinação contemplando a dilação de prazo requerida pelo Incra.
Ressalto, ainda, que essas questões foram levadas a conhecimento da Exma. Ministra de Estado da Agricultura, Pecuária e Abastecimento, Sra. Tereza Cristina, em audiência realizada em meu Gabinete na manhã do dia 9/12/2019, da qual também participou o Presidente do Incra.
Sem embargo, penso que cabe a reiteração, conforme a proposição da secretaria, da recomendação outrora dirigida pelo Tribunal às instituições hoje encarregadas de prestar o apoio necessário, haja vista a necessidade de envolvimento de mais de uma pasta ministerial no âmbito do Poder Executivo Federal, todas sob a coordenação da direção máxima do Poder Executivo Federal.
VI
Por fim, no que tange aos demais itens do Acórdão, verifico que se encontram em cumprimento, de maneira que sua implementação poderá ser aferida a cada monitoramento a ser futuramente realizado.
Louvo muitíssimo a prontidão e a receptividade por parte das atuais autoridades públicas do Ministério da Agricultura e do Incra, destacando a abertura ao debate desses problemas, com o espírito público de compreender e de sinalizar no sentido da adoção de ações visando a melhoria da qualidade institucional do Incra e da gestão da política pública de reforma agrária.
	Dessarte, acolho, com os ajustes pertinentes, as proposições da SecexAmbiental, no sentido de considerar cumpridas, não cumpridas ou em cumprimento as determinações proferidas nos Acórdãos monitorados, bem assim, no sentido da expedição de novas determinações/recomendações, da continuidade dos procedimentos de monitoramento, na forma indicada pelo Acórdão 1976/2017-TCU-Plenário, e manifesto-me por que o Tribunal aprove o Acórdão que ora submeto à deliberação deste Colegiado.
TCU, Sala das Sessões Ministro Luciano Brandão Alves de Souza, em 11 de dezembro de 2019.
AUGUSTO SHERMAN CAVALCANTI 
Relator